---
title: "Óbitos Neonatais Precoces em Minas Gerais"
subtitle: "Nove Especificações Bayesianas — Taxonomia, Inferência e Diagnósticos"
author: "Vinicius Fonseca"
date: "`r format(Sys.Date(), '%d de %B de %Y')`"
output:
  pdf_document:
    toc: true
    toc_depth: 3
    number_sections: true
    latex_engine: xelatex
    keep_tex: false
    extra_dependencies:
      - float
      - graphicx
      - booktabs
      - longtable
      - caption
      - array
      - amsmath
      - amssymb
      - xcolor
      - colortbl
      - multirow
      - makecell
  html_document:
    toc: true
    toc_float: true
    number_sections: true
    theme: flatly
    highlight: tango
    df_print: paged
header-includes:
  - \usepackage{pdflscape}
  - \definecolor{bestrow}{RGB}{220,255,220}
  - \definecolor{modgray}{RGB}{245,245,245}
  - \renewcommand{\arraystretch}{1.2}
---

```{r setup, include=FALSE}
knitr::opts_chunk$set(
  echo      = FALSE,
  warning   = FALSE,
  message   = FALSE,
  fig.align = "center",
  out.width = "90%",
  fig.pos   = "H"
)

options(kableExtra.latex.load_packages = FALSE)

pkgs <- c("dplyr", "readr", "knitr", "kableExtra", "purrr",
          "stringr", "tibble", "ggplot2", "tidyr", "scales")
invisible(lapply(pkgs, function(p) suppressPackageStartupMessages(library(p, character.only = TRUE))))

# ── Diretório raiz ────────────────────────────────────────────────────────────
ROOT <- "C:/Users/vlara/OneDrive/Estatistica UFMG/Mestrado/Pesquisa/Aplicação"
knitr::opts_knit$set(root.dir = ROOT)
```

```{r definicoes-modelos}
# ==============================================================================
# TAXONOMIA COMPLETA: M1 – M9
# ==============================================================================
# Campos:
#   dir       → pasta de resultados (dentro de ROOT)
#   label     → rótulo curto usado no relatório
#   nome      → nome completo
#   tag       → identificador interno (roteamento de gráficos/tabelas)
#   K         → número de clusters
#   inter     → tipo de intercepto temporal
#   gamma_str → estrutura de gamma (estático / temporal / proporcional)
#   amostrador→ amostrador do componente temporal principal
#   eq        → equação do preditor (string LaTeX)
# ==============================================================================

MODELOS <- list(
  list(dir = "resultados_intercepto_fixo",
       label = "M1", tag = "fixo", K = 4,
       nome  = "Intercepto Fixo",
       inter = "Fixo",  gamma_str = "Estático",
       amostrador = "RW (MH)",
       eq = "$\\log\\mu_{it} = \\beta_0 + \\log E_{it} + \\log\\varepsilon_i + \\mathbf{x}_{it}^\\top\\boldsymbol{\\beta}$"),

  list(dir = "resultados_intercepto_temporal",
       label = "M2", tag = "beta0t", K = 4,
       nome  = "Intercepto Temporal i.i.d.",
       inter = "$\\beta_{0t}\\sim\\mathcal{N}(0,1)$", gamma_str = "Estático",
       amostrador = "RW (MH)",
       eq = "$\\log\\mu_{it} = \\beta_{0t} + \\log E_{it} + \\log\\varepsilon_i + \\mathbf{x}_{it}^\\top\\boldsymbol{\\beta}$"),

  list(dir = "resultados_lambda_shared",
       label = "M3", tag = "lambda_shared", K = 4,
       nome  = "Lambda Compartilhado (FFBS)",
       inter = "$\\lambda_t\\sim\\text{Ga}(a_t,b_t)$", gamma_str = "Estático",
       amostrador = "FFBS Gama",
       eq = "$\\log\\mu_{it} = \\log\\lambda_t + \\log E_{it} + \\log\\varepsilon_i + \\mathbf{x}_{it}^\\top\\boldsymbol{\\beta}$"),

  list(dir = "resultados_gamma_temporal",
       label = "M4", tag = "lambda_gamma_t", K = 4,
       nome  = "Lambda + Gamma Temporal (K=4)",
       inter = "$\\lambda_t\\sim\\text{Ga}(a_t,b_t)$", gamma_str = "Temporal (K=4)",
       amostrador = "FFBS Gama",
       eq = "$\\log\\mu_{it} = \\log\\lambda_t + \\log E_{it} + \\log\\varepsilon_{it} + \\mathbf{x}_{it}^\\top\\boldsymbol{\\beta}$"),

  list(dir = "resultados_intercepto_temporal_gamma_t",
       label = "M5", tag = "beta0t_gamma_t", K = 4,
       nome  = "Intercepto + Gamma Temporal (K=4)",
       inter = "$\\beta_{0t}\\sim\\mathcal{N}(0,1)$", gamma_str = "Temporal (K=4)",
       amostrador = "RW (MH)",
       eq = "$\\log\\mu_{it} = \\beta_{0t} + \\log E_{it} + \\log\\varepsilon_{it} + \\mathbf{x}_{it}^\\top\\boldsymbol{\\beta}$"),

  list(dir = "resultados_gamma_temporal_K8",
       label = "M6", tag = "lambda_gamma_t_K8", K = 8,
       nome  = "Lambda + Gamma Temporal (K=8)",
       inter = "$\\lambda_t\\sim\\text{Ga}(a_t,b_t)$", gamma_str = "Temporal (K=8)*",
       amostrador = "FFBS Gama",
       eq = "$\\log\\mu_{it} = \\log\\lambda_t + \\log E_{it} + \\log\\varepsilon_{it} + \\mathbf{x}_{it}^\\top\\boldsymbol{\\beta}$"),

  list(dir = "resultados_intercepto_temporal_gamma_t_K8",
       label = "M7", tag = "beta0t_gamma_t_K8", K = 8,
       nome  = "Intercepto + Gamma Temporal (K=8)",
       inter = "$\\beta_{0t}\\sim\\mathcal{N}(0,1)$", gamma_str = "Temporal (K=8)*",
       amostrador = "RW (MH)",
       eq = "$\\log\\mu_{it} = \\beta_{0t} + \\log E_{it} + \\log\\varepsilon_{it} + \\mathbf{x}_{it}^\\top\\boldsymbol{\\beta}$"),

  list(dir = "resultados_delta_temporal_gamma_t",
       label = "M8", tag = "delta_gamma_t", K = 4,
       nome  = "Delta Multiplicativo + Gamma Temporal (K=4)",
       inter = "$\\delta_t\\sim\\text{Ga}(1,1)$", gamma_str = "Temporal (K=4)",
       amostrador = "Gibbs Conjugado",
       eq = "$\\log\\mu_{it} = \\log\\delta_t + \\log E_{it} + \\log\\varepsilon_{it} + \\mathbf{x}_{it}^\\top\\boldsymbol{\\beta}$"),

  list(dir = "resultados_lambda_ffbs_gamma_proporcional",
       label = "M9", tag = "lambda_prop", K = 4,
       nome  = "Lambda FFBS + Gamma Proporcional",
       inter = "$\\lambda_t\\sim\\text{Ga}(a_t,b_t)$", gamma_str = "Proporcional*",
       amostrador = "FFBS Gama",
       eq = "$\\log\\mu_{it} = \\log\\lambda_t + \\log E_{it} + \\log\\varepsilon_{it} + \\mathbf{x}_{it}^\\top\\boldsymbol{\\beta}$")
)

# Tempos de execução observados (modelos rodam spatial + non_spatial em paralelo)
TEMPOS_EXEC <- tibble(
  label  = c("M1","M2","M3","M4","M5","M6","M7","M8","M9"),
  t_min  = c(40.4, 39.9, 42.7, 40.3, 38.9, 60.0, 59.3, 40.1, 30.5)
)

MODEL_TYPES <- c("spatial", "non_spatial")

# Tags por grupo funcional
TAGS_GAMMA_T   <- c("lambda_gamma_t", "beta0t_gamma_t",
                    "lambda_gamma_t_K8", "beta0t_gamma_t_K8",
                    "delta_gamma_t", "lambda_prop")
TAGS_BETA0T    <- c("beta0t", "beta0t_gamma_t", "beta0t_gamma_t_K8")
TAGS_LAMBDA    <- c("lambda_shared", "lambda_gamma_t",
                    "lambda_gamma_t_K8", "lambda_prop")
TAGS_DELTA     <- c("delta_gamma_t")
TAGS_K8        <- c("lambda_gamma_t_K8", "beta0t_gamma_t_K8")
TAGS_PROP      <- c("lambda_prop")

# Índice geral: uma linha por (modelo × tipo)
resultados <- map_dfr(MODELOS, function(m) {
  map_dfr(MODEL_TYPES, function(tp) {
    pasta <- file.path(ROOT, m$dir, tp)
    tibble(
      pasta  = pasta,
      tipo   = tp,
      dir    = m$dir,
      label  = m$label,
      nome   = m$nome,
      tag    = m$tag,
      K      = m$K
    )
  })
})
```

```{r helpers}
# ==============================================================================
# FUNÇÕES AUXILIARES
# ==============================================================================

# Leitura segura de CSV
safe_read <- function(path) {
  if (!file.exists(path)) return(NULL)
  tryCatch(
    read_csv(path, show_col_types = FALSE) |>
      rename_with(tolower) |>
      rename_with(~ str_replace_all(., "\\.", "_")),
    error = function(e) NULL
  )
}

# Rótulo do tipo de modelo
lbl_tipo <- function(tp) ifelse(tp == "spatial", "Espacial", "Não-espacial")

# Formatação de parâmetros como LaTeX math (sem regex com backreferences)
fmt_param <- function(x) {
  map_chr(x, function(p) {
    if (is.na(p)) return(p)

    if (p == "tau_s")    return("$\\tau_s$")
    if (p == "sigma_s")  return("$\\sigma_s$")
    if (p == "beta0")    return("$\\beta_0$")
    if (p == "beta0_1")  return("$\\beta_{0,1}$")

    m_beta  <- str_match(p, "^beta\\[(\\d+)\\]$")
    if (!is.na(m_beta[1,1]))
      return(paste0("$\\beta_{", m_beta[1,2], "}$"))

    m_gfix  <- str_match(p, "^gamma\\[(\\d+)\\]$")
    if (!is.na(m_gfix[1,1]))
      return(paste0("$\\gamma_{", m_gfix[1,2], "}$"))

    m_gkt   <- str_match(p, "^gamma\\[(\\d+),\\s*(\\d+)\\]$")
    if (!is.na(m_gkt[1,1]))
      return(paste0("$\\gamma_{", m_gkt[1,2], ",", m_gkt[1,3], "}$"))

    m_b0t   <- str_match(p, "^beta0t\\[(\\d+)\\]$")
    if (!is.na(m_b0t[1,1]))
      return(paste0("$\\beta_{0,", m_b0t[1,2], "}$"))

    m_lam   <- str_match(p, "^lambda\\[(\\d+)\\]$")
    if (!is.na(m_lam[1,1]))
      return(paste0("$\\lambda_{", m_lam[1,2], "}$"))

    m_dlt   <- str_match(p, "^delta\\[(\\d+)\\]$")
    if (!is.na(m_dlt[1,1]))
      return(paste0("$\\delta_{", m_dlt[1,2], "}$"))

    m_kap   <- str_match(p, "^kappa\\[(\\d+)\\]$")
    if (!is.na(m_kap[1,1]))
      return(paste0("$\\kappa_{", m_kap[1,2], "}$"))

    m_g1    <- str_match(p, "^gamma_1\\[(\\d+)\\]$")
    if (!is.na(m_g1[1,1]))
      return(paste0("$\\gamma_{1,", m_g1[1,2], "}$"))

    p  # fallback: retorna como está
  })
}

# Tabela padrão (kable + kableExtra)
tbl_std <- function(df, caption, col_names = NULL,
                    font = 8, scale = FALSE, long = FALSE) {
  args <- list(
    x          = df,
    digits     = 4,
    booktabs   = TRUE,
    caption    = caption,
    escape     = FALSE,
    linesep    = "",
    longtable  = long
  )
  if (!is.null(col_names)) args$col.names <- col_names

  tbl <- do.call(kbl, args)

  opts <- c("hold_position")
  if (scale) opts <- c(opts, "scale_down")
  if (long)  opts <- c(opts, "repeat_header")

  tbl |>
    kable_styling(
      latex_options = opts,
      font_size     = font,
      full_width    = FALSE,
      position      = "center"
    ) |>
    row_spec(0, bold = TRUE, background = "#EEEEEE")
}

# Inserir figura no PDF
fig_insert <- function(img, titulo, width = "0.92\\linewidth") {
  if (!file.exists(img)) return(invisible(NULL))
  cat("\\begin{figure}[H]\n\\centering\n")
  cat("\\caption*{\\small\\textit{", titulo, "}}\n", sep = "")
  cat("\\includegraphics[width=", width, "]{",
      normalizePath(img, winslash = "/"), "}\n", sep = "")
  cat("\\end{figure}\n\n")
}

# Comparativo ou fallback individual
fig_comp_ou_ind <- function(dir_base, arq_comp, arq_ind, titulo_comp,
                             titulo_ind, width = "\\linewidth") {
  caminho_comp <- file.path(ROOT, dir_base, arq_comp)
  if (file.exists(caminho_comp)) {
    fig_insert(caminho_comp, titulo_comp, width)
  } else {
    for (tp in MODEL_TYPES) {
      caminho_ind <- file.path(ROOT, dir_base, tp, arq_ind)
      if (file.exists(caminho_ind))
        fig_insert(caminho_ind, paste0(titulo_ind, " | ", lbl_tipo(tp)))
    }
  }
}

# Mínimo e máximo com NA seguro
safe_min <- function(x) if (all(is.na(x))) NA_real_ else min(x, na.rm = TRUE)
safe_max <- function(x) if (all(is.na(x))) NA_real_ else max(x, na.rm = TRUE)

# Dois painéis lado a lado numa única figura LaTeX
fig_pair <- function(img1, img2, titulo1, titulo2, width = "0.48\\linewidth") {
  ex1 <- file.exists(img1); ex2 <- file.exists(img2)
  if (!ex1 && !ex2) return(invisible(NULL))
  cat("\\begin{figure}[H]\n\\centering\n")
  if (ex1) {
    cat("\\begin{minipage}[t]{", width, "}\n\\centering\n", sep = "")
    cat("\\caption*{\\small\\textit{", titulo1, "}}\n", sep = "")
    cat("\\includegraphics[width=\\linewidth]{",
        normalizePath(img1, winslash = "/"), "}\n", sep = "")
    cat("\\end{minipage}\n")
  }
  if (ex1 && ex2) cat("\\hfill\n")
  if (ex2) {
    cat("\\begin{minipage}[t]{", width, "}\n\\centering\n", sep = "")
    cat("\\caption*{\\small\\textit{", titulo2, "}}\n", sep = "")
    cat("\\includegraphics[width=\\linewidth]{",
        normalizePath(img2, winslash = "/"), "}\n", sep = "")
    cat("\\end{minipage}\n")
  }
  cat("\\end{figure}\n\n")
}

# Dois painéis empilhados (spatial em cima, não-espacial embaixo)
fig_pair_vertical <- function(dir_base, arq, titulo_fn) {
  imgs <- setNames(
    file.path(ROOT, dir_base, MODEL_TYPES, arq),
    MODEL_TYPES
  )
  existem <- file.exists(imgs)
  if (!any(existem)) return(invisible(NULL))
  for (tp in MODEL_TYPES[existem]) {
    fig_insert(imgs[tp], titulo_fn(tp))
  }
}
```

---

# Introdução e Estrutura do Problema

## Contexto

Este relatório descreve e compara **nove especificações bayesianas** para a contagem de óbitos neonatais precoces (primeiras 24h de vida) nas 75 microrregiões de Minas Gerais ao longo de 23 anos (2000–2022). O objetivo central é estimar a **probabilidade de notificação** — parametrizada por $\varepsilon_{i(t)}$ — e quantificar o risco residual após o controle de covariáveis.

## Dados

| Dimensão | Valor |
|----------|-------|
| Microrregiões ($A$) | 75 |
| Anos ($T$) | 23 (2000–2022) |
| Covariáveis ($p$) | 3 |
| Offset $E_{it}$ | Nascidos vivos |
| Resposta $Y_{it}$ | Óbitos neonatais precoces |

As covariáveis são:
$x_1$ = proporção de mães com $< 7$ consultas pré-natais,
$x_2$ = proporção de mães com ensino superior incompleto,
$x_3$ = proporção de nascidos com baixo peso ($< 2{,}500\,\text{g}$).

## Modelo Geral

### Verossimilhança e preditor

Todos os modelos compartilham a mesma verossimilhança Poisson:

$$Y_{it} \mid \mu_{it} \sim \text{Poisson}(\mu_{it})$$

com preditor log-linear:

$$\log(\mu_{it}) = \underbrace{[\text{intercepto temporal}]}_{\text{varia por especificação}}
+ \log E_{it} + \log\varepsilon_{i(t)}
+ \mathbf{x}_{it}^\top\boldsymbol{\beta} + [s_i]$$

A média $\mu_{it}$ é o número esperado de óbitos na microrregião $i$ no ano $t$.
O offset $\log E_{it}$ entra fixado com coeficiente 1, normalizando pelo total de nascidos vivos
(população em risco), de modo que $\mu_{it}/E_{it}$ é a **taxa de mortalidade** esperada.

### Componente de sub-notificação: $\varepsilon_{i(t)}$

O fator multiplicativo de notificação é definido como:

$$\varepsilon_{i(t)} = 1 - \sum_{k=1}^{K} h_{ik}\,\gamma_{k(t)} \in (0, 1]$$

**Interpretação:** $\varepsilon_{i(t)}$ representa a *fração dos óbitos que são efetivamente notificados* na microrregião $i$ no período $t$. Quanto mais próximo de 1, mais completo o registro. Quando $\varepsilon_{i,t} = 0{,}7$, estima-se que apenas 70\% dos óbitos foram declarados.

A estrutura de $\varepsilon$ é construída em dois níveis:

**Nível 1 — Atribuição de cluster ($h_{ik}$):** Cada microrregião $i$ pertence a exatamente um cluster de qualidade de notificação, determinado *a priori* pelo índice AI (Adequacy Index). O indicador binário $h_{ik} \in \{0,1\}$ vale 1 se a microrregião $i$ pertence ao cluster $k$ e 0 caso contrário, com $\sum_k h_{ik} = 1$. Os clusters são **ordenados do pior para o melhor** nível de notificação: o cluster 1 agrupa as regiões com maior sub-notificação (menor AI), e o cluster $K$ agrupa as de melhor qualidade.

**Nível 2 — Peso de sub-notificação ($\gamma_{k(t)}$):** O parâmetro $\gamma_{k(t)} \geq 0$ representa o *desconto de notificação* aplicado ao cluster $k$. Um valor maior indica maior sub-notificação naquele cluster. A restrição de simplex progressivo:

$$\gamma_1 \geq \gamma_2 \geq \cdots \geq \gamma_K \geq 0, \qquad \sum_{k=1}^K \gamma_k < 1$$

é imposta *via* priori Uniforme com suporte recursivo:

$$\gamma_1 \sim \text{Unif}(0,\, b_1), \quad
\gamma_k \sim \text{Unif}\!\left(0,\; 1 - \textstyle\sum_{j<k} \gamma_j\right),\; k \geq 2$$

garantindo que $\varepsilon_{i(t)} > 0$ para todas as regiões. Nos modelos estáticos (M1–M3), $\gamma_k$ é constante no tempo. Nos modelos temporais (M4–M9), $\gamma_{k,t}$ evolui ano a ano, capturando a melhoria progressiva do sistema de informação.

**Relação entre $\varepsilon$ e $\gamma$:** O cluster de *pior* qualidade ($k=1$) tem $\varepsilon_{i} = 1 - \gamma_1$, e o de *melhor* qualidade ($k=K$) tem $\varepsilon_i = 1 - \gamma_K \approx 1$ (quando $\gamma_K \approx 0$). Assim, a diferença $\gamma_1 - \gamma_K$ quantifica a *desigualdade de notificação* entre os extremos.

### Covariáveis $\boldsymbol{\beta}$

O vetor $\mathbf{x}_{it} \in \mathbb{R}^p$ contém covariáveis de risco observadas. O efeito $\mathbf{x}_{it}^\top\boldsymbol{\beta}$ captura a variação sistemática do risco *após* descontar a sub-notificação. Cada $\beta_j$ é interpretado como a variação log-linear da taxa de mortalidade por unidade da covariável $j$: $e^{\beta_j}$ é a **razão de taxas** associada a uma unidade de mudança em $x_j$.

### Efeito espacial $s_i$ (modelos espaciais)

O termo $s_i$ é um efeito aleatório espacial estruturado que captura a *autocorrelação geográfica residual* — variação do risco entre microrregiões vizinhas que não é explicada pelas covariáveis nem pelos clusters de notificação. A priori ICAR (Intrinsic Conditional Autoregressive) especifica:

$$s_i \mid s_{-i},\tau_s \sim \mathcal{N}\!\left(\bar{s}_{\partial i},\; \frac{1}{\tau_s\,n_{\partial i}}\right)$$

onde $\bar{s}_{\partial i}$ é a média dos vizinhos de $i$ e $n_{\partial i}$ é o número de vizinhos. A precisão $\tau_s = \sigma_s^{-2}$ controla a suavidade espacial: $\tau_s$ grande $\Rightarrow$ $s_i \approx \bar{s}_{\partial i}$ (superfície suave); $\tau_s$ pequeno $\Rightarrow$ maior heterogeneidade local. A priori $\sigma_s \sim \text{Half-}t(0,1,1)$ é vagamente informativa e garante $\sigma_s > 0$.

---

# Taxonomia dos Nove Modelos

## Classificação Dimensional

Os modelos diferem em **quatro dimensões**:

1. **Intercepto temporal** — fixo, i.i.d. Normal, i.i.d. Gamma, ou processo dinâmico (FFBS)
2. **Estrutura de $\gamma$** — estático, temporal, ou proporcional
3. **Número de clusters** — $K = 4$ ou $K = 8$
4. **Amostrador do componente temporal** — RW-MH, FFBS Gama, ou Gibbs conjugado

```{r tabela-taxonomia}
tbl_tax <- tibble(
  Modelo  = sapply(MODELOS, `[[`, "label"),
  Nome    = sapply(MODELOS, `[[`, "nome"),
  `Intercepto temporal` = sapply(MODELOS, `[[`, "inter"),
  `Estrutura $\\gamma$` = sapply(MODELOS, `[[`, "gamma_str"),
  K       = sapply(MODELOS, `[[`, "K"),
  Amostrador = sapply(MODELOS, `[[`, "amostrador")
)

tbl_tax |>
  tbl_std(
    caption   = "Taxonomia das nove especificações. * priori de $\\gamma_{1t}$ é tempo-variante.",
    font      = 8,
    col_names = c("Modelo", "Nome Completo", "Intercepto temporal",
                  "Estrutura $\\boldsymbol{\\gamma}$", "$K$", "Amostrador")
  ) |>
  column_spec(2, width = "5.0cm") |>
  column_spec(3, width = "3.2cm") |>
  column_spec(4, width = "2.5cm") |>
  column_spec(6, width = "3.0cm") |>
  row_spec(which(tbl_tax$K == 8), background = "#F0F0FF") |>
  footnote(
    general = c(
      "M1--M5, M8: $K=4$ clusters (fundo branco).",
      "M6--M7: $K=8$ clusters com priori $\\\\gamma_{1t} \\\\sim \\\\text{Unif}(L_t-\\\\delta, L_t+\\\\delta)$ (fundo azul).",
      "M9: epsilon proporcional -- $\\\\varepsilon_{it} = 1 - \\\\gamma_{1t}\\\\,\\\\kappa_k$.",
      "Gibbs conjugado (M8): posterior exata $\\\\delta_t \\\\sim \\\\text{Ga}(1+\\\\sum_i Y_{it},\\; 1+\\\\sum_i g_{it})$."
    ),
    escape = FALSE,
    general_title = "Notas:"
  )
```

## Preditor por Especificação

```{r tabela-equacoes}
tibble(
  Modelo  = sapply(MODELOS, `[[`, "label"),
  `Preditor $\\log(\\mu_{it})$` = sapply(MODELOS, `[[`, "eq")
) |>
  tbl_std(
    caption = "Preditor log-linear de cada especificação.",
    font    = 8
  ) |>
  column_spec(2, width = "11cm")
```

## Hierarquia das Priori de $\gamma$

Para M1–M3 (gamma estático): $\gamma_1 \sim \text{Unif}(0, 0.1)$ e $\gamma_k \sim \text{Unif}(0, 1-\sum_{j<k}\gamma_j)$.

Para M4–M5, M8 (gamma temporal, $K=4$): mesma estrutura mas indexada em $t$.

Para M6–M7 (gamma temporal, $K=8$, priori tempo-variante):

$$\gamma_{1t} \sim \begin{cases}
\text{Unif}(0.05, 0.15) & t = 1,\ldots,10 \\
\text{Unif}(0.00, 0.10) & t = 11,\ldots,17 \\
\text{Unif}(0.00, 0.05) & t = 18,\ldots,23
\end{cases}$$

Para M9 (proporcional): $\varepsilon_{it} = 1 - \gamma_{1t}\,\langle h_i, \kappa\rangle$, $\gamma_{1t} \sim \text{Unif}(L_t - \delta, L_t + \delta)$.

---

# Critérios de Informação

```{r tab-criterios, results='asis'}
tab_crit <- map_dfr(seq_len(nrow(resultados)), function(i) {
  dados <- safe_read(file.path(resultados$pasta[i], "criteria.csv"))
  if (is.null(dados)) return(NULL)

  # Normaliza nomes de colunas possíveis
  waic_val  <- dados[[which(names(dados) %in% c("waic", "WAIC"))[1]]]
  lpml_val  <- dados[[which(names(dados) %in% c("lpml", "LPML"))[1]]]
  lppd_val  <- dados[[which(names(dados) %in% c("lppd"))[1]]]
  pwaic_val <- dados[[which(names(dados) %in% c("p_waic", "pwaic", "pWAIC"))[1]]]

  tibble(
    Modelo  = resultados$label[i],
    Tipo    = lbl_tipo(resultados$tipo[i]),
    WAIC    = if (length(waic_val))  waic_val[1]  else NA_real_,
    LPML    = if (length(lpml_val))  lpml_val[1]  else NA_real_,
    lppd    = if (length(lppd_val))  lppd_val[1]  else NA_real_,
    p_WAIC  = if (length(pwaic_val)) pwaic_val[1] else NA_real_
  )
})

if (nrow(tab_crit) > 0) {
  tab_ord <- tab_crit |>
    arrange(Tipo, WAIC) |>
    mutate(
      dWAIC  = WAIC  - min(WAIC,  na.rm = TRUE),
      dLPML  = LPML  - max(LPML,  na.rm = TRUE)
    )

  best_row <- which.min(tab_ord$WAIC)

  tab_ord |>
    select(Modelo, Tipo, WAIC, dWAIC, LPML, dLPML, lppd, p_WAIC) |>
    tbl_std(
      caption   = "Critérios de informação WAIC e LPML por modelo e tipo. $\\Delta$WAIC e $\\Delta$LPML são diferenças em relação ao melhor modelo. Linha verde = melhor WAIC global.",
      col_names = c("Modelo", "Tipo", "WAIC", "$\\Delta$WAIC", "LPML",
                    "$\\Delta$LPML", "lppd", "$p_{\\text{WAIC}}$"),
      font      = 8
    ) |>
    row_spec(best_row, background = "#DCFFDC", bold = TRUE)
} else {
  cat("\\textit{Arquivos criteria.csv não encontrados.}\n")
}
```

```{r plot-criterios, fig.height=4, fig.width=9, fig.cap="Comparação de WAIC (esquerda) e LPML (direita). Menor WAIC e maior LPML indicam melhor ajuste preditivo."}
if (exists("tab_crit") && nrow(tab_crit) > 0) {
  p1 <- ggplot(tab_crit |> filter(!is.na(WAIC)),
               aes(x = reorder(Modelo, WAIC), y = WAIC, fill = Tipo)) +
    geom_col(position = "dodge", alpha = 0.85, width = 0.65) +
    scale_fill_manual(values = c("Espacial" = "#2166AC", "Não-espacial" = "#D6604D")) +
    coord_flip() +
    theme_bw(base_size = 10) +
    labs(x = NULL, y = "WAIC", fill = NULL) +
    theme(legend.position = "bottom")

  p2 <- ggplot(tab_crit |> filter(!is.na(LPML)),
               aes(x = reorder(Modelo, LPML), y = LPML, fill = Tipo)) +
    geom_col(position = "dodge", alpha = 0.85, width = 0.65) +
    scale_fill_manual(values = c("Espacial" = "#2166AC", "Não-espacial" = "#D6604D")) +
    coord_flip() +
    theme_bw(base_size = 10) +
    labs(x = NULL, y = "LPML", fill = NULL) +
    theme(legend.position = "bottom")

  gridExtra::grid.arrange(p1, p2, ncol = 2)
}
```

---

# Parâmetros Estruturais

## Covariáveis $\boldsymbol{\beta}$

```{r tab-betas, results='asis'}
tab_beta <- map_dfr(seq_len(nrow(resultados)), function(i) {
  dados <- safe_read(file.path(resultados$pasta[i], "beta_summary.csv"))
  if (is.null(dados)) return(NULL)

  # Normaliza nomes de colunas
  col_map <- c(parametro = "parameter",
               media = "mean", dp = "sd",
               hpd_inf = "hpd_lower", hpd_sup = "hpd_upper",
               ess = "ess", rhat = "rhat")

  dados <- dados |> rename(any_of(setNames(names(col_map), col_map)))
  if (!"media" %in% names(dados) && "mean" %in% names(dados))
    dados <- dados |> rename(media = mean)

  dados |>
    mutate(
      Modelo = resultados$label[i],
      Tipo   = lbl_tipo(resultados$tipo[i])
    ) |>
    select(Modelo, Tipo,
           parametro = any_of(c("parametro", "parameter")),
           media     = any_of(c("media", "mean")),
           dp        = any_of(c("dp", "sd")),
           hpd_inf   = any_of(c("hpd_inf", "hpd_lower", "lower")),
           hpd_sup   = any_of(c("hpd_sup", "hpd_upper", "upper")),
           ess       = any_of(c("ess")),
           rhat      = any_of(c("rhat")))
})

if (nrow(tab_beta) > 0) {
  tab_beta |>
    mutate(parametro = fmt_param(parametro)) |>
    arrange(parametro, Modelo, Tipo) |>
    tbl_std(
      caption   = "Inferência posterior das covariáveis $\\boldsymbol{\\beta}$ em todos os modelos.",
      col_names = c("Modelo", "Tipo", "Parâmetro",
                    "$\\bar{\\theta}$", "$\\hat{\\sigma}$",
                    "$q_{2.5}$", "$q_{97.5}$",
                    "$n_{\\text{ef}}$", "$\\hat{R}$"),
      font = 7,
      long = TRUE
    ) |>
    column_spec(3, width = "2.0cm") |>
    column_spec(4:7, width = "1.4cm") |>
    column_spec(8:9, width = "1.2cm")
} else {
  cat("\\textit{Arquivos beta\\_summary.csv não encontrados.}\n")
}
```

## Precisão Espacial $\tau_s$

```{r tab-tau, results='asis'}
tab_tau <- map_dfr(seq_len(nrow(resultados)), function(i) {
  if (resultados$tipo[i] != "spatial") return(NULL)
  dados <- safe_read(file.path(resultados$pasta[i], "tau_summary.csv"))
  if (is.null(dados)) return(NULL)

  tibble(
    Modelo  = resultados$label[i],
    media   = dados[[which(names(dados) %in% c("mean", "media"))[1]]],
    dp      = dados[[which(names(dados) %in% c("sd", "dp"))[1]]],
    hpd_inf = dados[[which(names(dados) %in% c("hpd_lower", "lower", "hpd_inf"))[1]]],
    hpd_sup = dados[[which(names(dados) %in% c("hpd_upper", "upper", "hpd_sup"))[1]]],
    ess     = dados[[which(names(dados) %in% c("ess"))[1]]],
    rhat    = dados[[which(names(dados) %in% c("rhat"))[1]]]
  )
})

if (nrow(tab_tau) > 0) {
  tab_tau |>
    arrange(Modelo) |>
    tbl_std(
      caption   = "Posterior de $\\tau_s = \\sigma_s^{-2}$ (componente espacial ICAR).",
      col_names = c("Modelo", "$\\bar{\\theta}$", "$\\hat{\\sigma}$",
                    "$q_{2.5}$", "$q_{97.5}$",
                    "$n_{\\text{ef}}$", "$\\hat{R}$"),
      font = 8
    )
} else {
  cat("\\textit{Arquivos tau\\_summary.csv não encontrados.}\n")
}
```

```{r plot-tau, fig.height=3.5, fig.width=7, fig.cap="Média posterior de $\\tau_s$ com intervalo HPD 95\\% por modelo espacial."}
if (exists("tab_tau") && nrow(tab_tau) > 0) {
  ggplot(tab_tau, aes(x = Modelo, y = media)) +
    geom_point(size = 3, color = "#2166AC") +
    geom_errorbar(aes(ymin = hpd_inf, ymax = hpd_sup),
                  width = 0.3, linewidth = 0.7, color = "#2166AC") +
    geom_hline(yintercept = 0, linetype = "dashed", color = "grey50") +
    theme_bw(base_size = 11) +
    labs(x = "Modelo", y = expression(tau[s]),
         title = "Precisão espacial por especificação")
}
```

---

# Componentes Temporais

## Intercepto Temporal $\beta_{0t}$ (M2, M5, M7)

```{r beta0t, results='asis'}
for (m in MODELOS) {
  if (!m$tag %in% TAGS_BETA0T) next
  cat(sprintf("\n\n### %s — %s\n\n", m$label, m$nome))
  fig_comp_ou_ind(m$dir, "beta0t_comparativo.png", "painel_beta0t.png",
    paste0("$\\beta_{0t}$: espacial vs. não-espacial (", m$label, ")"),
    paste0("$\\beta_{0t}$ — ", m$label))
}
```

## Delta Multiplicativo $\delta_t$ (M8)

Em M8, $\delta_t \sim \text{Ga}(1,1)$ substitui o intercepto aditivo normal por um fator multiplicativo com priori Gamma. A posterior conjugada exata é $\delta_t \mid \text{resto} \sim \text{Ga}(1 + \sum_i Y_{it},\; 1 + \sum_i g_{it})$.

```{r delta-t, results='asis'}
for (m in MODELOS) {
  if (!m$tag %in% TAGS_DELTA) next
  cat(sprintf("\n\n### %s — %s\n\n", m$label, m$nome))
  fig_comp_ou_ind(m$dir, "delta_comparativo.png", "painel_delta.png",
    paste0("$\\delta_t$: espacial vs. não-espacial (", m$label, ")"),
    paste0("$\\delta_t$ — ", m$label))
}
```

## Lambda Compartilhado $\lambda_t$ (M3, M4, M6, M9)

$\lambda_t$ é amostrado via FFBS Gama-conjugado com desconto $w$:
$a_{t+1} = w\,a_t + \sum_i Y_{it}$, $b_{t+1} = w\,b_t + \sum_i g_{it}$.

```{r lambda-t, results='asis'}
for (m in MODELOS) {
  if (!m$tag %in% TAGS_LAMBDA) next
  cat(sprintf("\n\n### %s — %s\n\n", m$label, m$nome))
  fig_comp_ou_ind(m$dir, "lambda_comparativo.png", "painel_lambda.png",
    paste0("$\\lambda_t$: espacial vs. não-espacial (", m$label, ")"),
    paste0("$\\lambda_t$ — ", m$label))
}
```

---

# Pesos de Cluster $\gamma_{k(t)}$

## Gamma Estático (M1–M3)

```{r tab-gamma-fixo, results='asis'}
tab_gfix <- map_dfr(seq_len(nrow(resultados)), function(i) {
  if (resultados$tag[i] %in% TAGS_GAMMA_T) return(NULL)
  dados <- safe_read(file.path(resultados$pasta[i], "gamma_summary.csv"))
  if (is.null(dados)) return(NULL)

  col_param <- intersect(c("parameter", "parametro"), names(dados))[1]
  if (is.na(col_param)) return(NULL)

  dados |>
    rename(parametro = all_of(col_param)) |>
    mutate(
      Modelo = resultados$label[i],
      Tipo   = lbl_tipo(resultados$tipo[i])
    ) |>
    select(Modelo, Tipo, parametro,
           media   = any_of(c("mean", "media")),
           dp      = any_of(c("sd", "dp")),
           hpd_inf = any_of(c("hpd_lower", "lower")),
           hpd_sup = any_of(c("hpd_upper", "upper")),
           ess     = any_of("ess"),
           rhat    = any_of("rhat"))
})

if (nrow(tab_gfix) > 0) {
  tab_gfix |>
    mutate(parametro = fmt_param(parametro)) |>
    arrange(parametro, Modelo, Tipo) |>
    tbl_std(
      caption   = "Posterior dos pesos de cluster $\\boldsymbol{\\gamma}$ estáticos (M1–M3).",
      col_names = c("Modelo", "Tipo", "Parâmetro",
                    "$\\bar{\\theta}$", "$\\hat{\\sigma}$",
                    "$q_{2.5}$", "$q_{97.5}$",
                    "$n_{\\text{ef}}$", "$\\hat{R}$"),
      font = 8
    )
} else {
  cat("\\textit{Nenhum gamma estático encontrado.}\n")
}
```

## Trajetória de $\gamma_{k,t}$ Temporal (M4–M9)

Para cada especificação com gamma temporal, exibe-se o painel comparativo (espacial vs. não-espacial). A faixa é o HPD 95%.

```{r gamma-temporal-paineis, results='asis'}
for (m in MODELOS) {
  if (!m$tag %in% TAGS_GAMMA_T) next
  cat(sprintf("\n\n### %s — %s\n\n", m$label, m$nome))

  if (m$tag %in% TAGS_K8)
    cat("\\textbf{Nota:} K=8 clusters; linhas vermelhas marcam mudanças de regime da priori de $\\gamma_{1t}$.\n\n")

  if (m$tag %in% TAGS_PROP)
    cat("\\textbf{Nota:} M9 usa estrutura proporcional — $\\gamma_{1t}$ é o processo principal; $\\kappa_k$ são multiplicadores fixos.\n\n")

  fig_comp_ou_ind(m$dir, "gamma_comparativo.png", "painel_gamma.png",
    paste0("$\\gamma_{k,t}$: espacial vs. não-espacial (", m$label, ")"),
    paste0("$\\gamma_{k,t}$ — ", m$label))
}
```

## Sumário de $\bar{\gamma}_{k}$ Médio (temporal)

```{r tab-gamma-temporal, results='asis'}
tab_gmed <- map_dfr(seq_len(nrow(resultados)), function(i) {
  if (!resultados$tag[i] %in% TAGS_GAMMA_T) return(NULL)
  dados <- safe_read(file.path(resultados$pasta[i], "gamma_summary.csv"))
  if (is.null(dados) || !"k" %in% names(dados)) return(NULL)

  dados |>
    group_by(k) |>
    summarise(
      media   = mean(mean,  na.rm = TRUE),
      dp      = mean(sd,    na.rm = TRUE),
      hpd_inf = mean(lower, na.rm = TRUE),
      hpd_sup = mean(upper, na.rm = TRUE),
      ess_med = mean(ess,   na.rm = TRUE),
      rhat_max= max(rhat,   na.rm = TRUE),
      .groups = "drop"
    ) |>
    mutate(
      Modelo    = resultados$label[i],
      Tipo      = lbl_tipo(resultados$tipo[i]),
      parametro = paste0("$\\bar{\\gamma}_{", k, "}$")
    ) |>
    select(Modelo, Tipo, parametro, media, dp, hpd_inf, hpd_sup, ess_med, rhat_max)
})

if (nrow(tab_gmed) > 0) {
  tab_gmed |>
    arrange(Modelo, Tipo, parametro) |>
    tbl_std(
      caption   = "Médias temporais de $\\gamma_{k,t}$ para os modelos com gamma variável.",
      col_names = c("Modelo", "Tipo", "$\\bar{\\gamma}_k$",
                    "$\\bar{\\theta}$", "$\\hat{\\sigma}$",
                    "$q_{2.5}$", "$q_{97.5}$",
                    "$\\bar{n}_{\\text{ef}}$", "$\\hat{R}_{\\max}$"),
      font = 8, long = TRUE
    )
} else {
  cat("\\textit{Nenhum arquivo de gamma temporal encontrado.}\n")
}
```

---

# Probabilidade de Notificação $\varepsilon$

## $\varepsilon_i$ Estático (M1–M3)

```{r epsilon-fixo-plot, fig.height=4, fig.width=9, results='asis'}
for (m in MODELOS) {
  if (m$tag %in% TAGS_GAMMA_T) next

  eps_list <- lapply(MODEL_TYPES, function(tp) {
    df <- safe_read(file.path(ROOT, m$dir, tp, "epsilon_summary.csv"))
    if (is.null(df)) return(NULL)
    if ("time" %in% names(df)) return(NULL)   # pula temporais
    df |> mutate(Tipo = lbl_tipo(tp))
  })
  eps_df <- bind_rows(eps_list)
  if (is.null(eps_df) || nrow(eps_df) == 0) next

  col_y  <- intersect(c("eps_mean",  "mean"),  names(eps_df))[1]
  col_lo <- intersect(c("eps_lower", "lower"), names(eps_df))[1]
  col_hi <- intersect(c("eps_upper", "upper"), names(eps_df))[1]
  col_cl <- intersect(c("cluster", "cluster_ids"), names(eps_df))[1]
  if (is.na(col_y)) next

  cat(sprintf("\n\n### %s — %s\n\n", m$label, m$nome))

  p <- ggplot(eps_df,
              aes(x = region, y = .data[[col_y]],
                  color = factor(.data[[col_cl]]))) +
    geom_point(size = 0.8, alpha = 0.8) +
    geom_errorbar(
      aes(ymin = .data[[col_lo]], ymax = .data[[col_hi]]),
      width = 0.3, linewidth = 0.25, alpha = 0.6
    ) +
    scale_color_brewer(palette = "Set1", name = "Cluster") +
    facet_wrap(~ Tipo, ncol = 2) +
    ylim(0, 1) +
    theme_bw(base_size = 10) +
    labs(
      title = bquote(paste("Posterior de ", epsilon[i], " — ", .(m$label))),
      x = "Microrregião", y = expression(epsilon[i])
    )
  print(p)
  cat("\n\n")
}
```

## $\varepsilon_{i,t}$ Temporal (M4–M9)

```{r epsilon-temporal, results='asis'}
for (m in MODELOS) {
  if (!m$tag %in% TAGS_GAMMA_T) next
  cat(sprintf("\n\n### %s — %s\n\n", m$label, m$nome))
  fig_comp_ou_ind(m$dir, "epsilon_comparativo.png", "painel_epsilon.png",
    paste0("$\\varepsilon_{it}$ por cluster: espacial vs. não-espacial (", m$label, ")"),
    paste0("$\\varepsilon_{it}$ — ", m$label))
}
```

---

# Trajetórias Estimadas $\mu_{i,t}$

```{r mu-comparativos, results='asis'}
for (m in MODELOS) {
  img <- file.path(ROOT, m$dir, "mu_comparativo.png")
  if (!file.exists(img)) next
  cat(sprintf("\n\n## %s — %s\n\n", m$label, m$nome))
  cat("\\clearpage\n")
  fig_insert(img, paste0("$\\mu_{it}$: espacial vs. não-espacial (", m$label, ")"),
             width = "\\linewidth")
}
```

---

# Efeito Espacial $s_i$

```{r efeito-espacial, results='asis'}
for (m in MODELOS) {
  img <- file.path(ROOT, m$dir, "spatial", "s_posterior.png")
  if (!file.exists(img)) next
  cat(sprintf("\n\n## %s — %s\n\n", m$label, m$nome))
  fig_insert(img, paste0("$s_i$: média posterior e HPD 95\\% (", m$label, ")"))
}
```

---

# Diagnósticos MCMC

## Conceitos e Interpretação das Métricas

Uma cadeia MCMC produz amostras **serialmente correlacionadas** — amostras consecutivas não são independentes porque cada passo depende do anterior. Os diagnósticos abaixo quantificam a qualidade dessas amostras e permitem avaliar a eficiência computacional e a convergência dos diferentes modelos.

Como os modelos considerados possuem estruturas hierárquicas distintas e números diferentes de parâmetros, o objetivo principal não é avaliar um parâmetro isoladamente, mas comparar a qualidade global da inferência MCMC entre especificações. Por esse motivo, a Tabela \@ref(tab:diag-resumo) resume apenas os parâmetros estruturais ($\boldsymbol{\beta}$, $\tau_s$ e $\text{incr}$) e reporta tanto medidas extremas ($n_{\text{ef}}^{\min}$, $\hat{R}_{\max}$) quanto a proporção de parâmetros que apresentam sinais de mistura inadequada.

### Tamanho efetivo de amostra ($n_{\text{ef}}$)

$$
n_{\text{ef}} =
\frac{S}
     {1 + 2\sum_{\ell=1}^{\infty}\hat{\rho}_{\ell}}
$$

onde $S$ é o número de amostras pós-burnin e $\hat{\rho}_{\ell}$ é a autocorrelação no lag $\ell$. O tamanho efetivo pode ser interpretado como o número de amostras independentes equivalentes produzidas pela cadeia.

Com $S = 4.000$ amostras pós-burnin (duas cadeias de 2.000 iterações), um valor $n_{\text{ef}} = 400$ significa que apenas cerca de 10\% das amostras carregam informação efetivamente nova. Valores baixos indicam forte dependência serial e mistura lenta da cadeia.

**Critério adotado:** $n_{\text{ef}} \geq 400$.

Além do menor tamanho efetivo observado ($n_{\text{ef}}^{\min}$), a tabela reporta a proporção de parâmetros estruturais com $n_{\text{ef}} < 400$, permitindo avaliar se eventuais problemas de mistura são pontuais ou disseminados ao longo do modelo.

### Diagnóstico de Gelman--Rubin ($\hat{R}$)

$$
\hat{R}
=
\sqrt{
\frac{\widehat{\mathrm{Var}}^{+}(\theta \mid y)}
     {W}
}
$$

onde $W$ representa a variância média dentro das cadeias e $\widehat{\mathrm{Var}}^{+}(\theta \mid y)$ é uma estimativa da variância marginal posterior obtida pela combinação das cadeias.

O diagnóstico compara a variabilidade entre cadeias com a variabilidade interna de cada cadeia. Quando todas as cadeias convergem para a mesma distribuição estacionária, espera-se que $\hat{R}$ se aproxime de 1.

Valores elevados sugerem que as cadeias ainda estão explorando regiões distintas do espaço paramétrico, indicando convergência incompleta.

**Critério adotado:** $\hat{R} < 1{,}05$.

A tabela apresenta o maior valor observado ($\hat{R}_{\max}$) e também a proporção de parâmetros estruturais que violam esse critério. Essa segunda medida é particularmente útil para distinguir entre problemas localizados e dificuldades generalizadas de convergência.

### Proporção de parâmetros problemáticos

As proporções reportadas na tabela são calculadas sobre todos os parâmetros estruturais monitorados em cada modelo.

Em particular, são apresentadas

$$
\Pr(n_{\text{ef}} < 400)
$$

e

$$
\Pr(\hat{R} > 1.05),
$$

isto é, a porcentagem de parâmetros que apresentam tamanho efetivo insuficiente ou evidência de não convergência.

Essas medidas fornecem uma visão mais robusta da qualidade da inferência do que diagnósticos baseados exclusivamente no pior parâmetro. Um único parâmetro com mistura lenta pode produzir um valor extremo sem comprometer substancialmente o comportamento global da cadeia. Em contraste, uma elevada proporção de parâmetros problemáticos indica dificuldades sistemáticas de convergência e reduz a confiabilidade das estimativas posteriores.

### Interpretação conjunta

Os diagnósticos devem ser analisados em conjunto. Idealmente, um modelo deve apresentar:

- $n_{\text{ef}}^{\min}$ acima do limite recomendado;
- $\hat{R}_{\max}$ próximo de 1;
- baixa proporção de parâmetros com $n_{\text{ef}} < 400$;
- baixa proporção de parâmetros com $\hat{R} > 1.05$.

Dessa forma, a tabela permite comparar simultaneamente a qualidade preditiva dos modelos e a eficiência de seus algoritmos de inferência, identificando especificações que oferecem bom ajuste sem comprometer a estabilidade da estimação bayesiana.

Parâmetros temporais ($\lambda_t$, $\beta_{0t}$, $\delta_t$ e $\gamma_{k,t}$) são excluídos deste resumo, pois possuem estruturas de dependência específicas e são analisados separadamente nas seções dedicadas aos diagnósticos de autocorrelação e trajetória temporal.

## Resumo Numérico por Modelo

```{r tab-diag-resumo, results='asis'}
PATTERN_STRUCT <- "^(beta\\[|tau_s|sigma_s|incr\\[)"

tab_diag <- purrr::map_dfr(seq_len(nrow(resultados)), function(i) {

  dados <- safe_read(file.path(resultados$pasta[i], "acf_diagnostics.csv"))

  # -------------------------------------------------------------------------
  # FALLBACK (M9 e versões antigas)
  # -------------------------------------------------------------------------
  if (is.null(dados)) {

    resumo_path <- file.path(ROOT,
                             resultados$dir[i],
                             "resumo_comparativo.csv")

    resumo <- safe_read(resumo_path)

    if (is.null(resumo))
      return(NULL)

    tipo_str <- resultados$tipo[i]

    row <- resumo |>
      dplyr::filter(model == tipo_str)

    if (nrow(row) == 0)
      return(NULL)

    ess_cols <- intersect(
      names(row),
      c("ess_beta_min",
        "ess_lambda_min",
        "ess_gamma1_min",
        "ess_incr_min",
        "ess_delta_min",
        "ess_gamma_min")
    )

    rhat_cols <- intersect(
      names(row),
      c("rhat_beta_max",
        "rhat_lambda_max",
        "rhat_gamma1_max",
        "rhat_incr_max",
        "rhat_delta_max",
        "rhat_gamma_max")
    )

    ess_val <- if(length(ess_cols))
      safe_min(unlist(row[ess_cols]))
    else
      NA_real_

    rhat_val <- if(length(rhat_cols))
      safe_max(unlist(row[rhat_cols]))
    else
      NA_real_

    return(
      tibble::tibble(
        Modelo         = resultados$label[i],
        Tipo           = lbl_tipo(resultados$tipo[i]),
        ESS_min        = ess_val,
        ESS_med        = NA_real_,
        Rhat_max       = rhat_val,
        prop_ess_low   = NA_real_,
        prop_rhat_bad  = NA_real_,
        prop_inf_010   = NA_real_,
        prop_inf_005   = NA_real_,
        fonte          = "resumo"
      )
    )
  }

  # -------------------------------------------------------------------------
  # CAMINHO NORMAL
  # -------------------------------------------------------------------------

  struct <- dados |>
    dplyr::filter(stringr::str_detect(parameter,
                                      PATTERN_STRUCT))

  if (nrow(struct) == 0)
    return(NULL)

  tibble::tibble(
    Modelo        = resultados$label[i],
    Tipo          = lbl_tipo(resultados$tipo[i]),

    ESS_min       = safe_min(struct$ess),
    ESS_med       = round(mean(struct$ess, na.rm = TRUE)),

    Rhat_max      = safe_max(struct$rhat),

    prop_ess_low =
      100 * mean(struct$ess < 400,
                 na.rm = TRUE),

    prop_rhat_bad =
      100 * mean(struct$rhat > 1.05,
                 na.rm = TRUE),

    prop_inf_010 =
      100 * mean(is.infinite(struct$lag_0_10),
                 na.rm = TRUE),

    prop_inf_005 =
      100 * mean(is.infinite(struct$lag_0_05),
                 na.rm = TRUE),

    fonte = "acf"
  )
})

# -----------------------------------------------------------------------------
# TABELA
# -----------------------------------------------------------------------------

if (!is.null(tab_diag) && nrow(tab_diag) > 0) {

  tab_ord <- tab_diag |>
    dplyr::arrange(Tipo, Modelo)

  ess_low_flag  <- !is.na(tab_ord$ESS_min)  &
                   tab_ord$ESS_min < 400

  rhat_bad_flag <- !is.na(tab_ord$Rhat_max) &
                   tab_ord$Rhat_max >= 1.05

  tab_show <- tab_ord |>
    dplyr::select(-fonte) |>
    dplyr::mutate(

      ESS_min  = round(ESS_min),
      ESS_med  = round(ESS_med),

      Rhat_max = round(Rhat_max, 3),

      `ESS<400 (%)` =
        ifelse(is.na(prop_ess_low),
               "—",
               sprintf("%.1f", prop_ess_low)),

      `Rhat>1.05 (%)` =
        ifelse(is.na(prop_rhat_bad),
               "—",
               sprintf("%.1f", prop_rhat_bad)),

      `l0.10=∞ (%)` =
        ifelse(is.na(prop_inf_010),
               "—",
               sprintf("%.1f", prop_inf_010)),

      `l0.05=∞ (%)` =
        ifelse(is.na(prop_inf_005),
               "—",
               sprintf("%.1f", prop_inf_005))
    ) |>
    dplyr::select(
      Modelo,
      Tipo,
      ESS_min,
      ESS_med,
      Rhat_max,
      `ESS<400 (%)`,
      `Rhat>1.05 (%)`,
      `l0.10=∞ (%)`,
      `l0.05=∞ (%)`
    )

  tab_show |>
    tbl_std(
      caption =
        paste0(
          "Resumo dos diagnósticos MCMC dos parâmetros estruturais ",
          "($\\boldsymbol{\\beta}$, $\\tau_s$, $\\text{incr}$). ",
          "São reportados o menor e o tamanho efetivo médio, ",
          "o maior $\\hat{R}$ e a proporção de parâmetros com ",
          "ESS < 400, $\\hat{R}>1.05$ e lags infinitos. ",
          "M9 pode utilizar fallback do resumo\\_comparativo.csv ",
          "quando acf\\_diagnostics.csv não estiver disponível."
        ),
      col_names = c(
        "Modelo",
        "Tipo",
        "$n_{ef}^{min}$",
        "$\\bar n_{ef}$",
        "$\\hat R_{max}$",
        "\\% ESS<400",
        "\\% $\\hat R>1.05$",
        "\\% $l_{0.10}=\\infty$",
        "\\% $l_{0.05}=\\infty$"
      ),
      font = 8
    ) |>
    column_spec(
      3,
      color = ifelse(ess_low_flag,
                     "red",
                     "black"),
      bold  = ess_low_flag
    ) |>
    column_spec(
      5,
      color = ifelse(rhat_bad_flag,
                     "red",
                     "black"),
      bold  = rhat_bad_flag
    )

} else {

  cat(
    "\\textit{Arquivos acf\\_diagnostics.csv não encontrados em nenhum modelo.}"
  )

}
```

---

## Traceplots de $\boldsymbol{\beta}$ e $\tau_s$

Cada painel exibe a trajetória da cadeia (linha fina) e a média ergódica acumulada
(linha espessa). Convergência é indicada pela estabilização da média ergódica
e pela sobreposição das duas cadeias.

```{r traceplots, results='asis'}
for (m in MODELOS) {
  cat(sprintf("\n\n### %s — %s\n\n", m$label, m$nome))

  img_sp  <- file.path(ROOT, m$dir, "spatial",     "traceplots_beta.png")
  img_nsp <- file.path(ROOT, m$dir, "non_spatial", "traceplots_beta.png")
  fig_pair(img_sp, img_nsp,
           paste0("Traceplots $\\boldsymbol{\\beta}$ + $\\tau_s$ — Espacial"),
           paste0("Traceplots $\\boldsymbol{\\beta}$ — Não-espacial"))
}
```

## Função de Autocorrelação — $\boldsymbol{\beta}$

Barras representam a ACF em cada lag. Linhas azuis tracejadas: limiar $|0{,}10|$.
Linhas vermelhas pontilhadas: limiar $|0{,}05|$. Barras que permanecem acima de
$|0{,}10|$ em lags altos indicam mistura lenta e $n_{\text{ef}}$ baixo.

```{r acf-beta, results='asis'}
for (m in MODELOS) {
  cat(sprintf("\n\n### %s — %s\n\n", m$label, m$nome))

  img_sp  <- file.path(ROOT, m$dir, "spatial",     "acf_beta.png")
  img_nsp <- file.path(ROOT, m$dir, "non_spatial", "acf_beta.png")
  fig_pair(img_sp, img_nsp,
           paste0("ACF $\\boldsymbol{\\beta}$ — Espacial (", m$label, ")"),
           paste0("ACF $\\boldsymbol{\\beta}$ — Não-espacial (", m$label, ")"))
}
```

## ACF do Componente Temporal Principal

Para modelos com $\lambda_t$ (FFBS Gama), espera-se ACF muito baixa desde o lag 1,
pois o amostrador é conjugado exato. Para $\beta_{0t}$ (RW-MH) e $\gamma_{k,t}$ (AF-Slice),
a ACF tende a ser mais alta — valores $\infty$ na tabela de resumo são normais para esses parâmetros.

```{r acf-temporal, results='asis'}
acf_arq_fn <- function(tag) {
  if (tag %in% TAGS_DELTA)                  return("acf_delta.png")
  if (tag %in% TAGS_LAMBDA)                 return("acf_lambda.png")
  if (tag %in% TAGS_BETA0T)                 return("acf_beta0t.png")
  if (tag %in% TAGS_PROP)                   return("acf_lambda.png")
  return(NULL)
}

for (m in MODELOS) {
  arq <- acf_arq_fn(m$tag)
  if (is.null(arq)) next
  cat(sprintf("\n\n### %s — %s\n\n", m$label, m$nome))

  img_sp  <- file.path(ROOT, m$dir, "spatial",     arq)
  img_nsp <- file.path(ROOT, m$dir, "non_spatial", arq)
  fig_pair(img_sp, img_nsp,
    paste0("ACF componente temporal — Espacial (", m$label, ")"),
    paste0("ACF componente temporal — Não-espacial (", m$label, ")"))

  # M9: ACF adicional de gamma_1[t] e incr[k]
  if (m$tag %in% TAGS_PROP) {
    img_g1_sp  <- file.path(ROOT, m$dir, "spatial",     "acf_gamma1.png")
    img_g1_nsp <- file.path(ROOT, m$dir, "non_spatial", "acf_gamma1.png")
    if (file.exists(img_g1_sp) || file.exists(img_g1_nsp))
      fig_pair(img_g1_sp, img_g1_nsp,
        "ACF $\\gamma_{1t}$ — Espacial (M9)",
        "ACF $\\gamma_{1t}$ — Não-espacial (M9)")

    img_ik_sp  <- file.path(ROOT, m$dir, "spatial",     "acf_incr_kappa.png")
    img_ik_nsp <- file.path(ROOT, m$dir, "non_spatial", "acf_incr_kappa.png")
    if (file.exists(img_ik_sp) || file.exists(img_ik_nsp))
      fig_pair(img_ik_sp, img_ik_nsp,
        "ACF incrementos $\\text{incr}[k]$ — Espacial (M9)",
        "ACF incrementos $\\text{incr}[k]$ — Não-espacial (M9)")
  }
}
```

---

# Conclusões e Seleção de Modelo

## Quadro Comparativo Final

```{r tab-final, results='asis'}
if (exists("tab_crit") && nrow(tab_crit) > 0 &&
    exists("tab_diag") && nrow(tab_diag) > 0) {

  tab_final <- tab_crit |>
    left_join(tab_diag |> select(Modelo, Tipo, Rhat_max, ESS_min),
              by = c("Modelo", "Tipo")) |>
    arrange(WAIC) |>
    select(Modelo, Tipo, WAIC, LPML, Rhat_max, ESS_min)

  best_row  <- which.min(tab_final$WAIC)
  rhat_over <- !is.na(tab_final$Rhat_max) & (tab_final$Rhat_max > 1.05)

  tab_final |>
    tbl_std(
      caption   = "Quadro comparativo final (ordenado por WAIC). Verde = melhor modelo global. Vermelho em $\\hat{R}$: não-convergência ($\\hat{R} \\geq 1{,}05$).",
      col_names = c("Modelo", "Tipo", "WAIC", "LPML",
                    "$\\hat{R}_{\\max}$", "$n_{\\text{ef}}^{\\min}$"),
      font = 9
    ) |>
    row_spec(best_row, background = "#DCFFDC", bold = TRUE) |>
    column_spec(5,
      color = ifelse(rhat_over, "red", "black"),
      bold  = rhat_over)
}
```

## Critérios de Seleção

A escolha entre modelos deve combinar:

1. **WAIC/LPML** — ajuste preditivo penalizado: preferir menor WAIC e maior LPML.
2. **$\hat{R} < 1{,}05$** e **$n_{\text{ef}} > 400$** — convergência e mistura adequadas da cadeia.
3. **Interpretabilidade** — separação clara entre tendência basal, dinâmica latente e peso de cluster.
4. **Adequação epidemiológica** — o número de clusters $K$ deve refletir subgrupos substantivamente distintos.

## Guia de Interpretação dos Parâmetros

| Parâmetro | Interpretação |
|-----------|---------------|
| $\beta_j > 0$ | Covariável $j$ aumenta o risco (escala log) |
| $\lambda_t > 1$ | Risco basal acima do esperado em $t$ |
| $\delta_t > 1$ | Fator multiplicativo acima de 1 em $t$ |
| $\beta_{0t} > 0$ | Intercepto temporal acima da média |
| $\gamma_{k,t} \nearrow$ | Sub-notificação **diminui** no cluster $k$ ao longo do tempo |
| $\varepsilon_{i,t} \nearrow 1$ | Melhor notificação na microrregião $i$ em $t$ |
| $s_i > 0$ | Excesso espacial de risco não explicado pelo modelo |
| $\tau_s$ grande | Baixa variabilidade espacial residual |

---

# Apêndice: Configuração de Estimação

## Protocolo MCMC

| Configuração | Valor |
|---|---|
| Iterações totais | 50.000 |
| Burn-in | 10.000 |
| Thinning | 10 |
| Amostras efetivas | 4.000 por cadeia |
| Cadeias | 2 independentes |
| Inicializações | Dispersas (2 conjuntos distintos) |

## Amostradores por Componente

| Componente | Amostrador | Justificativa |
|---|---|---|
| $\boldsymbol{\beta}$ | RW-MH | Padrão NIMBLE; distribuição livre |
| $\gamma_{k,t}$ (bloco por $t$) | AF-Slice | Restrição de simplex; eficiente em bloco |
| $\lambda_t$ | FFBS Gama | Conjugado exato; sem autocorrelação |
| $\delta_t$ | Gibbs Gama | Conjugado exato; sem rejeição |
| $\beta_{0t}$ | RW-MH | Priori Normal, sem conjugação no preditor log |
| $s_i$ | ICAR nativo | Conjugado via NIMBLE |
| $\sigma_s$ | Slice | Priori Half-$t$ truncada |

## Diagnósticos de Convergência

$$n_{\text{ef}} = \frac{S}{1 + 2\sum_{\ell=1}^\infty \hat{\rho}_\ell}, \qquad
\hat{R} = \sqrt{\frac{\widehat{\text{Var}}^+(\theta \mid y)}{W}}$$

onde $W$ é a variância intra-cadeias e $\widehat{\text{Var}}^+$ é a variância marginal posterior estimada.

---

*Relatório gerado em* `r format(Sys.time(), "%d/%m/%Y %H:%M")` *com R `r R.version$major`.`r R.version$minor`.*
