---
title: "Analise de Obitos Neonatais Precoces em Minas Gerais"
subtitle: "Modelos Bayesianos Espaco-Estados --- Comparacao de Especificacoes"
author: "Vinicius Fonseca"
date: "`r format(Sys.Date(), '%d de %B de %Y')`"
output:
  pdf_document:
    toc: true
    toc_depth: 3
    number_sections: true
    latex_engine: pdflatex
    keep_tex: false
    extra_dependencies: ["float", "graphicx", "booktabs", "longtable", "caption"]
  html_document:
    toc: true
    toc_float: true
    number_sections: true
    df_print: paged
---

```{r setup, include=FALSE}
knitr::opts_chunk$set(
  echo      = FALSE,
  warning   = FALSE,
  message   = FALSE,
  fig.align = "center",
  out.width = "85%"
)

library(dplyr)
library(readr)
library(knitr)
library(kableExtra)
library(purrr)
library(stringr)
library(tibble)
library(janitor)

root_dir <- "C:/Users/vlara/OneDrive/Estatistica UFMG/Mestrado/Pesquisa/Aplicação"
knitr::opts_knit$set(root.dir = root_dir)
```

# Introducao

Este relatorio apresenta os resultados do ajuste de modelos Bayesianos Poisson
log-lineares para contagens de obitos neonatais precoces nas 75 microrregioes
de Minas Gerais, no periodo de 2000 a 2022 ($A = 75$, $T = 23$).

O modelo assume a estrutura:
$$
\log(\mu_{i,t}) = \beta_{0(\cdot)} + \log(E_{i,t}) + \log(\varepsilon_i)
                  + \mathbf{x}_{i,t}^\top \boldsymbol{\beta} \;[+ s_i],
$$
onde $\varepsilon_i = 1 - \sum_k h_{ik}\,\gamma_k$ e $s_i$ e o efeito espacial
ICAR (presente apenas no modelo espacial).

Sao comparadas **tres especificacoes** de intercepto, cada uma ajustada com e
sem o componente espacial:

- **Intercepto fixo** ($\beta_0$): escalar comum a todos os tempos e regioes.
- **Intercepto temporal i.i.d.** ($\beta_{0t}$): um valor por periodo,
  $\beta_{0t} \sim \text{N}(0,1)$, captando a tendencia secular nao explicada
  pelas covariaveis.
- **Intercepto dinamico** ($\lambda_{i,t}$): processo Gamma-Poisson com
  desconto $w$, amostrado via FFBS.

As covariaveis sao: (1) proporcao de prenatal inadequado, (2) proporcao de maes
com ensino superior, (3) proporcao de nascidos com baixo peso --- todas centradas.

```{r index}
# Especificacoes e seus diretorios de resultado
especificacoes <- list(
  list(
    dir   = "resultados_intercepto_fixo",
    label = "Intercepto Fixo",
    tag   = "fixo"
  ),
  list(
    dir   = "resultados_intercepto_temporal",
    label = "Intercepto Temporal i.i.d.",
    tag   = "temporal"
  ),
  list(
    dir   = "resultados_dados_reais",
    label = "Intercepto Dinamico (FFBS)",
    tag   = "dinamico"
  )
)

MODEL_TYPES <- c("spatial", "non_spatial")

# Tabela mestra: uma linha por (especificacao x modelo)
resultados <- map_dfr(especificacoes, function(esp) {
  map_dfr(MODEL_TYPES, function(m) {
    pasta <- file.path(esp$dir, m)
    if (!dir.exists(pasta)) return(NULL)
    tibble(
      pasta = pasta,
      modelo = m,
      spec_dir   = esp$dir,
      spec_label = esp$label,
      spec_tag   = esp$tag
    )
  })
})
```

```{r helpers}
safe_read <- function(path) {
  if (!file.exists(path)) return(NULL)
  tryCatch(
    read_csv(path, show_col_types = FALSE) |>
      clean_names() |>
      mutate(across(where(is.character), trimws)),
    error = function(e) NULL
  )
}

fmt_tbl <- function(df, caption, col_names = NULL) {
  kbl_obj <- kable(
    df,
    digits    = 4,
    booktabs  = TRUE,
    caption   = caption,
    col.names = col_names %||% colnames(df),
    linesep   = "",
    escape    = FALSE
  )
  kable_styling(
    kbl_obj,
    latex_options = c("striped", "hold_position", "scale_down"),
    font_size = 9
  )
}

`%||%` <- function(a, b) if (!is.null(a)) a else b

label_modelo <- function(m) ifelse(m == "spatial", "Espacial", "Nao-Espacial")
```

---

# Criterios de Informacao --- WAIC e LPML

WAIC menor (ou LPML menos negativo) indica melhor ajuste preditivo penalizado
pela complexidade. A comparacao entre especificacoes e entre os modelos espacial
e nao-espacial orienta a selecao de modelo.

```{r tab-criteria, results='asis'}
tabela_criterios <- map_dfr(seq_len(nrow(resultados)), function(i) {
  dados <- safe_read(file.path(resultados$pasta[i], "criteria.csv"))
  if (is.null(dados)) return(NULL)
  tibble(
    Especificacao = resultados$spec_label[i],
    Modelo        = label_modelo(resultados$modelo[i]),
    WAIC          = dados$waic,
    LPML          = dados$lpml,
    lppd          = dados$lppd,
    `p-WAIC`      = dados$p_waic
  )
})

if (nrow(tabela_criterios) > 0) {
  tabela_criterios |>
    arrange(Especificacao, Modelo) |>
    fmt_tbl(caption = "Criterios de informacao por especificacao e modelo.") |>
    collapse_rows(columns = 1, valign = "top")
} else {
  cat("\\textit{Nenhum arquivo criteria.csv encontrado.}\n")
}
```

---

# Resultados Inferenciais --- Parametros Estruturais

## Covariaveis $\beta$

```{r tab-beta, results='asis'}
tabela_betas <- map_dfr(seq_len(nrow(resultados)), function(i) {
  # Tenta beta_summary.csv (dados reais) ou beta_metrics.csv (simulacao)
  dados <- safe_read(file.path(resultados$pasta[i], "beta_summary.csv"))
  if (is.null(dados))
    dados <- safe_read(file.path(resultados$pasta[i], "beta_metrics.csv"))
  if (is.null(dados)) return(NULL)
  dados |>
    mutate(
      Parametro     = parameter,
      Especificacao = resultados$spec_label[i],
      Modelo        = label_modelo(resultados$modelo[i])
    ) |>
    select(Parametro, Especificacao, Modelo,
           any_of(c("mean", "sd", "hpd_lower", "hpd_upper", "ess", "rhat")))
})

if (nrow(tabela_betas) > 0) {
  tabela_betas |>
    mutate(
      Parametro = factor(
        Parametro,
        levels = paste0("beta[", sort(unique(
          as.numeric(str_extract(Parametro, "\\d+"))
        )), "]")
      )
    ) |>
    arrange(Parametro, Especificacao, Modelo) |>
    rename(
      Media       = mean,
      DP          = sd,
      `HPD 2,5%`  = hpd_lower,
      `HPD 97,5%` = hpd_upper,
      ESS         = ess,
      `R-hat`     = rhat
    ) |>
    fmt_tbl(caption = "Inferencia posterior dos coeficientes $\\beta$.") |>
    collapse_rows(columns = 1:3, valign = "top")
} else {
  cat("\\textit{Nenhum arquivo beta\\_summary.csv encontrado.}\n")
}
```

## Intercepto Fixo $\beta_0$ (especificacao de intercepto fixo)

```{r tab-beta0, results='asis'}
tabela_beta0 <- map_dfr(seq_len(nrow(resultados)), function(i) {
  if (resultados$spec_tag[i] != "fixo") return(NULL)
  dados <- safe_read(file.path(resultados$pasta[i], "beta0_summary.csv"))
  if (is.null(dados)) return(NULL)
  dados |>
    mutate(
      Modelo = label_modelo(resultados$modelo[i])
    ) |>
    select(Modelo,
           any_of(c("mean", "sd", "hpd_lower", "hpd_upper", "ess", "rhat")))
})

if (nrow(tabela_beta0) > 0) {
  tabela_beta0 |>
    arrange(Modelo) |>
    rename(
      Media       = mean,
      DP          = sd,
      `HPD 2,5%`  = hpd_lower,
      `HPD 97,5%` = hpd_upper,
      ESS         = ess,
      `R-hat`     = rhat
    ) |>
    fmt_tbl(caption = "Inferencia posterior do intercepto fixo $\\beta_0$.") |>
    collapse_rows(columns = 1, valign = "top")
} else {
  cat("\\textit{Nenhum arquivo beta0\\_summary.csv encontrado.}\n")
}
```

## Parametros de Cluster $\gamma$

```{r tab-gamma, results='asis'}
tabela_gammas <- map_dfr(seq_len(nrow(resultados)), function(i) {
  dados <- safe_read(file.path(resultados$pasta[i], "gamma_summary.csv"))
  if (is.null(dados))
    dados <- safe_read(file.path(resultados$pasta[i], "gamma_metrics.csv"))
  if (is.null(dados)) return(NULL)
  dados |>
    mutate(
      Parametro     = parameter,
      Especificacao = resultados$spec_label[i],
      Modelo        = label_modelo(resultados$modelo[i])
    ) |>
    select(Parametro, Especificacao, Modelo,
           any_of(c("mean", "sd", "hpd_lower", "hpd_upper", "ess", "rhat")))
})

if (nrow(tabela_gammas) > 0) {
  tabela_gammas |>
    mutate(
      Parametro = factor(
        Parametro,
        levels = paste0("gamma[", sort(unique(
          as.numeric(str_extract(Parametro, "\\d+"))
        )), "]")
      )
    ) |>
    arrange(Parametro, Especificacao, Modelo) |>
    rename(
      Media       = mean,
      DP          = sd,
      `HPD 2,5%`  = hpd_lower,
      `HPD 97,5%` = hpd_upper,
      ESS         = ess,
      `R-hat`     = rhat
    ) |>
    fmt_tbl(caption = "Inferencia posterior dos parametros de cluster $\\gamma$.") |>
    collapse_rows(columns = 1:3, valign = "top")
} else {
  cat("\\textit{Nenhum arquivo gamma\\_summary.csv encontrado.}\n")
}
```

## Precisao Espacial $\tau_s$ (modelo espacial)

```{r tab-tau, results='asis'}
tabela_tau <- map_dfr(seq_len(nrow(resultados)), function(i) {
  if (resultados$modelo[i] != "spatial") return(NULL)
  dados <- safe_read(file.path(resultados$pasta[i], "tau_summary.csv"))
  if (is.null(dados))
    dados <- safe_read(file.path(resultados$pasta[i], "tau_metrics.csv"))
  if (is.null(dados)) return(NULL)
  dados |>
    mutate(Especificacao = resultados$spec_label[i]) |>
    select(Especificacao,
           any_of(c("mean", "sd", "hpd_lower", "hpd_upper", "ess", "rhat")))
})

if (nrow(tabela_tau) > 0) {
  tabela_tau |>
    arrange(Especificacao) |>
    rename(
      Media       = mean,
      DP          = sd,
      `HPD 2,5%`  = hpd_lower,
      `HPD 97,5%` = hpd_upper,
      ESS         = ess,
      `R-hat`     = rhat
    ) |>
    fmt_tbl(caption = "Inferencia posterior da precisao espacial $\\tau_s$.") |>
    collapse_rows(columns = 1, valign = "top")
} else {
  cat("\\textit{Nenhum arquivo tau\\_summary.csv encontrado.}\n")
}
```

---

# Intercepto Temporal $\beta_{0t}$ (especificacao temporal i.i.d.)

O intercepto $\beta_{0t}$ captura a tendencia temporal do log-risco basal nao
explicada pelas covariaveis. Valores decrescentes ao longo do tempo indicam
reducao do risco de obito neonatal alem do explicado pelo prenatal, escolaridade
e baixo peso.

## Comparativo espacial vs. nao-espacial

```{r beta0t-comparativo, results='asis'}
img <- normalizePath(
  file.path(root_dir, "resultados_intercepto_temporal",
            "beta0t_comparativo.png"),
  winslash = "/", mustWork = FALSE
)
if (file.exists(img)) {
  cat("\\begin{figure}[H]\n\\centering\n")
  cat("\\includegraphics[width=0.90\\linewidth]{", img, "}\n", sep = "")
  cat("\\caption*{Comparativo de $\\beta_{0t}$: espacial vs. nao-espacial}\n")
  cat("\\end{figure}\n\n")
} else {
  cat("\\textit{Imagem beta0t\\_comparativo.png nao encontrada.}\n\n")
}
```

## Tabela resumo de $\beta_{0t}$

```{r tab-beta0t, results='asis'}
tabela_b0t <- map_dfr(seq_len(nrow(resultados)), function(i) {
  if (resultados$spec_tag[i] != "temporal") return(NULL)
  dados <- safe_read(file.path(resultados$pasta[i], "beta0t_summary.csv"))
  if (is.null(dados)) return(NULL)
  dados |>
    mutate(
      Modelo = label_modelo(resultados$modelo[i]),
      Tempo  = seq_len(n())
    ) |>
    select(Tempo, Modelo,
           any_of(c("mean", "sd", "hpd_lower", "hpd_upper", "ess", "rhat")))
})

if (nrow(tabela_b0t) > 0) {
  tabela_b0t |>
    arrange(Tempo, Modelo) |>
    rename(
      Media       = mean,
      DP          = sd,
      `HPD 2,5%`  = hpd_lower,
      `HPD 97,5%` = hpd_upper,
      ESS         = ess,
      `R-hat`     = rhat
    ) |>
    fmt_tbl(caption = "Inferencia posterior de $\\beta_{0t}$ por periodo.") |>
    collapse_rows(columns = 1:2, valign = "top")
} else {
  cat("\\textit{Nenhum arquivo beta0t\\_summary.csv encontrado.}\n")
}
```

---

# Diagnosticos MCMC

## Autocorrelacao (ACF)

A tabela consolida, para cada parametro estrutural, os lags necessarios para que
a autocorrelacao caia abaixo de $|0{,}10|$ e $|0{,}05|$, alem do ESS e $\hat{R}$.

```{r tab-acf, results='asis'}
tabela_acf <- map_dfr(seq_len(nrow(resultados)), function(i) {
  dados <- safe_read(file.path(resultados$pasta[i], "acf_diagnostics.csv"))
  if (is.null(dados)) return(NULL)
  # Para o modelo temporal, beta0t tem muitos parametros;
  # exibir apenas beta, gamma e tau_s na tabela resumo
  dados |>
    filter(!str_detect(parameter, "^beta0t\\[")) |>
    mutate(
      Especificacao = resultados$spec_label[i],
      Modelo        = label_modelo(resultados$modelo[i])
    ) |>
    select(parameter, Especificacao, Modelo,
           any_of(c("ess", "rhat", "lag_0_10", "lag_0_05", "acf_lag1")))
})

if (nrow(tabela_acf) > 0) {
  tabela_acf |>
    arrange(parameter, Especificacao, Modelo) |>
    rename(
      Parametro      = parameter,
      ESS            = ess,
      `R-hat`        = rhat,
      `Lag ACF<0,10` = lag_0_10,
      `Lag ACF<0,05` = lag_0_05,
      `ACF lag 1`    = acf_lag1
    ) |>
    fmt_tbl(caption = "Diagnostico de autocorrelacao das cadeias MCMC ($\\beta$, $\\gamma$, $\\tau_s$).") |>
    collapse_rows(columns = 1:3, valign = "top")
} else {
  cat("\\textit{Nenhum arquivo acf\\_diagnostics.csv encontrado.}\n")
}
```

## Traceplots por Especificacao

```{r traceplots, results='asis'}
for (esp in especificacoes) {
  cat("\n\n### Especificacao:", esp$label, "\n\n")

  imgs   <- character(0)
  labels <- character(0)

  for (m in MODEL_TYPES) {
    img <- normalizePath(
      file.path(root_dir, esp$dir, m, "traceplots.png"),
      winslash = "/", mustWork = FALSE
    )
    if (file.exists(img)) {
      imgs   <- c(imgs, img)
      labels <- c(labels, label_modelo(m))
    }
  }

  if (length(imgs) == 0) {
    cat("\\textit{Traceplots nao encontrados.}\n\n")
    next
  }

  cat("\\begin{figure}[H]\n\\centering\n")
  cat("\\begin{minipage}{0.48\\textwidth}\n\\centering\n")
  cat("\\includegraphics[width=\\linewidth]{", imgs[1], "}\n", sep = "")
  cat("\\caption*{", labels[1], "}\n", sep = "")
  cat("\\end{minipage}\n")
  if (length(imgs) >= 2) {
    cat("\\hfill\n")
    cat("\\begin{minipage}{0.48\\textwidth}\n\\centering\n")
    cat("\\includegraphics[width=\\linewidth]{", imgs[2], "}\n", sep = "")
    cat("\\caption*{", labels[2], "}\n", sep = "")
    cat("\\end{minipage}\n")
  }
  cat("\\end{figure}\n\n")
}
```

## ACF por Especificacao

```{r acf-plots, results='asis'}
for (esp in especificacoes) {
  cat("\n\n### Especificacao:", esp$label, "\n\n")

  cat("\\begin{figure}[H]\n\\centering\n")
  for (m in MODEL_TYPES) {
    img <- normalizePath(
      file.path(root_dir, esp$dir, m, "acf_params.png"),
      winslash = "/", mustWork = FALSE
    )
    if (file.exists(img)) {
      cat("\\begin{minipage}{0.48\\textwidth}\n\\centering\n")
      cat("\\includegraphics[width=\\linewidth]{", img, "}\n", sep = "")
      cat("\\caption*{", label_modelo(m), "}\n", sep = "")
      cat("\\end{minipage}\\hfill\n")
    }
  }
  cat("\\end{figure}\n\n")
}
```

---

# Trajetorias Estimadas de $\mu_{i,t}$

Trajetorias da media posterior de $\mu_{i,t}$ com intervalo HPD 95\%,
para as 12 microrregioes selecionadas (3 por cluster), comparando os modelos
espacial e nao-espacial. As tres especificacoes sao apresentadas na mesma pagina.

```{r plots-mu, results='asis'}
# Coleta os caminhos das imagens existentes
imgs_mu <- lapply(especificacoes, function(esp) {
  normalizePath(
    file.path(root_dir, esp$dir, "mu_comparativo.png"),
    winslash = "/", mustWork = FALSE
  )
})
labels_mu <- sapply(especificacoes, function(esp) esp$label)
existe_mu  <- sapply(imgs_mu, file.exists)

n_mu <- sum(existe_mu)

if (n_mu == 0) {
  cat("\\textit{Nenhuma imagem mu\\_comparativo.png encontrada.}\n\n")
} else if (n_mu == 1) {
  # Uma unica imagem: ocupa a largura total
  cat("\\begin{figure}[H]\n\\centering\n")
  cat("\\includegraphics[width=\\linewidth]{", imgs_mu[[which(existe_mu)]], "}\n",
      sep = "")
  cat("\\caption*{$\\mu_{i,t}$: espacial vs. nao-espacial --- ",
      labels_mu[which(existe_mu)], "}\n", sep = "")
  cat("\\end{figure}\n\n")
} else if (n_mu == 2) {
  # Duas imagens: lado a lado
  idx <- which(existe_mu)
  cat("\\begin{figure}[H]\n\\centering\n")
  for (k in idx) {
    cat("\\begin{minipage}{0.48\\textwidth}\n\\centering\n")
    cat("\\includegraphics[width=\\linewidth]{", imgs_mu[[k]], "}\n", sep = "")
    cat("\\caption*{", labels_mu[k], "}\n", sep = "")
    cat("\\end{minipage}\\hfill\n")
  }
  cat("\\end{figure}\n\n")
} else {
  # Tres imagens: empilhadas verticalmente na mesma pagina
  # Cada imagem ocupa ~30% da altura da pagina com largura total
  cat("\\begin{figure}[H]\n\\centering\n")
  for (k in seq_along(imgs_mu)) {
    if (!existe_mu[k]) next
    cat("\\includegraphics[width=\\linewidth, height=0.28\\textheight, keepaspectratio]{",
        imgs_mu[[k]], "}\n", sep = "")
    cat("\\caption*{$\\mu_{i,t}$: espacial vs. nao-espacial --- ",
        labels_mu[k], "}\n", sep = "")
    if (k < max(which(existe_mu))) cat("\\vspace{2mm}\n")
  }
  cat("\\end{figure}\n\n")
}
```

---

# Posterior de $\varepsilon_i$ por Regiao e Cluster

$\varepsilon_i = 1 - \sum_k h_{ik}\,\gamma_k$ representa o fator multiplicativo
residual associado ao perfil de risco de cada microrregiao.
Para as especificacoes de intercepto fixo e temporal, o grafico e gerado
diretamente a partir de \texttt{epsilon\_summary.csv}.
Para o intercepto dinamico, usa-se o grafico salvo pelo script de ajuste.

```{r epsilon-plots, results='asis', fig.height=4, fig.width=10}
library(ggplot2)

for (esp in especificacoes) {
  cat("\n\n## Especificacao:", esp$label, "\n\n")

  # Empilha os dados dos dois modelos (spatial / non_spatial)
  eps_list <- lapply(MODEL_TYPES, function(m) {
    df <- safe_read(file.path(esp$dir, m, "epsilon_summary.csv"))
    if (is.null(df)) return(NULL)
    df |> mutate(Modelo = label_modelo(m))
  })
  eps_df <- bind_rows(eps_list)

  if (!is.null(eps_df) && nrow(eps_df) > 0) {
    # Nenhuma conversão forçada para minúsculo
    p <- ggplot(eps_df,
                aes(x = region, y = eps_mean,
                    color = factor(cluster))) +
      geom_point(size = 0.9) +
      geom_errorbar(aes(ymin = eps_lower, ymax = eps_upper),
                    width = 0.3, linewidth = 0.3) +
      scale_color_brewer(palette = "Set1", name = "Cluster") +
      facet_wrap(~Modelo, ncol = 2) +
      theme_bw(base_size = 10) +
      labs(
        title   = paste("Posterior de epsilon_i ---", esp$label),
        x       = "Regiao",
        y       = expression(epsilon[i])
      )
    print(p)
    cat("\n\n")
  } else {
    cat("\\textit{Arquivo epsilon\\_summary.csv não encontrado para esta especificação.}\n\n")
  }
}
```
---

# Efeito Espacial $s_i$ (modelo espacial)

O efeito espacial ICAR captura variabilidade residual estruturada
geograficamente apos o controle pelas covariaveis e pelo perfil de cluster.
Regioes com $s_i$ significativamente positivo apresentam excesso de risco
nao explicado pelas covariaveis observadas.

```{r s-posterior, results='asis'}
for (esp in especificacoes) {
  img <- normalizePath(
    file.path(root_dir, esp$dir, "spatial", "s_posterior.png"),
    winslash = "/", mustWork = FALSE
  )
  if (file.exists(img)) {
    cat("\n\n## Especificacao:", esp$label, "\n\n")
    cat("\\begin{figure}[H]\n\\centering\n")
    cat("\\includegraphics[width=0.90\\linewidth]{", img, "}\n", sep = "")
    cat("\\caption*{Efeito espacial $s_i$: media posterior e HPD 95\\% --- ",
        esp$label, "}\n", sep = "")
    cat("\\end{figure}\n\n")
  }
}
```

---

# Trajetorias de $\lambda_{i,t}$ (Intercepto Dinamico)

O processo $\lambda_{i,t}$ representa o nivel de risco latente da regiao $i$
no tempo $t$, evoluindo segundo uma estrutura Gamma-Poisson com desconto $w$.
Trajetorias crescentes indicam aumento do risco nao captado pelas covariaveis;
trajetorias decrescentes, reducao. A faixa cinza representa o HPD 95\%.

```{r lambda-comparativo, results='asis'}
img_lam <- normalizePath(
  file.path(root_dir, "resultados_dados_reais", "lambda_comparativo.png"),
  winslash = "/", mustWork = FALSE
)
if (file.exists(img_lam)) {
  cat("\\begin{figure}[H]\n\\centering\n")
  cat("\\includegraphics[width=\\linewidth]{", img_lam, "}\n", sep = "")
  cat("\\caption*{$\\lambda_{i,t}$: espacial vs. nao-espacial --- Intercepto Dinamico}\n")
  cat("\\end{figure}\n\n")
} else {
  cat("\\textit{Imagem lambda\\_comparativo.png nao encontrada.}\n\n")
}
```

```{r lambda-individual, results='asis'}
for (m in MODEL_TYPES) {
  img <- normalizePath(
    file.path(root_dir, "resultados_dados_reais", m, "painel_lambda.png"),
    winslash = "/", mustWork = FALSE
  )
  if (file.exists(img)) {
    cat("\\begin{figure}[H]\n\\centering\n")
    cat("\\includegraphics[width=0.90\\linewidth]{", img, "}\n", sep = "")
    cat("\\caption*{$\\lambda_{i,t}$ --- Intercepto Dinamico | ",
        label_modelo(m), "}\n", sep = "")
    cat("\\end{figure}\n\n")
  }
}
```

---

# Conclusao

Os resultados do ajuste dos modelos para obitos neonatais precoces em Minas
Gerais permitem as seguintes observacoes:

- **Selecao de modelo:** os criterios WAIC e LPML orientam a escolha entre
  as tres especificacoes de intercepto e entre os modelos espacial e
  nao-espacial. A especificacao com melhor WAIC captura de forma mais
  adequada a variabilidade temporal e regional dos obitos.

- **Efeito das covariaveis ($\beta$):** os coeficientes de prenatal inadequado,
  escolaridade materna e baixo peso ao nascer indicam a direcao e magnitude
  da associacao com o risco de obito neonatal precoce, apos controle pelo
  perfil de cluster e pelo componente temporal.

- **Perfil de risco por cluster ($\gamma$, $\varepsilon_i$):** os parametros
  $\gamma_k$ quantificam o excesso de risco associado a cada grupo de
  microrregioes. Regioes nos clusters de maior vulnerabilidade apresentam
  $\varepsilon_i$ menor, indicando reducao da taxa esperada por fatores
  estruturais nao captados pelas covariaveis continuas.

- **Tendencia temporal ($\beta_{0t}$):** o intercepto temporal i.i.d.
  revela a evolucao do log-risco basal ao longo de 2000--2022,
  captando a reducao secular da mortalidade neonatal alem do explicado
  pelas tres covariaveis.

- **Componente espacial ($s_i$, $\tau_s$):** a presenca de efeitos
  espaciais significativos indica clustering geografico residual,
  sugerindo que fatores nao observados variam de forma espacialmente
  estruturada entre as microrregioes.

- **Diagnosticos MCMC:** $\hat{R} \approx 1$ e ESS adequado para os
  parametros estruturais em todas as especificacoes, confirmando a
  convergencia das cadeias.
