---
title: "Analise de Obitos Neonatais Precoces em Minas Gerais"
subtitle: "Modelos Bayesianos Espaco-Estados --- Comparacao de Especificacoes"
author: "Vinicius Fonseca"
date: "`r format(Sys.Date(), '%d de %B de %Y')`"
output:
  pdf_document:
    toc: true
    toc_depth: 3
    number_sections: true
    latex_engine: pdflatex
    keep_tex: false
    extra_dependencies: ["float", "graphicx", "booktabs", "longtable", "caption"]
  html_document:
    toc: true
    toc_float: true
    number_sections: true
    df_print: paged
---

```{r setup, include=FALSE}
knitr::opts_chunk$set(
  echo      = FALSE,
  warning   = FALSE,
  message   = FALSE,
  fig.align = "center",
  out.width = "85%"
)

library(dplyr)
library(readr)
library(knitr)
library(kableExtra)
library(purrr)
library(stringr)
library(tibble)
library(janitor)
library(ggplot2)

root_dir <- "C:/Users/vlara/OneDrive/Estatistica UFMG/Mestrado/Pesquisa/Aplicação"
knitr::opts_knit$set(root.dir = root_dir)
```

# Introducao

Este relatorio apresenta os resultados do ajuste de modelos Bayesianos Poisson
log-lineares para contagens de obitos neonatais precoces nas 75 microrregioes
de Minas Gerais, no periodo de 2000 a 2022 ($A = 75$, $T = 23$).

Sao comparadas **cinco especificacoes** de intercepto/efeito latente, cada uma
ajustada com e sem o componente espacial ICAR:

- **Intercepto fixo** ($\beta_0$): escalar comum a todos os tempos e regioes.
- **Intercepto temporal i.i.d.** ($\beta_{0t}$): um valor por periodo,
  $\beta_{0t} \sim \text{N}(0,1)$, captando a tendencia secular nao explicada
  pelas covariaveis.
- **Lambda dinamico regional** ($\lambda_{i,t}$): processo Gamma-Poisson com
  desconto $w$, especifico por regiao e tempo, amostrado via FFBS.
- **Lambda compartilhado** ($\lambda_t$): processo Gamma-Poisson com desconto
  $w$ compartilhado entre todas as regioes; captura a tendencia temporal global
  do risco latente. Os parametros $\gamma_k$ sao fixos (vetor $K$).
- **Gamma temporal** ($\gamma_{k,t}$): os pesos de cluster variam ao longo do
  tempo, resultando em $\varepsilon_{i,t} = 1 - \sum_k h_{ik}\,\gamma_{k,t}$
  tambem tempo-variante. O intercepto latente e $\lambda_t$ compartilhado.

As covariaveis sao: (1) proporcao de prenatal inadequado, (2) proporcao de maes
com ensino superior, (3) proporcao de nascidos com baixo peso --- todas centradas.

```{r index}
# Especificacoes e seus diretorios de resultado
especificacoes <- list(
  list(
    dir   = "resultados_intercepto_fixo",
    label = "Intercepto Fixo",
    tag   = "fixo"
  ),
  list(
    dir   = "resultados_intercepto_temporal",
    label = "Intercepto Temporal i.i.d.",
    tag   = "temporal"
  ),
  list(
    dir   = "resultados_dados_reais",
    label = "Lambda Dinamico Regional",
    tag   = "dinamico"
  ),
  list(
    dir   = "resultados_lambda_shared",
    label = "Lambda Compartilhado",
    tag   = "lambda_shared"
  ),
  list(
    dir   = "resultados_gamma_temporal",
    label = "Gamma Temporal",
    tag   = "gamma_temporal"
  )
)

MODEL_TYPES <- c("spatial", "non_spatial")

# Tabela mestra: uma linha por (especificacao x modelo)
resultados <- map_dfr(especificacoes, function(esp) {
  map_dfr(MODEL_TYPES, function(m) {
    pasta <- file.path(esp$dir, m)
    if (!dir.exists(pasta)) return(NULL)
    tibble(
      pasta      = pasta,
      modelo     = m,
      spec_dir   = esp$dir,
      spec_label = esp$label,
      spec_tag   = esp$tag
    )
  })
})
```

```{r helpers}
safe_read <- function(path) {
  if (!file.exists(path)) return(NULL)
  tryCatch(
    read_csv(path, show_col_types = FALSE) |>
      clean_names() |>
      mutate(across(where(is.character), trimws)),
    error = function(e) NULL
  )
}

fmt_tbl <- function(df, caption, col_names = NULL) {
  kbl_obj <- kable(
    df,
    digits    = 4,
    booktabs  = TRUE,
    caption   = caption,
    col.names = col_names %||% colnames(df),
    linesep   = "",
    escape    = FALSE
  )
  kable_styling(
    kbl_obj,
    latex_options = c("striped", "hold_position", "scale_down"),
    font_size = 9
  )
}

`%||%` <- function(a, b) if (!is.null(a)) a else b

label_modelo <- function(m) ifelse(m == "spatial", "Espacial", "Nao-Espacial")

# Retorna o nome do arquivo de traceplot correto por especificacao
traceplot_file <- function(tag) {
  if (tag %in% c("lambda_shared", "gamma_temporal")) "traceplots_beta.png"
  else "traceplots.png"
}

# Retorna o nome do arquivo de ACF correto por especificacao
acf_file <- function(tag) {
  if (tag %in% c("lambda_shared", "gamma_temporal")) "acf_beta.png"
  else "acf_params.png"
}
```

---

# Criterios de Informacao --- WAIC e LPML

WAIC menor (ou LPML menos negativo) indica melhor ajuste preditivo penalizado
pela complexidade. A comparacao entre especificacoes e entre os modelos espacial
e nao-espacial orienta a selecao de modelo.

```{r tab-criteria, results='asis'}
tabela_criterios <- map_dfr(seq_len(nrow(resultados)), function(i) {
  dados <- safe_read(file.path(resultados$pasta[i], "criteria.csv"))
  if (is.null(dados)) return(NULL)
  tibble(
    Especificacao = resultados$spec_label[i],
    Modelo        = label_modelo(resultados$modelo[i]),
    WAIC          = dados$waic,
    LPML          = dados$lpml,
    lppd          = dados$lppd,
    `p-WAIC`      = dados$p_waic
  )
})

if (nrow(tabela_criterios) > 0) {
  tabela_criterios |>
    arrange(Especificacao, Modelo) |>
    fmt_tbl(caption = "Criterios de informacao por especificacao e modelo.") |>
    collapse_rows(columns = 1, valign = "top")
} else {
  cat("\\textit{Nenhum arquivo criteria.csv encontrado.}\n")
}
```

---

# Resultados Inferenciais --- Parametros Estruturais

## Covariaveis $\beta$

```{r tab-beta, results='asis'}
tabela_betas <- map_dfr(seq_len(nrow(resultados)), function(i) {
  dados <- safe_read(file.path(resultados$pasta[i], "beta_summary.csv"))
  if (is.null(dados))
    dados <- safe_read(file.path(resultados$pasta[i], "beta_metrics.csv"))
  if (is.null(dados)) return(NULL)
  dados |>
    mutate(
      Parametro     = parameter,
      Especificacao = resultados$spec_label[i],
      Modelo        = label_modelo(resultados$modelo[i])
    ) |>
    select(Parametro, Especificacao, Modelo,
           any_of(c("mean", "sd", "hpd_lower", "hpd_upper", "ess", "rhat")))
})

if (nrow(tabela_betas) > 0) {
  tabela_betas |>
    mutate(
      Parametro = factor(
        Parametro,
        levels = paste0("beta[", sort(unique(
          as.numeric(str_extract(Parametro, "\\d+"))
        )), "]")
      )
    ) |>
    arrange(Parametro, Especificacao, Modelo) |>
    rename(
      Media       = mean,
      DP          = sd,
      `HPD 2,5%`  = hpd_lower,
      `HPD 97,5%` = hpd_upper,
      ESS         = ess,
      `R-hat`     = rhat
    ) |>
    fmt_tbl(caption = "Inferencia posterior dos coeficientes $\\beta$.") |>
    collapse_rows(columns = 1:3, valign = "top")
} else {
  cat("\\textit{Nenhum arquivo beta\\_summary.csv encontrado.}\n")
}
```

## Intercepto Fixo $\beta_0$ (especificacao de intercepto fixo)

```{r tab-beta0, results='asis'}
tabela_beta0 <- map_dfr(seq_len(nrow(resultados)), function(i) {
  if (resultados$spec_tag[i] != "fixo") return(NULL)
  dados <- safe_read(file.path(resultados$pasta[i], "beta0_summary.csv"))
  if (is.null(dados)) return(NULL)
  dados |>
    mutate(Modelo = label_modelo(resultados$modelo[i])) |>
    select(Modelo,
           any_of(c("mean", "sd", "hpd_lower", "hpd_upper", "ess", "rhat")))
})

if (nrow(tabela_beta0) > 0) {
  tabela_beta0 |>
    arrange(Modelo) |>
    rename(
      Media       = mean,
      DP          = sd,
      `HPD 2,5%`  = hpd_lower,
      `HPD 97,5%` = hpd_upper,
      ESS         = ess,
      `R-hat`     = rhat
    ) |>
    fmt_tbl(caption = "Inferencia posterior do intercepto fixo $\\beta_0$.") |>
    collapse_rows(columns = 1, valign = "top")
} else {
  cat("\\textit{Nenhum arquivo beta0\\_summary.csv encontrado.}\n")
}
```

## Parametros de Cluster $\gamma$ (especificacoes com $\gamma$ fixo no tempo)

Para as especificacoes **Intercepto Fixo**, **Intercepto Temporal i.i.d.**,
**Lambda Dinamico Regional** e **Lambda Compartilhado**, $\gamma$ e um vetor
de tamanho $K$ e pode ser resumido em tabela.
A especificacao **Gamma Temporal** produz uma matriz $\gamma_{k,t}$ ($K \times T$)
e e apresentada graficamente na Secao~\ref{sec:gamma-temporal}.

```{r tab-gamma, results='asis'}
# Exclui gamma_temporal: estrutura K x T (92 linhas) nao cabe em tabela resumo
tabela_gammas <- map_dfr(seq_len(nrow(resultados)), function(i) {
  if (resultados$spec_tag[i] == "gamma_temporal") return(NULL)
  dados <- safe_read(file.path(resultados$pasta[i], "gamma_summary.csv"))
  if (is.null(dados))
    dados <- safe_read(file.path(resultados$pasta[i], "gamma_metrics.csv"))
  if (is.null(dados)) return(NULL)
  # Garante que existe coluna "parameter" (estrutura vetor K)
  if (!"parameter" %in% names(dados)) return(NULL)
  dados |>
    mutate(
      Parametro     = parameter,
      Especificacao = resultados$spec_label[i],
      Modelo        = label_modelo(resultados$modelo[i])
    ) |>
    select(Parametro, Especificacao, Modelo,
           any_of(c("mean", "sd", "hpd_lower", "hpd_upper", "ess", "rhat")))
})

if (nrow(tabela_gammas) > 0) {
  tabela_gammas |>
    mutate(
      Parametro = factor(
        Parametro,
        levels = paste0("gamma[", sort(unique(
          as.numeric(str_extract(Parametro, "\\d+"))
        )), "]")
      )
    ) |>
    arrange(Parametro, Especificacao, Modelo) |>
    rename(
      Media       = mean,
      DP          = sd,
      `HPD 2,5%`  = hpd_lower,
      `HPD 97,5%` = hpd_upper,
      ESS         = ess,
      `R-hat`     = rhat
    ) |>
    fmt_tbl(caption = "Inferencia posterior dos parametros de cluster $\\gamma$ (especificacoes com $\\gamma$ fixo no tempo).") |>
    collapse_rows(columns = 1:3, valign = "top")
} else {
  cat("\\textit{Nenhum arquivo gamma\\_summary.csv encontrado.}\n")
}
```

## Precisao Espacial $\tau_s$ (modelo espacial)

```{r tab-tau, results='asis'}
tabela_tau <- map_dfr(seq_len(nrow(resultados)), function(i) {
  if (resultados$modelo[i] != "spatial") return(NULL)
  dados <- safe_read(file.path(resultados$pasta[i], "tau_summary.csv"))
  if (is.null(dados))
    dados <- safe_read(file.path(resultados$pasta[i], "tau_metrics.csv"))
  if (is.null(dados)) return(NULL)
  dados |>
    mutate(Especificacao = resultados$spec_label[i]) |>
    select(Especificacao,
           any_of(c("mean", "sd", "hpd_lower", "hpd_upper", "ess", "rhat")))
})

if (nrow(tabela_tau) > 0) {
  tabela_tau |>
    arrange(Especificacao) |>
    rename(
      Media       = mean,
      DP          = sd,
      `HPD 2,5%`  = hpd_lower,
      `HPD 97,5%` = hpd_upper,
      ESS         = ess,
      `R-hat`     = rhat
    ) |>
    fmt_tbl(caption = "Inferencia posterior da precisao espacial $\\tau_s$.") |>
    collapse_rows(columns = 1, valign = "top")
} else {
  cat("\\textit{Nenhum arquivo tau\\_summary.csv encontrado.}\n")
}
```

---

# Intercepto Temporal $\beta_{0t}$ (especificacao temporal i.i.d.)

O intercepto $\beta_{0t}$ captura a tendencia temporal do log-risco basal nao
explicada pelas covariaveis. Valores decrescentes ao longo do tempo indicam
reducao do risco de obito neonatal alem do explicado pelo prenatal, escolaridade
e baixo peso.

## Comparativo espacial vs. nao-espacial

```{r beta0t-comparativo, results='asis'}
img <- normalizePath(
  file.path(root_dir, "resultados_intercepto_temporal",
            "beta0t_comparativo.png"),
  winslash = "/", mustWork = FALSE
)
if (file.exists(img)) {
  cat("\\begin{figure}[H]\n\\centering\n")
  cat("\\includegraphics[width=0.90\\linewidth]{", img, "}\n", sep = "")
  cat("\\caption*{Comparativo de $\\beta_{0t}$: espacial vs. nao-espacial}\n")
  cat("\\end{figure}\n\n")
} else {
  cat("\\textit{Imagem beta0t\\_comparativo.png nao encontrada.}\n\n")
}
```

## Tabela resumo de $\beta_{0t}$

```{r tab-beta0t, results='asis'}
tabela_b0t <- map_dfr(seq_len(nrow(resultados)), function(i) {
  if (resultados$spec_tag[i] != "temporal") return(NULL)
  dados <- safe_read(file.path(resultados$pasta[i], "beta0t_summary.csv"))
  if (is.null(dados)) return(NULL)
  dados |>
    mutate(
      Modelo = label_modelo(resultados$modelo[i]),
      Tempo  = seq_len(n())
    ) |>
    select(Tempo, Modelo,
           any_of(c("mean", "sd", "hpd_lower", "hpd_upper", "ess", "rhat")))
})

if (nrow(tabela_b0t) > 0) {
  tabela_b0t |>
    arrange(Tempo, Modelo) |>
    rename(
      Media       = mean,
      DP          = sd,
      `HPD 2,5%`  = hpd_lower,
      `HPD 97,5%` = hpd_upper,
      ESS         = ess,
      `R-hat`     = rhat
    ) |>
    fmt_tbl(caption = "Inferencia posterior de $\\beta_{0t}$ por periodo.") |>
    collapse_rows(columns = 1:2, valign = "top")
} else {
  cat("\\textit{Nenhum arquivo beta0t\\_summary.csv encontrado.}\n")
}
```

---

# Trajetorias de $\lambda_{i,t}$ (Lambda Dinamico Regional)

O processo $\lambda_{i,t}$ representa o nivel de risco latente da regiao $i$
no tempo $t$, evoluindo segundo uma estrutura Gamma-Poisson com desconto $w$.
Trajetorias crescentes indicam aumento do risco nao captado pelas covariaveis;
trajetorias decrescentes, reducao. A faixa representa o HPD 95\%.

```{r lambda-dinamico-comparativo, results='asis'}
img_lam <- normalizePath(
  file.path(root_dir, "resultados_dados_reais", "lambda_comparativo.png"),
  winslash = "/", mustWork = FALSE
)
if (file.exists(img_lam)) {
  cat("\\begin{figure}[H]\n\\centering\n")
  cat("\\includegraphics[width=\\linewidth]{", img_lam, "}\n", sep = "")
  cat("\\caption*{$\\lambda_{i,t}$: espacial vs. nao-espacial --- Lambda Dinamico Regional}\n")
  cat("\\end{figure}\n\n")
} else {
  cat("\\textit{Imagem lambda\\_comparativo.png nao encontrada.}\n\n")
}
```

```{r lambda-dinamico-individual, results='asis'}
for (m in MODEL_TYPES) {
  img <- normalizePath(
    file.path(root_dir, "resultados_dados_reais", m, "painel_lambda.png"),
    winslash = "/", mustWork = FALSE
  )
  if (file.exists(img)) {
    cat("\\begin{figure}[H]\n\\centering\n")
    cat("\\includegraphics[width=0.90\\linewidth]{", img, "}\n", sep = "")
    cat("\\caption*{$\\lambda_{i,t}$ --- Lambda Dinamico Regional | ",
        label_modelo(m), "}\n", sep = "")
    cat("\\end{figure}\n\n")
  }
}
```

---

# Lambda Compartilhado $\lambda_t$

Nesta especificacao, o processo latente $\lambda_t$ e **comum a todas as
75 microrregioes**, captando a tendencia temporal global do risco nao explicado
pelas covariaveis. A variacao regional e inteiramente absorvida por
$\varepsilon_i$, $\mathbf{x}_{i,t}^\top\boldsymbol{\beta}$ e, no modelo
espacial, por $s_i$.

## Trajetoria temporal de $\lambda_t$

```{r lambda-shared-comparativo, results='asis'}
img_ls <- normalizePath(
  file.path(root_dir, "resultados_lambda_shared", "lambda_comparativo.png"),
  winslash = "/", mustWork = FALSE
)
if (file.exists(img_ls)) {
  cat("\\begin{figure}[H]\n\\centering\n")
  cat("\\includegraphics[width=\\linewidth]{", img_ls, "}\n", sep = "")
  cat("\\caption*{$\\lambda_t$ compartilhado: espacial vs. nao-espacial}\n")
  cat("\\end{figure}\n\n")
} else {
  cat("\\textit{Imagem lambda\\_comparativo.png nao encontrada.}\n\n")
}
```

```{r lambda-shared-individual, results='asis'}
for (m in MODEL_TYPES) {
  img <- normalizePath(
    file.path(root_dir, "resultados_lambda_shared", m, "painel_lambda.png"),
    winslash = "/", mustWork = FALSE
  )
  if (file.exists(img)) {
    cat("\\begin{figure}[H]\n\\centering\n")
    cat("\\includegraphics[width=0.90\\linewidth]{", img, "}\n", sep = "")
    cat("\\caption*{$\\lambda_t$ compartilhado --- Lambda Compartilhado | ",
        label_modelo(m), "}\n", sep = "")
    cat("\\end{figure}\n\n")
  }
}
```

## Tabela resumo de $\lambda_t$

```{r tab-lambda-shared, results='asis'}
tabela_ls <- map_dfr(MODEL_TYPES, function(m) {
  dados <- safe_read(file.path("resultados_lambda_shared", m, "lambda_summary.csv"))
  if (is.null(dados)) return(NULL)
  dados |>
    mutate(Modelo = label_modelo(m)) |>
    select(Tempo = time, Modelo,
           any_of(c("mean", "sd", "lower", "upper", "ess", "rhat")))
})

if (nrow(tabela_ls) > 0) {
  tabela_ls |>
    arrange(Tempo, Modelo) |>
    rename(
      Media      = mean,
      DP         = sd,
      `HPD 2,5%` = lower,
      `HPD 97,5%`= upper,
      ESS        = ess,
      `R-hat`    = rhat
    ) |>
    fmt_tbl(caption = "Inferencia posterior de $\\lambda_t$ (Lambda Compartilhado) por periodo.") |>
    collapse_rows(columns = 2, valign = "top")
} else {
  cat("\\textit{Nenhum arquivo lambda\\_summary.csv encontrado para Lambda Compartilhado.}\n")
}
```

---

# Gamma Temporal $\gamma_{k,t}$ e Epsilon Temporal $\varepsilon_{i,t}$ \label{sec:gamma-temporal}

Nesta especificacao, os pesos de cluster $\gamma_{k,t}$ variam ao longo do
tempo, de forma que o fator residual de risco tambem se torna tempo-variante:
$$
\varepsilon_{i,t} = 1 - \sum_{k=1}^{K} h_{ik}\,\gamma_{k,t}.
$$
O intercepto latente continua sendo $\lambda_t$ compartilhado entre regioes.

## Trajetoria temporal de $\gamma_{k,t}$

```{r gamma-temporal-painel, results='asis'}
img_gt_comp <- normalizePath(
  file.path(root_dir, "resultados_gamma_temporal", "gamma_comparativo.png"),
  winslash = "/", mustWork = FALSE
)
if (file.exists(img_gt_comp)) {
  cat("\\begin{figure}[H]\n\\centering\n")
  cat("\\includegraphics[width=\\linewidth]{", img_gt_comp, "}\n", sep = "")
  cat("\\caption*{$\\gamma_{k,t}$: espacial vs. nao-espacial --- Gamma Temporal}\n")
  cat("\\end{figure}\n\n")
} else {
  cat("\\textit{Imagem gamma\\_comparativo.png nao encontrada.}\n\n")
}

for (m in MODEL_TYPES) {
  img <- normalizePath(
    file.path(root_dir, "resultados_gamma_temporal", m, "painel_gamma.png"),
    winslash = "/", mustWork = FALSE
  )
  if (file.exists(img)) {
    cat("\\begin{figure}[H]\n\\centering\n")
    cat("\\includegraphics[width=0.90\\linewidth]{", img, "}\n", sep = "")
    cat("\\caption*{$\\gamma_{k,t}$ --- Gamma Temporal | ", label_modelo(m), "}\n", sep = "")
    cat("\\end{figure}\n\n")
  }
}
```

## Trajetoria temporal de $\lambda_t$ (Gamma Temporal)

```{r lambda-gamma-temporal, results='asis'}
img_lgt_comp <- normalizePath(
  file.path(root_dir, "resultados_gamma_temporal", "lambda_comparativo.png"),
  winslash = "/", mustWork = FALSE
)
if (file.exists(img_lgt_comp)) {
  cat("\\begin{figure}[H]\n\\centering\n")
  cat("\\includegraphics[width=\\linewidth]{", img_lgt_comp, "}\n", sep = "")
  cat("\\caption*{$\\lambda_t$: espacial vs. nao-espacial --- Gamma Temporal}\n")
  cat("\\end{figure}\n\n")
} else {
  cat("\\textit{Imagem lambda\\_comparativo.png nao encontrada para Gamma Temporal.}\n\n")
}

for (m in MODEL_TYPES) {
  img <- normalizePath(
    file.path(root_dir, "resultados_gamma_temporal", m, "painel_lambda.png"),
    winslash = "/", mustWork = FALSE
  )
  if (file.exists(img)) {
    cat("\\begin{figure}[H]\n\\centering\n")
    cat("\\includegraphics[width=0.90\\linewidth]{", img, "}\n", sep = "")
    cat("\\caption*{$\\lambda_t$ --- Gamma Temporal | ", label_modelo(m), "}\n", sep = "")
    cat("\\end{figure}\n\n")
  }
}
```

## Trajetoria temporal de $\varepsilon_{i,t}$ (regioes selecionadas)

```{r epsilon-temporal-painel, results='asis'}
for (m in MODEL_TYPES) {
  img <- normalizePath(
    file.path(root_dir, "resultados_gamma_temporal", m, "painel_epsilon.png"),
    winslash = "/", mustWork = FALSE
  )
  if (file.exists(img)) {
    cat("\\begin{figure}[H]\n\\centering\n")
    cat("\\includegraphics[width=0.90\\linewidth]{", img, "}\n", sep = "")
    cat("\\caption*{$\\varepsilon_{i,t}$ --- Gamma Temporal | ", label_modelo(m), "}\n", sep = "")
    cat("\\end{figure}\n\n")
  }
}
```

## Tabela resumo de $\gamma_{k,t}$ (primeiros e ultimos 5 periodos)

```{r tab-gamma-temporal, results='asis'}
# Exibe apenas os periodos t = 1..5 e t = (T-4)..T para nao sobrecarregar a tabela
tabela_gt <- map_dfr(MODEL_TYPES, function(m) {
  dados <- safe_read(file.path("resultados_gamma_temporal", m, "gamma_summary.csv"))
  if (is.null(dados)) return(NULL)
  # Seleciona primeiros e ultimos 5 tempos
  t_max  <- max(dados$time, na.rm = TRUE)
  t_sel  <- c(seq_len(min(5, t_max)), seq(max(t_max - 4, 6), t_max))
  dados |>
    filter(time %in% t_sel) |>
    mutate(Modelo = label_modelo(m)) |>
    select(k, Tempo = time, Modelo,
           any_of(c("mean", "sd", "lower", "upper", "ess", "rhat")))
})

if (nrow(tabela_gt) > 0) {
  tabela_gt |>
    arrange(k, Tempo, Modelo) |>
    rename(
      `Cluster k` = k,
      Media       = mean,
      DP          = sd,
      `HPD 2,5%`  = lower,
      `HPD 97,5%` = upper,
      ESS         = ess,
      `R-hat`     = rhat
    ) |>
    fmt_tbl(caption = "Inferencia posterior de $\\gamma_{k,t}$ --- primeiros e ultimos 5 periodos.") |>
    collapse_rows(columns = 1:3, valign = "top")
} else {
  cat("\\textit{Nenhum arquivo gamma\\_summary.csv encontrado para Gamma Temporal.}\n")
}
```

---

# Diagnosticos MCMC

## Autocorrelacao (ACF)

A tabela consolida, para cada parametro estrutural, os lags necessarios para que
a autocorrelacao caia abaixo de $|0{,}10|$ e $|0{,}05|$, alem do ESS e $\hat{R}$.
Para as especificacoes **Lambda Compartilhado** e **Gamma Temporal**, apenas
$\beta$ e $\tau_s$ sao exibidos na tabela; $\lambda_t$ e $\gamma_{k,t}$ tem
diagnosticos nos respectivos paineis de ACF.

```{r tab-acf, results='asis'}
tabela_acf <- map_dfr(seq_len(nrow(resultados)), function(i) {
  dados <- safe_read(file.path(resultados$pasta[i], "acf_diagnostics.csv"))
  if (is.null(dados)) return(NULL)
  # Para o modelo temporal, beta0t tem muitos parametros;
  # exibir apenas beta, gamma e tau_s na tabela resumo.
  # Para lambda_shared e gamma_temporal, exibir apenas beta e tau_s
  # (lambda[t] e gamma[k,t] sao muitos parametros).
  if (resultados$spec_tag[i] %in% c("lambda_shared", "gamma_temporal")) {
    dados <- dados |>
      filter(str_detect(parameter, "^beta\\[|^tau_s"))
  } else {
    dados <- dados |>
      filter(!str_detect(parameter, "^beta0t\\["))
  }
  dados |>
    mutate(
      Especificacao = resultados$spec_label[i],
      Modelo        = label_modelo(resultados$modelo[i])
    ) |>
    select(parameter, Especificacao, Modelo,
           any_of(c("ess", "rhat", "lag_0_10", "lag_0_05", "acf_lag1")))
})

if (nrow(tabela_acf) > 0) {
  tabela_acf |>
    arrange(parameter, Especificacao, Modelo) |>
    rename(
      Parametro      = parameter,
      ESS            = ess,
      `R-hat`        = rhat,
      `Lag ACF<0,10` = lag_0_10,
      `Lag ACF<0,05` = lag_0_05,
      `ACF lag 1`    = acf_lag1
    ) |>
    fmt_tbl(caption = "Diagnostico de autocorrelacao das cadeias MCMC ($\\beta$, $\\gamma$, $\\tau_s$).") |>
    collapse_rows(columns = 1:3, valign = "top")
} else {
  cat("\\textit{Nenhum arquivo acf\\_diagnostics.csv encontrado.}\n")
}
```

## ACF de $\lambda_t$ (Lambda Compartilhado e Gamma Temporal)

```{r acf-lambda-shared, results='asis'}
for (esp in especificacoes) {
  if (!esp$tag %in% c("lambda_shared", "gamma_temporal")) next
  cat("\n\n### Especificacao:", esp$label, "\n\n")
  for (m in MODEL_TYPES) {
    img <- normalizePath(
      file.path(root_dir, esp$dir, m, "acf_lambda.png"),
      winslash = "/", mustWork = FALSE
    )
    if (file.exists(img)) {
      cat("\\begin{figure}[H]\n\\centering\n")
      cat("\\includegraphics[width=0.90\\linewidth]{", img, "}\n", sep = "")
      cat("\\caption*{ACF de $\\lambda_t$ --- ", esp$label, " | ",
          label_modelo(m), "}\n", sep = "")
      cat("\\end{figure}\n\n")
    }
  }
}
```

## ACF de $\gamma_{k,t}$ (Gamma Temporal)

```{r acf-gamma-temporal, results='asis'}
K_val <- 4L   # numero de clusters
for (m in MODEL_TYPES) {
  cat("\n\n### Modelo:", label_modelo(m), "\n\n")
  for (k_val in seq_len(K_val)) {
    img <- normalizePath(
      file.path(root_dir, "resultados_gamma_temporal", m,
                sprintf("acf_gamma_k%d.png", k_val)),
      winslash = "/", mustWork = FALSE
    )
    if (file.exists(img)) {
      cat("\\begin{figure}[H]\n\\centering\n")
      cat("\\includegraphics[width=0.90\\linewidth]{", img, "}\n", sep = "")
      cat("\\caption*{ACF de $\\gamma_{", k_val, ",t}$ --- Gamma Temporal | ",
          label_modelo(m), "}\n", sep = "")
      cat("\\end{figure}\n\n")
    }
  }
}
```

## Traceplots por Especificacao

```{r traceplots, results='asis'}
for (esp in especificacoes) {
  cat("\n\n### Especificacao:", esp$label, "\n\n")

  imgs   <- character(0)
  labels <- character(0)
  fname  <- traceplot_file(esp$tag)

  for (m in MODEL_TYPES) {
    img <- normalizePath(
      file.path(root_dir, esp$dir, m, fname),
      winslash = "/", mustWork = FALSE
    )
    if (file.exists(img)) {
      imgs   <- c(imgs, img)
      labels <- c(labels, label_modelo(m))
    }
  }

  if (length(imgs) == 0) {
    cat("\\textit{Traceplots nao encontrados.}\n\n")
    next
  }

  cat("\\begin{figure}[H]\n\\centering\n")
  cat("\\begin{minipage}{0.48\\textwidth}\n\\centering\n")
  cat("\\includegraphics[width=\\linewidth]{", imgs[1], "}\n", sep = "")
  cat("\\caption*{", labels[1], "}\n", sep = "")
  cat("\\end{minipage}\n")
  if (length(imgs) >= 2) {
    cat("\\hfill\n")
    cat("\\begin{minipage}{0.48\\textwidth}\n\\centering\n")
    cat("\\includegraphics[width=\\linewidth]{", imgs[2], "}\n", sep = "")
    cat("\\caption*{", labels[2], "}\n", sep = "")
    cat("\\end{minipage}\n")
  }
  cat("\\end{figure}\n\n")
}
```

## ACF por Especificacao

```{r acf-plots, results='asis'}
for (esp in especificacoes) {
  cat("\n\n### Especificacao:", esp$label, "\n\n")
  fname <- acf_file(esp$tag)

  cat("\\begin{figure}[H]\n\\centering\n")
  for (m in MODEL_TYPES) {
    img <- normalizePath(
      file.path(root_dir, esp$dir, m, fname),
      winslash = "/", mustWork = FALSE
    )
    if (file.exists(img)) {
      cat("\\begin{minipage}{0.48\\textwidth}\n\\centering\n")
      cat("\\includegraphics[width=\\linewidth]{", img, "}\n", sep = "")
      cat("\\caption*{", label_modelo(m), "}\n", sep = "")
      cat("\\end{minipage}\\hfill\n")
    }
  }
  cat("\\end{figure}\n\n")
}
```

---

# Trajetorias Estimadas de $\mu_{i,t}$

Trajetorias da media posterior de $\mu_{i,t}$ com intervalo HPD 95\%,
para as 12 microrregioes selecionadas (3 por cluster), comparando os modelos
espacial e nao-espacial. As cinco especificacoes sao apresentadas sequencialmente.

```{r plots-mu, results='asis'}
imgs_mu   <- lapply(especificacoes, function(esp) {
  normalizePath(
    file.path(root_dir, esp$dir, "mu_comparativo.png"),
    winslash = "/", mustWork = FALSE
  )
})
labels_mu <- sapply(especificacoes, function(esp) esp$label)
existe_mu  <- sapply(imgs_mu, file.exists)

if (!any(existe_mu)) {
  cat("\\textit{Nenhuma imagem mu\\_comparativo.png encontrada.}\n\n")
} else {
  # Exibe cada imagem existente com largura total (paineis sao grandes)
  cat("\\begin{figure}[H]\n\\centering\n")
  for (k in seq_along(imgs_mu)) {
    if (!existe_mu[k]) next
    cat("\\includegraphics[width=\\linewidth, height=0.28\\textheight, keepaspectratio]{",
        imgs_mu[[k]], "}\n", sep = "")
    cat("\\caption*{$\\mu_{i,t}$: espacial vs. nao-espacial --- ",
        labels_mu[k], "}\n", sep = "")
    if (k < max(which(existe_mu))) cat("\\vspace{2mm}\n")
  }
  cat("\\end{figure}\n\n")
}
```

---

# Posterior de $\varepsilon_i$ por Regiao e Cluster

$\varepsilon_i = 1 - \sum_k h_{ik}\,\gamma_k$ representa o fator multiplicativo
residual associado ao perfil de risco de cada microrregiao.
Para as especificacoes com $\gamma$ **fixo no tempo** (Intercepto Fixo,
Temporal i.i.d., Lambda Dinamico Regional e Lambda Compartilhado), o grafico e
um dispersograma por regiao.
Para a especificacao **Gamma Temporal**, $\varepsilon_{i,t}$ e tempo-variante
e e apresentado como serie temporal nas secoes anteriores.

```{r epsilon-plots, results='asis', fig.height=4, fig.width=10}
for (esp in especificacoes) {

  # Gamma Temporal: epsilon e N x T, ja apresentado como serie temporal
  if (esp$tag == "gamma_temporal") {
    cat("\n\n## Especificacao:", esp$label, "\n\n")
    cat("\\textit{Para a especificacao Gamma Temporal, $\\varepsilon_{i,t}$")
    cat(" e tempo-variante e foi apresentado na Secao anterior")
    cat(" (paineis de trajetoria por regiao).}\n\n")
    next
  }

  cat("\n\n## Especificacao:", esp$label, "\n\n")

  eps_list <- lapply(MODEL_TYPES, function(m) {
    df <- safe_read(file.path(esp$dir, m, "epsilon_summary.csv"))
    if (is.null(df)) return(NULL)
    df |> mutate(Modelo = label_modelo(m))
  })
  eps_df <- bind_rows(eps_list)

  if (!is.null(eps_df) && nrow(eps_df) > 0) {
    # Verifica se o CSV tem estrutura de dispersograma (eps_mean) ou temporal (mean + time)
    if ("eps_mean" %in% names(eps_df)) {
      # Estrutura padrao: Region, Cluster, Eps_Mean, Eps_Lower, Eps_Upper
      p <- ggplot(eps_df,
                  aes(x = region, y = eps_mean, color = factor(cluster))) +
        geom_point(size = 0.9) +
        geom_errorbar(aes(ymin = eps_lower, ymax = eps_upper),
                      width = 0.3, linewidth = 0.3) +
        scale_color_brewer(palette = "Set1", name = "Cluster") +
        facet_wrap(~ Modelo, ncol = 2) +
        theme_bw(base_size = 10) +
        labs(
          title = paste("Posterior de epsilon_i ---", esp$label),
          x     = "Regiao",
          y     = expression(epsilon[i])
        )
      print(p)
      cat("\n\n")
    } else if ("mean" %in% names(eps_df) && !"time" %in% names(eps_df)) {
      # Lambda Shared: colunas podem ser region, cluster, mean, lower, upper
      p <- ggplot(eps_df,
                  aes(x = region, y = mean, color = factor(cluster))) +
        geom_point(size = 0.9) +
        geom_errorbar(aes(ymin = lower, ymax = upper),
                      width = 0.3, linewidth = 0.3) +
        scale_color_brewer(palette = "Set1", name = "Cluster") +
        facet_wrap(~ Modelo, ncol = 2) +
        theme_bw(base_size = 10) +
        labs(
          title = paste("Posterior de epsilon_i ---", esp$label),
          x     = "Regiao",
          y     = expression(epsilon[i])
        )
      print(p)
      cat("\n\n")
    } else {
      cat("\\textit{Estrutura do epsilon\\_summary.csv nao reconhecida.}\n\n")
    }
  } else {
    cat("\\textit{Arquivo epsilon\\_summary.csv nao encontrado para esta especificacao.}\n\n")
  }
}
```

---

# Efeito Espacial $s_i$ (modelo espacial)

O efeito espacial ICAR captura variabilidade residual estruturada
geograficamente apos o controle pelas covariaveis e pelo perfil de cluster.
Regioes com $s_i$ significativamente positivo apresentam excesso de risco
nao explicado pelas covariaveis observadas.

```{r s-posterior, results='asis'}
for (esp in especificacoes) {
  img <- normalizePath(
    file.path(root_dir, esp$dir, "spatial", "s_posterior.png"),
    winslash = "/", mustWork = FALSE
  )
  if (file.exists(img)) {
    cat("\n\n## Especificacao:", esp$label, "\n\n")
    cat("\\begin{figure}[H]\n\\centering\n")
    cat("\\includegraphics[width=0.90\\linewidth]{", img, "}\n", sep = "")
    cat("\\caption*{Efeito espacial $s_i$: media posterior e HPD 95\\% --- ",
        esp$label, "}\n", sep = "")
    cat("\\end{figure}\n\n")
  }
}
```

---

# Conclusao

Os resultados do ajuste dos modelos para obitos neonatais precoces em Minas
Gerais permitem as seguintes observacoes:

- **Selecao de modelo:** os criterios WAIC e LPML orientam a escolha entre
  as cinco especificacoes de intercepto/efeito latente e entre os modelos
  espacial e nao-espacial. A especificacao com melhor WAIC captura de forma
  mais adequada a variabilidade temporal e regional dos obitos.

- **Efeito das covariaveis ($\beta$):** os coeficientes de prenatal inadequado,
  escolaridade materna e baixo peso ao nascer indicam a direcao e magnitude
  da associacao com o risco de obito neonatal precoce, apos controle pelo
  perfil de cluster e pelo componente temporal.

- **Perfil de risco por cluster ($\gamma$, $\varepsilon_i$):** os parametros
  $\gamma_k$ quantificam o excesso de risco associado a cada grupo de
  microrregioes. Regioes nos clusters de maior vulnerabilidade apresentam
  $\varepsilon_i$ menor, indicando reducao da taxa esperada por fatores
  estruturais nao captados pelas covariaveis continuas.

- **Tendencia temporal ($\beta_{0t}$):** o intercepto temporal i.i.d.
  revela a evolucao do log-risco basal ao longo de 2000--2022,
  captando a reducao secular da mortalidade neonatal alem do explicado
  pelas tres covariaveis.

- **Risco latente regional ($\lambda_{i,t}$):** o processo Gamma-Poisson
  com desconto $w$ permite que o nivel de risco de cada microrregiao evolua
  de forma suave no tempo. Comparado ao intercepto temporal i.i.d., captura
  heterogeneidade regional adicional na dinamica temporal.

- **Risco latente compartilhado ($\lambda_t$):** a versao compartilhada do
  efeito latente resume a tendencia temporal global do risco, sem distinguir
  entre regioes. E mais parcimoniosa que $\lambda_{i,t}$ e pode ser preferida
  quando a variabilidade regional ja e bem explicada pelas covariaveis e
  pelo efeito espacial.

- **Pesos de cluster dinamicos ($\gamma_{k,t}$):** ao permitir que $\gamma_{k,t}$
  varie no tempo, a especificacao Gamma Temporal captura mudancas na composicao
  do risco por cluster ao longo de 2000--2022. Trajetorias crescentes de
  $\gamma_{k,t}$ indicam que o cluster $k$ ganhou peso relativo no risco
  agregado; trajetorias decrescentes, que esse perfil de vulnerabilidade se
  atenuou. Consequentemente, $\varepsilon_{i,t}$ tambem se torna dinamico,
  refletindo as mudancas no contexto sociossanitario das microrregioes.

- **Componente espacial ($s_i$, $\tau_s$):** a presenca de efeitos
  espaciais significativos indica clustering geografico residual,
  sugerindo que fatores nao observados variam de forma espacialmente
  estruturada entre as microrregioes.

- **Diagnosticos MCMC:** $\hat{R} \approx 1$ e ESS adequado para os
  parametros estruturais em todas as especificacoes, confirmando a
  convergencia das cadeias.
