---
title: "Óbitos Neonatais Precoces em Minas Gerais"
subtitle: "Nove Especificações Bayesianas — Taxonomia, Inferência e Diagnósticos"
author: "Vinicius Fonseca"
date: "`r format(Sys.Date(), '%d de %B de %Y')`"
output:
  pdf_document:
    toc: true
    toc_depth: 3
    number_sections: true
    latex_engine: xelatex
    keep_tex: false
    extra_dependencies:
      - float
      - graphicx
      - booktabs
      - longtable
      - caption
      - array
      - amsmath
      - amssymb
      - xcolor
      - colortbl
      - multirow
      - makecell
  html_document:
    toc: true
    toc_float: true
    number_sections: true
    theme: flatly
    highlight: tango
    df_print: paged
header-includes:
  - \usepackage{pdflscape}
  - \definecolor{bestrow}{RGB}{220,255,220}
  - \definecolor{modgray}{RGB}{245,245,245}
  - \renewcommand{\arraystretch}{1.2}
---

```{r setup, include=FALSE}
knitr::opts_chunk$set(
  echo      = FALSE,
  warning   = FALSE,
  message   = FALSE,
  fig.align = "center",
  out.width = "90%",
  fig.pos   = "H"
)

options(kableExtra.latex.load_packages = FALSE)

pkgs <- c("dplyr", "readr", "knitr", "kableExtra", "purrr",
          "stringr", "tibble", "ggplot2", "tidyr", "scales")
invisible(lapply(pkgs, function(p) suppressPackageStartupMessages(library(p, character.only = TRUE))))

# ── Diretório raiz ────────────────────────────────────────────────────────────
ROOT <- "C:/Users/vlara/OneDrive/Estatistica UFMG/Mestrado/Pesquisa/Aplicação"
knitr::opts_knit$set(root.dir = ROOT)
```

```{r definicoes-modelos}
# ==============================================================================
# TAXONOMIA COMPLETA: M1 – M9
# ==============================================================================
# Campos:
#   dir       → pasta de resultados (dentro de ROOT)
#   label     → rótulo curto usado no relatório
#   nome      → nome completo
#   tag       → identificador interno (roteamento de gráficos/tabelas)
#   K         → número de clusters
#   inter     → tipo de intercepto temporal
#   gamma_str → estrutura de gamma (estático / temporal / proporcional)
#   amostrador→ amostrador do componente temporal principal
#   eq        → equação do preditor (string LaTeX)
# ==============================================================================

MODELOS <- list(
  list(dir = "resultados_intercepto_fixo",
       label = "M1", tag = "fixo", K = 4,
       nome  = "Intercepto Fixo",
       inter = "Fixo",  gamma_str = "Estático",
       amostrador = "RW (MH)",
       eq = "$\\log\\mu_{it} = \\beta_0 + \\log E_{it} + \\log\\varepsilon_i + \\mathbf{x}_{it}^\\top\\boldsymbol{\\beta}$"),

  list(dir = "resultados_intercepto_temporal",
       label = "M2", tag = "beta0t", K = 4,
       nome  = "Intercepto Temporal i.i.d.",
       inter = "$\\beta_{0t}\\sim\\mathcal{N}(0,1)$", gamma_str = "Estático",
       amostrador = "RW (MH)",
       eq = "$\\log\\mu_{it} = \\beta_{0t} + \\log E_{it} + \\log\\varepsilon_i + \\mathbf{x}_{it}^\\top\\boldsymbol{\\beta}$"),

  list(dir = "resultados_lambda_shared",
       label = "M3", tag = "lambda_shared", K = 4,
       nome  = "Lambda Compartilhado (FFBS)",
       inter = "$\\lambda_t\\sim\\text{Ga}(a_t,b_t)$", gamma_str = "Estático",
       amostrador = "FFBS Gama",
       eq = "$\\log\\mu_{it} = \\log\\lambda_t + \\log E_{it} + \\log\\varepsilon_i + \\mathbf{x}_{it}^\\top\\boldsymbol{\\beta}$"),

  list(dir = "resultados_gamma_temporal",
       label = "M4", tag = "lambda_gamma_t", K = 4,
       nome  = "Lambda + Gamma Temporal (K=4)",
       inter = "$\\lambda_t\\sim\\text{Ga}(a_t,b_t)$", gamma_str = "Temporal (K=4)",
       amostrador = "FFBS Gama",
       eq = "$\\log\\mu_{it} = \\log\\lambda_t + \\log E_{it} + \\log\\varepsilon_{it} + \\mathbf{x}_{it}^\\top\\boldsymbol{\\beta}$"),

  list(dir = "resultados_intercepto_temporal_gamma_t",
       label = "M5", tag = "beta0t_gamma_t", K = 4,
       nome  = "Intercepto + Gamma Temporal (K=4)",
       inter = "$\\beta_{0t}\\sim\\mathcal{N}(0,1)$", gamma_str = "Temporal (K=4)",
       amostrador = "RW (MH)",
       eq = "$\\log\\mu_{it} = \\beta_{0t} + \\log E_{it} + \\log\\varepsilon_{it} + \\mathbf{x}_{it}^\\top\\boldsymbol{\\beta}$"),

  list(dir = "resultados_gamma_temporal_K8",
       label = "M6", tag = "lambda_gamma_t_K8", K = 8,
       nome  = "Lambda + Gamma Temporal (K=8)",
       inter = "$\\lambda_t\\sim\\text{Ga}(a_t,b_t)$", gamma_str = "Temporal (K=8)*",
       amostrador = "FFBS Gama",
       eq = "$\\log\\mu_{it} = \\log\\lambda_t + \\log E_{it} + \\log\\varepsilon_{it} + \\mathbf{x}_{it}^\\top\\boldsymbol{\\beta}$"),

  list(dir = "resultados_intercepto_temporal_gamma_t_K8",
       label = "M7", tag = "beta0t_gamma_t_K8", K = 8,
       nome  = "Intercepto + Gamma Temporal (K=8)",
       inter = "$\\beta_{0t}\\sim\\mathcal{N}(0,1)$", gamma_str = "Temporal (K=8)*",
       amostrador = "RW (MH)",
       eq = "$\\log\\mu_{it} = \\beta_{0t} + \\log E_{it} + \\log\\varepsilon_{it} + \\mathbf{x}_{it}^\\top\\boldsymbol{\\beta}$"),

  list(dir = "resultados_delta_temporal_gamma_t",
       label = "M8", tag = "delta_gamma_t", K = 4,
       nome  = "Delta Multiplicativo + Gamma Temporal (K=4)",
       inter = "$\\delta_t\\sim\\text{Ga}(1,1)$", gamma_str = "Temporal (K=4)",
       amostrador = "Gibbs Conjugado",
       eq = "$\\log\\mu_{it} = \\log\\delta_t + \\log E_{it} + \\log\\varepsilon_{it} + \\mathbf{x}_{it}^\\top\\boldsymbol{\\beta}$"),

  list(dir = "resultados_lambda_ffbs_gamma_proporcional",
       label = "M9", tag = "lambda_prop", K = 4,
       nome  = "Lambda FFBS + Gamma Proporcional",
       inter = "$\\lambda_t\\sim\\text{Ga}(a_t,b_t)$", gamma_str = "Proporcional*",
       amostrador = "FFBS Gama",
       eq = "$\\log\\mu_{it} = \\log\\lambda_t + \\log E_{it} + \\log\\varepsilon_{it} + \\mathbf{x}_{it}^\\top\\boldsymbol{\\beta}$")
)

MODEL_TYPES <- c("spatial", "non_spatial")

# Tags por grupo funcional
TAGS_GAMMA_T   <- c("lambda_gamma_t", "beta0t_gamma_t",
                    "lambda_gamma_t_K8", "beta0t_gamma_t_K8",
                    "delta_gamma_t", "lambda_prop")
TAGS_BETA0T    <- c("beta0t", "beta0t_gamma_t", "beta0t_gamma_t_K8")
TAGS_LAMBDA    <- c("lambda_shared", "lambda_gamma_t",
                    "lambda_gamma_t_K8", "lambda_prop")
TAGS_DELTA     <- c("delta_gamma_t")
TAGS_K8        <- c("lambda_gamma_t_K8", "beta0t_gamma_t_K8")
TAGS_PROP      <- c("lambda_prop")

# Índice geral: uma linha por (modelo × tipo)
resultados <- map_dfr(MODELOS, function(m) {
  map_dfr(MODEL_TYPES, function(tp) {
    pasta <- file.path(ROOT, m$dir, tp)
    tibble(
      pasta  = pasta,
      tipo   = tp,
      dir    = m$dir,
      label  = m$label,
      nome   = m$nome,
      tag    = m$tag,
      K      = m$K
    )
  })
})
```

```{r helpers}
# ==============================================================================
# FUNÇÕES AUXILIARES
# ==============================================================================

# Leitura segura de CSV
safe_read <- function(path) {
  if (!file.exists(path)) return(NULL)
  tryCatch(
    read_csv(path, show_col_types = FALSE) |>
      rename_with(tolower) |>
      rename_with(~ str_replace_all(., "\\.", "_")),
    error = function(e) NULL
  )
}

# Rótulo do tipo de modelo
lbl_tipo <- function(tp) ifelse(tp == "spatial", "Espacial", "Não-espacial")

# Formatação de parâmetros como LaTeX math (sem regex com backreferences)
fmt_param <- function(x) {
  map_chr(x, function(p) {
    if (is.na(p)) return(p)

    if (p == "tau_s")    return("$\\tau_s$")
    if (p == "sigma_s")  return("$\\sigma_s$")
    if (p == "beta0")    return("$\\beta_0$")
    if (p == "beta0_1")  return("$\\beta_{0,1}$")

    m_beta  <- str_match(p, "^beta\\[(\\d+)\\]$")
    if (!is.na(m_beta[1,1]))
      return(paste0("$\\beta_{", m_beta[1,2], "}$"))

    m_gfix  <- str_match(p, "^gamma\\[(\\d+)\\]$")
    if (!is.na(m_gfix[1,1]))
      return(paste0("$\\gamma_{", m_gfix[1,2], "}$"))

    m_gkt   <- str_match(p, "^gamma\\[(\\d+),\\s*(\\d+)\\]$")
    if (!is.na(m_gkt[1,1]))
      return(paste0("$\\gamma_{", m_gkt[1,2], ",", m_gkt[1,3], "}$"))

    m_b0t   <- str_match(p, "^beta0t\\[(\\d+)\\]$")
    if (!is.na(m_b0t[1,1]))
      return(paste0("$\\beta_{0,", m_b0t[1,2], "}$"))

    m_lam   <- str_match(p, "^lambda\\[(\\d+)\\]$")
    if (!is.na(m_lam[1,1]))
      return(paste0("$\\lambda_{", m_lam[1,2], "}$"))

    m_dlt   <- str_match(p, "^delta\\[(\\d+)\\]$")
    if (!is.na(m_dlt[1,1]))
      return(paste0("$\\delta_{", m_dlt[1,2], "}$"))

    m_kap   <- str_match(p, "^kappa\\[(\\d+)\\]$")
    if (!is.na(m_kap[1,1]))
      return(paste0("$\\kappa_{", m_kap[1,2], "}$"))

    m_g1    <- str_match(p, "^gamma_1\\[(\\d+)\\]$")
    if (!is.na(m_g1[1,1]))
      return(paste0("$\\gamma_{1,", m_g1[1,2], "}$"))

    p  # fallback: retorna como está
  })
}

# Tabela padrão (kable + kableExtra)
tbl_std <- function(df, caption, col_names = NULL,
                    font = 8, scale = FALSE, long = FALSE) {
  args <- list(
    x          = df,
    digits     = 4,
    booktabs   = TRUE,
    caption    = caption,
    escape     = FALSE,
    linesep    = "",
    longtable  = long
  )
  if (!is.null(col_names)) args$col.names <- col_names

  tbl <- do.call(kbl, args)

  opts <- c("hold_position")
  if (scale) opts <- c(opts, "scale_down")
  if (long)  opts <- c(opts, "repeat_header")

  tbl |>
    kable_styling(
      latex_options = opts,
      font_size     = font,
      full_width    = FALSE,
      position      = "center"
    ) |>
    row_spec(0, bold = TRUE, background = "#EEEEEE")
}

# Inserir figura no PDF
fig_insert <- function(img, titulo, width = "0.92\\linewidth") {
  if (!file.exists(img)) return(invisible(NULL))
  cat("\\begin{figure}[H]\n\\centering\n")
  cat("\\caption*{\\small\\textit{", titulo, "}}\n", sep = "")
  cat("\\includegraphics[width=", width, "]{",
      normalizePath(img, winslash = "/"), "}\n", sep = "")
  cat("\\end{figure}\n\n")
}

# Comparativo ou fallback individual
fig_comp_ou_ind <- function(dir_base, arq_comp, arq_ind, titulo_comp,
                             titulo_ind, width = "\\linewidth") {
  caminho_comp <- file.path(ROOT, dir_base, arq_comp)
  if (file.exists(caminho_comp)) {
    fig_insert(caminho_comp, titulo_comp, width)
  } else {
    for (tp in MODEL_TYPES) {
      caminho_ind <- file.path(ROOT, dir_base, tp, arq_ind)
      if (file.exists(caminho_ind))
        fig_insert(caminho_ind, paste0(titulo_ind, " | ", lbl_tipo(tp)))
    }
  }
}

# Mínimo com NA seguro
safe_min <- function(x) if (all(is.na(x))) NA_real_ else min(x, na.rm = TRUE)
safe_max <- function(x) if (all(is.na(x))) NA_real_ else max(x, na.rm = TRUE)
```

---

# Introdução e Estrutura do Problema

## Contexto

Este relatório descreve e compara **nove especificações bayesianas** para a contagem de óbitos neonatais precoces (primeiras 24h de vida) nas 75 microrregiões de Minas Gerais ao longo de 23 anos (2000–2022). O objetivo central é estimar a **probabilidade de notificação** — parametrizada por $\varepsilon_{i(t)}$ — e quantificar o risco residual após o controle de covariáveis.

## Dados

| Dimensão | Valor |
|----------|-------|
| Microrregiões ($A$) | 75 |
| Anos ($T$) | 23 (2000–2022) |
| Covariáveis ($p$) | 3 |
| Offset $E_{it}$ | Nascidos vivos |
| Resposta $Y_{it}$ | Óbitos neonatais precoces |

As covariáveis são:
$x_1$ = proporção de mães com $< 7$ consultas pré-natais,
$x_2$ = proporção de mães com ensino fundamental incompleto,
$x_3$ = proporção de nascidos com baixo peso ($< 2{,}500\,\text{g}$).

## Modelo Geral

Todos os modelos compartilham a verossimilhança:

$$Y_{it} \mid \mu_{it} \;\sim\; \text{Poisson}(\mu_{it}), \qquad
\log(\mu_{it}) = [\text{intercepto temporal}] + \log E_{it} + \log\varepsilon_{i(t)}
                 + \mathbf{x}_{it}^\top\boldsymbol{\beta} + [s_i]$$

onde $\varepsilon_{i(t)} = 1 - \sum_{k=1}^K h_{ik}\,\gamma_{k(t)}$ é a probabilidade de notificação,
$h_{ik} \in \{0,1\}$ indica se a microrregião $i$ pertence ao cluster $k$,
e $s_i \sim \text{ICAR}(\tau_s)$ é o efeito espacial estruturado (modelos espaciais).

---

# Taxonomia dos Nove Modelos

## Classificação Dimensional

Os modelos diferem em **quatro dimensões**:

1. **Intercepto temporal** — fixo, i.i.d. Normal, i.i.d. Gamma, ou processo dinâmico (FFBS)
2. **Estrutura de $\gamma$** — estático, temporal, ou proporcional
3. **Número de clusters** — $K = 4$ ou $K = 8$
4. **Amostrador do componente temporal** — RW-MH, FFBS Gama, ou Gibbs conjugado

```{r tabela-taxonomia}
tbl_tax <- tibble(
  Modelo  = sapply(MODELOS, `[[`, "label"),
  Nome    = sapply(MODELOS, `[[`, "nome"),
  `Intercepto temporal` = sapply(MODELOS, `[[`, "inter"),
  `Estrutura $\\gamma$` = sapply(MODELOS, `[[`, "gamma_str"),
  K       = sapply(MODELOS, `[[`, "K"),
  Amostrador = sapply(MODELOS, `[[`, "amostrador")
)

tbl_tax |>
  tbl_std(
    caption   = "Taxonomia das nove especificações. * priori de $\\gamma_{1t}$ é tempo-variante.",
    font      = 8,
    col_names = c("Modelo", "Nome Completo", "Intercepto temporal",
                  "Estrutura $\\boldsymbol{\\gamma}$", "$K$", "Amostrador")
  ) |>
  column_spec(2, width = "5.0cm") |>
  column_spec(3, width = "3.2cm") |>
  column_spec(4, width = "2.5cm") |>
  column_spec(6, width = "3.0cm") |>
  row_spec(which(tbl_tax$K == 8), background = "#F0F0FF") |>
  footnote(
    general = c(
      "M1--M5, M8: $K=4$ clusters (fundo branco).",
      "M6--M7: $K=8$ clusters com priori $\\\\gamma_{1t} \\\\sim \\\\text{Unif}(L_t-\\\\delta, L_t+\\\\delta)$ (fundo azul).",
      "M9: epsilon proporcional -- $\\\\varepsilon_{it} = 1 - \\\\gamma_{1t}\\\\,\\\\kappa_k$.",
      "Gibbs conjugado (M8): posterior exata $\\\\delta_t \\\\sim \\\\text{Ga}(1+\\\\sum_i Y_{it},\\; 1+\\\\sum_i g_{it})$."
    ),
    escape = FALSE,
    general_title = "Notas:"
  )
```

## Preditor por Especificação

```{r tabela-equacoes}
tibble(
  Modelo  = sapply(MODELOS, `[[`, "label"),
  `Preditor $\\log(\\mu_{it})$` = sapply(MODELOS, `[[`, "eq")
) |>
  tbl_std(
    caption = "Preditor log-linear de cada especificação.",
    font    = 8
  ) |>
  column_spec(2, width = "11cm")
```

## Hierarquia das Priori de $\gamma$

Para M1–M3 (gamma estático): $\gamma_1 \sim \text{Unif}(0, 0.1)$ e $\gamma_k \sim \text{Unif}(0, 1-\sum_{j<k}\gamma_j)$.

Para M4–M5, M8 (gamma temporal, $K=4$): mesma estrutura mas indexada em $t$.

Para M6–M7 (gamma temporal, $K=8$, priori tempo-variante):

$$\gamma_{1t} \sim \begin{cases}
\text{Unif}(0.05, 0.15) & t = 1,\ldots,10 \\
\text{Unif}(0.00, 0.10) & t = 11,\ldots,17 \\
\text{Unif}(0.00, 0.05) & t = 18,\ldots,23
\end{cases}$$

Para M9 (proporcional): $\varepsilon_{it} = 1 - \gamma_{1t}\,\langle h_i, \kappa\rangle$, $\gamma_{1t} \sim \text{Unif}(L_t - \delta, L_t + \delta)$.

---

# Critérios de Informação

```{r tab-criterios, results='asis'}
tab_crit <- map_dfr(seq_len(nrow(resultados)), function(i) {
  dados <- safe_read(file.path(resultados$pasta[i], "criteria.csv"))
  if (is.null(dados)) return(NULL)

  # Normaliza nomes de colunas possíveis
  waic_val  <- dados[[which(names(dados) %in% c("waic", "WAIC"))[1]]]
  lpml_val  <- dados[[which(names(dados) %in% c("lpml", "LPML"))[1]]]
  lppd_val  <- dados[[which(names(dados) %in% c("lppd"))[1]]]
  pwaic_val <- dados[[which(names(dados) %in% c("p_waic", "pwaic", "pWAIC"))[1]]]

  tibble(
    Modelo  = resultados$label[i],
    Tipo    = lbl_tipo(resultados$tipo[i]),
    WAIC    = if (length(waic_val))  waic_val[1]  else NA_real_,
    LPML    = if (length(lpml_val))  lpml_val[1]  else NA_real_,
    lppd    = if (length(lppd_val))  lppd_val[1]  else NA_real_,
    p_WAIC  = if (length(pwaic_val)) pwaic_val[1] else NA_real_
  )
})

if (nrow(tab_crit) > 0) {
  tab_ord <- tab_crit |>
    arrange(Tipo, WAIC) |>
    mutate(
      dWAIC  = WAIC  - min(WAIC,  na.rm = TRUE),
      dLPML  = LPML  - max(LPML,  na.rm = TRUE)
    )

  best_row <- which.min(tab_ord$WAIC)

  tab_ord |>
    select(Modelo, Tipo, WAIC, dWAIC, LPML, dLPML, lppd, p_WAIC) |>
    tbl_std(
      caption   = "Critérios de informação WAIC e LPML por modelo e tipo. $\\Delta$WAIC e $\\Delta$LPML são diferenças em relação ao melhor modelo. Linha verde = melhor WAIC global.",
      col_names = c("Modelo", "Tipo", "WAIC", "$\\Delta$WAIC", "LPML",
                    "$\\Delta$LPML", "lppd", "$p_{\\text{WAIC}}$"),
      font      = 8
    ) |>
    row_spec(best_row, background = "#DCFFDC", bold = TRUE)
} else {
  cat("\\textit{Arquivos criteria.csv não encontrados.}\n")
}
```

```{r plot-criterios, fig.height=4, fig.width=9, fig.cap="Comparação de WAIC (esquerda) e LPML (direita). Menor WAIC e maior LPML indicam melhor ajuste preditivo."}
if (exists("tab_crit") && nrow(tab_crit) > 0) {
  p1 <- ggplot(tab_crit |> filter(!is.na(WAIC)),
               aes(x = reorder(Modelo, WAIC), y = WAIC, fill = Tipo)) +
    geom_col(position = "dodge", alpha = 0.85, width = 0.65) +
    scale_fill_manual(values = c("Espacial" = "#2166AC", "Não-espacial" = "#D6604D")) +
    coord_flip() +
    theme_bw(base_size = 10) +
    labs(x = NULL, y = "WAIC", fill = NULL) +
    theme(legend.position = "bottom")

  p2 <- ggplot(tab_crit |> filter(!is.na(LPML)),
               aes(x = reorder(Modelo, LPML), y = LPML, fill = Tipo)) +
    geom_col(position = "dodge", alpha = 0.85, width = 0.65) +
    scale_fill_manual(values = c("Espacial" = "#2166AC", "Não-espacial" = "#D6604D")) +
    coord_flip() +
    theme_bw(base_size = 10) +
    labs(x = NULL, y = "LPML", fill = NULL) +
    theme(legend.position = "bottom")

  gridExtra::grid.arrange(p1, p2, ncol = 2)
}
```

---

# Parâmetros Estruturais

## Covariáveis $\boldsymbol{\beta}$

```{r tab-betas, results='asis'}
tab_beta <- map_dfr(seq_len(nrow(resultados)), function(i) {
  dados <- safe_read(file.path(resultados$pasta[i], "beta_summary.csv"))
  if (is.null(dados)) return(NULL)

  # Normaliza nomes de colunas
  col_map <- c(parametro = "parameter",
               media = "mean", dp = "sd",
               hpd_inf = "hpd_lower", hpd_sup = "hpd_upper",
               ess = "ess", rhat = "rhat")

  dados <- dados |> rename(any_of(setNames(names(col_map), col_map)))
  if (!"media" %in% names(dados) && "mean" %in% names(dados))
    dados <- dados |> rename(media = mean)

  dados |>
    mutate(
      Modelo = resultados$label[i],
      Tipo   = lbl_tipo(resultados$tipo[i])
    ) |>
    select(Modelo, Tipo,
           parametro = any_of(c("parametro", "parameter")),
           media     = any_of(c("media", "mean")),
           dp        = any_of(c("dp", "sd")),
           hpd_inf   = any_of(c("hpd_inf", "hpd_lower", "lower")),
           hpd_sup   = any_of(c("hpd_sup", "hpd_upper", "upper")),
           ess       = any_of(c("ess")),
           rhat      = any_of(c("rhat")))
})

if (nrow(tab_beta) > 0) {
  tab_beta |>
    mutate(parametro = fmt_param(parametro)) |>
    arrange(parametro, Modelo, Tipo) |>
    tbl_std(
      caption   = "Inferência posterior das covariáveis $\\boldsymbol{\\beta}$ em todos os modelos.",
      col_names = c("Modelo", "Tipo", "Parâmetro",
                    "$\\bar{\\theta}$", "$\\hat{\\sigma}$",
                    "$q_{2.5}$", "$q_{97.5}$",
                    "$n_{\\text{ef}}$", "$\\hat{R}$"),
      font = 7,
      long = TRUE
    ) |>
    column_spec(3, width = "2.0cm") |>
    column_spec(4:7, width = "1.4cm") |>
    column_spec(8:9, width = "1.2cm")
} else {
  cat("\\textit{Arquivos beta\\_summary.csv não encontrados.}\n")
}
```

## Precisão Espacial $\tau_s$

```{r tab-tau, results='asis'}
tab_tau <- map_dfr(seq_len(nrow(resultados)), function(i) {
  if (resultados$tipo[i] != "spatial") return(NULL)
  dados <- safe_read(file.path(resultados$pasta[i], "tau_summary.csv"))
  if (is.null(dados)) return(NULL)

  tibble(
    Modelo  = resultados$label[i],
    media   = dados[[which(names(dados) %in% c("mean", "media"))[1]]],
    dp      = dados[[which(names(dados) %in% c("sd", "dp"))[1]]],
    hpd_inf = dados[[which(names(dados) %in% c("hpd_lower", "lower", "hpd_inf"))[1]]],
    hpd_sup = dados[[which(names(dados) %in% c("hpd_upper", "upper", "hpd_sup"))[1]]],
    ess     = dados[[which(names(dados) %in% c("ess"))[1]]],
    rhat    = dados[[which(names(dados) %in% c("rhat"))[1]]]
  )
})

if (nrow(tab_tau) > 0) {
  tab_tau |>
    arrange(Modelo) |>
    tbl_std(
      caption   = "Posterior de $\\tau_s = \\sigma_s^{-2}$ (componente espacial ICAR).",
      col_names = c("Modelo", "$\\bar{\\theta}$", "$\\hat{\\sigma}$",
                    "$q_{2.5}$", "$q_{97.5}$",
                    "$n_{\\text{ef}}$", "$\\hat{R}$"),
      font = 8
    )
} else {
  cat("\\textit{Arquivos tau\\_summary.csv não encontrados.}\n")
}
```

```{r plot-tau, fig.height=3.5, fig.width=7, fig.cap="Média posterior de $\\tau_s$ com intervalo HPD 95\\% por modelo espacial."}
if (exists("tab_tau") && nrow(tab_tau) > 0) {
  ggplot(tab_tau, aes(x = Modelo, y = media)) +
    geom_point(size = 3, color = "#2166AC") +
    geom_errorbar(aes(ymin = hpd_inf, ymax = hpd_sup),
                  width = 0.3, linewidth = 0.7, color = "#2166AC") +
    geom_hline(yintercept = 0, linetype = "dashed", color = "grey50") +
    theme_bw(base_size = 11) +
    labs(x = "Modelo", y = expression(tau[s]),
         title = "Precisão espacial por especificação")
}
```

---

# Componentes Temporais

## Intercepto Temporal $\beta_{0t}$ (M2, M5, M7)

```{r beta0t, results='asis'}
for (m in MODELOS) {
  if (!m$tag %in% TAGS_BETA0T) next
  cat(sprintf("\n\n### %s — %s\n\n", m$label, m$nome))
  fig_comp_ou_ind(m$dir, "beta0t_comparativo.png", "painel_beta0t.png",
    paste0("$\\beta_{0t}$: espacial vs. não-espacial (", m$label, ")"),
    paste0("$\\beta_{0t}$ — ", m$label))
}
```

## Delta Multiplicativo $\delta_t$ (M8)

Em M8, $\delta_t \sim \text{Ga}(1,1)$ substitui o intercepto aditivo normal por um fator multiplicativo com priori Gamma. A posterior conjugada exata é $\delta_t \mid \text{resto} \sim \text{Ga}(1 + \sum_i Y_{it},\; 1 + \sum_i g_{it})$.

```{r delta-t, results='asis'}
for (m in MODELOS) {
  if (!m$tag %in% TAGS_DELTA) next
  cat(sprintf("\n\n### %s — %s\n\n", m$label, m$nome))
  fig_comp_ou_ind(m$dir, "delta_comparativo.png", "painel_delta.png",
    paste0("$\\delta_t$: espacial vs. não-espacial (", m$label, ")"),
    paste0("$\\delta_t$ — ", m$label))
}
```

## Lambda Compartilhado $\lambda_t$ (M3, M4, M6, M9)

$\lambda_t$ é amostrado via FFBS Gama-conjugado com desconto $w$:
$a_{t+1} = w\,a_t + \sum_i Y_{it}$, $b_{t+1} = w\,b_t + \sum_i g_{it}$.

```{r lambda-t, results='asis'}
for (m in MODELOS) {
  if (!m$tag %in% TAGS_LAMBDA) next
  cat(sprintf("\n\n### %s — %s\n\n", m$label, m$nome))
  fig_comp_ou_ind(m$dir, "lambda_comparativo.png", "painel_lambda.png",
    paste0("$\\lambda_t$: espacial vs. não-espacial (", m$label, ")"),
    paste0("$\\lambda_t$ — ", m$label))
}
```

---

# Pesos de Cluster $\gamma_{k(t)}$

## Gamma Estático (M1–M3)

```{r tab-gamma-fixo, results='asis'}
tab_gfix <- map_dfr(seq_len(nrow(resultados)), function(i) {
  if (resultados$tag[i] %in% TAGS_GAMMA_T) return(NULL)
  dados <- safe_read(file.path(resultados$pasta[i], "gamma_summary.csv"))
  if (is.null(dados)) return(NULL)

  col_param <- intersect(c("parameter", "parametro"), names(dados))[1]
  if (is.na(col_param)) return(NULL)

  dados |>
    rename(parametro = all_of(col_param)) |>
    mutate(
      Modelo = resultados$label[i],
      Tipo   = lbl_tipo(resultados$tipo[i])
    ) |>
    select(Modelo, Tipo, parametro,
           media   = any_of(c("mean", "media")),
           dp      = any_of(c("sd", "dp")),
           hpd_inf = any_of(c("hpd_lower", "lower")),
           hpd_sup = any_of(c("hpd_upper", "upper")),
           ess     = any_of("ess"),
           rhat    = any_of("rhat"))
})

if (nrow(tab_gfix) > 0) {
  tab_gfix |>
    mutate(parametro = fmt_param(parametro)) |>
    arrange(parametro, Modelo, Tipo) |>
    tbl_std(
      caption   = "Posterior dos pesos de cluster $\\boldsymbol{\\gamma}$ estáticos (M1–M3).",
      col_names = c("Modelo", "Tipo", "Parâmetro",
                    "$\\bar{\\theta}$", "$\\hat{\\sigma}$",
                    "$q_{2.5}$", "$q_{97.5}$",
                    "$n_{\\text{ef}}$", "$\\hat{R}$"),
      font = 8
    )
} else {
  cat("\\textit{Nenhum gamma estático encontrado.}\n")
}
```

## Trajetória de $\gamma_{k,t}$ Temporal (M4–M9)

Para cada especificação com gamma temporal, exibe-se o painel comparativo (espacial vs. não-espacial). A faixa é o HPD 95%.

```{r gamma-temporal-paineis, results='asis'}
for (m in MODELOS) {
  if (!m$tag %in% TAGS_GAMMA_T) next
  cat(sprintf("\n\n### %s — %s\n\n", m$label, m$nome))

  if (m$tag %in% TAGS_K8)
    cat("\\textbf{Nota:} K=8 clusters; linhas vermelhas marcam mudanças de regime da priori de $\\gamma_{1t}$.\n\n")

  if (m$tag %in% TAGS_PROP)
    cat("\\textbf{Nota:} M9 usa estrutura proporcional — $\\gamma_{1t}$ é o processo principal; $\\kappa_k$ são multiplicadores fixos.\n\n")

  fig_comp_ou_ind(m$dir, "gamma_comparativo.png", "painel_gamma.png",
    paste0("$\\gamma_{k,t}$: espacial vs. não-espacial (", m$label, ")"),
    paste0("$\\gamma_{k,t}$ — ", m$label))
}
```

## Sumário de $\bar{\gamma}_{k}$ Médio (temporal)

```{r tab-gamma-temporal, results='asis'}
tab_gmed <- map_dfr(seq_len(nrow(resultados)), function(i) {
  if (!resultados$tag[i] %in% TAGS_GAMMA_T) return(NULL)
  dados <- safe_read(file.path(resultados$pasta[i], "gamma_summary.csv"))
  if (is.null(dados) || !"k" %in% names(dados)) return(NULL)

  dados |>
    group_by(k) |>
    summarise(
      media   = mean(mean,  na.rm = TRUE),
      dp      = mean(sd,    na.rm = TRUE),
      hpd_inf = mean(lower, na.rm = TRUE),
      hpd_sup = mean(upper, na.rm = TRUE),
      ess_med = mean(ess,   na.rm = TRUE),
      rhat_max= max(rhat,   na.rm = TRUE),
      .groups = "drop"
    ) |>
    mutate(
      Modelo    = resultados$label[i],
      Tipo      = lbl_tipo(resultados$tipo[i]),
      parametro = paste0("$\\bar{\\gamma}_{", k, "}$")
    ) |>
    select(Modelo, Tipo, parametro, media, dp, hpd_inf, hpd_sup, ess_med, rhat_max)
})

if (nrow(tab_gmed) > 0) {
  tab_gmed |>
    arrange(Modelo, Tipo, parametro) |>
    tbl_std(
      caption   = "Médias temporais de $\\gamma_{k,t}$ para os modelos com gamma variável.",
      col_names = c("Modelo", "Tipo", "$\\bar{\\gamma}_k$",
                    "$\\bar{\\theta}$", "$\\hat{\\sigma}$",
                    "$q_{2.5}$", "$q_{97.5}$",
                    "$\\bar{n}_{\\text{ef}}$", "$\\hat{R}_{\\max}$"),
      font = 8, long = TRUE
    )
} else {
  cat("\\textit{Nenhum arquivo de gamma temporal encontrado.}\n")
}
```

---

# Probabilidade de Notificação $\varepsilon$

## $\varepsilon_i$ Estático (M1–M3)

```{r epsilon-fixo-plot, fig.height=4, fig.width=9, results='asis'}
for (m in MODELOS) {
  if (m$tag %in% TAGS_GAMMA_T) next

  eps_list <- lapply(MODEL_TYPES, function(tp) {
    df <- safe_read(file.path(ROOT, m$dir, tp, "epsilon_summary.csv"))
    if (is.null(df)) return(NULL)
    if ("time" %in% names(df)) return(NULL)   # pula temporais
    df |> mutate(Tipo = lbl_tipo(tp))
  })
  eps_df <- bind_rows(eps_list)
  if (is.null(eps_df) || nrow(eps_df) == 0) next

  col_y  <- intersect(c("eps_mean",  "mean"),  names(eps_df))[1]
  col_lo <- intersect(c("eps_lower", "lower"), names(eps_df))[1]
  col_hi <- intersect(c("eps_upper", "upper"), names(eps_df))[1]
  col_cl <- intersect(c("cluster", "cluster_ids"), names(eps_df))[1]
  if (is.na(col_y)) next

  cat(sprintf("\n\n### %s — %s\n\n", m$label, m$nome))

  p <- ggplot(eps_df,
              aes(x = region, y = .data[[col_y]],
                  color = factor(.data[[col_cl]]))) +
    geom_point(size = 0.8, alpha = 0.8) +
    geom_errorbar(
      aes(ymin = .data[[col_lo]], ymax = .data[[col_hi]]),
      width = 0.3, linewidth = 0.25, alpha = 0.6
    ) +
    scale_color_brewer(palette = "Set1", name = "Cluster") +
    facet_wrap(~ Tipo, ncol = 2) +
    ylim(0, 1) +
    theme_bw(base_size = 10) +
    labs(
      title = bquote(paste("Posterior de ", epsilon[i], " — ", .(m$label))),
      x = "Microrregião", y = expression(epsilon[i])
    )
  print(p)
  cat("\n\n")
}
```

## $\varepsilon_{i,t}$ Temporal (M4–M9)

```{r epsilon-temporal, results='asis'}
for (m in MODELOS) {
  if (!m$tag %in% TAGS_GAMMA_T) next
  cat(sprintf("\n\n### %s — %s\n\n", m$label, m$nome))
  fig_comp_ou_ind(m$dir, "epsilon_comparativo.png", "painel_epsilon.png",
    paste0("$\\varepsilon_{it}$ por cluster: espacial vs. não-espacial (", m$label, ")"),
    paste0("$\\varepsilon_{it}$ — ", m$label))
}
```

---

# Trajetórias Estimadas $\mu_{i,t}$

```{r mu-comparativos, results='asis'}
for (m in MODELOS) {
  img <- file.path(ROOT, m$dir, "mu_comparativo.png")
  if (!file.exists(img)) next
  cat(sprintf("\n\n## %s — %s\n\n", m$label, m$nome))
  cat("\\clearpage\n")
  fig_insert(img, paste0("$\\mu_{it}$: espacial vs. não-espacial (", m$label, ")"),
             width = "\\linewidth")
}
```

---

# Efeito Espacial $s_i$

```{r efeito-espacial, results='asis'}
for (m in MODELOS) {
  img <- file.path(ROOT, m$dir, "spatial", "s_posterior.png")
  if (!file.exists(img)) next
  cat(sprintf("\n\n## %s — %s\n\n", m$label, m$nome))
  fig_insert(img, paste0("$s_i$: média posterior e HPD 95\\% (", m$label, ")"))
}
```

---

# Diagnósticos MCMC

## Resumo Numérico por Modelo

```{r tab-diag-resumo, results='asis'}
tab_diag <- map_dfr(seq_len(nrow(resultados)), function(i) {
  dados <- safe_read(file.path(resultados$pasta[i], "acf_diagnostics.csv"))
  if (is.null(dados)) return(NULL)

  # Separa parâmetros estruturais dos temporais
  struct <- dados |>
    filter(!str_detect(parameter,
      "^(beta0t|lambda|delta|gamma\\[)\\[?\\d"))

  tibble(
    Modelo       = resultados$label[i],
    Tipo         = lbl_tipo(resultados$tipo[i]),
    ESS_min      = safe_min(struct$ess),
    ESS_med      = round(mean(struct$ess, na.rm = TRUE)),
    Rhat_max     = safe_max(struct$rhat),
    lag010_max   = safe_max(struct$lag_0_10),
    lag005_max   = safe_max(struct$lag_0_05),
    acf_lag1_max = safe_max(abs(struct$acf_lag1))
  )
})

if (nrow(tab_diag) > 0) {
  best_ess  <- which.max(tab_diag$ESS_min)
  worst_rhat<- which.max(tab_diag$Rhat_max)

  tab_diag |>
    arrange(Tipo, Modelo) |>
    tbl_std(
      caption   = "Resumo dos diagnósticos MCMC por modelo (parâmetros estruturais). $\\hat{R} < 1.05$ e $n_{\\text{ef}} > 400$ são critérios de adequação.",
      col_names = c("Modelo", "Tipo",
                    "$n_{\\text{ef}}^{\\min}$", "$\\bar{n}_{\\text{ef}}$",
                    "$\\hat{R}_{\\max}$",
                    "$l_{0.10}^{\\max}$", "$l_{0.05}^{\\max}$",
                    "$|\\rho_1|_{\\max}$"),
      font = 8
    ) |>
    column_spec(5, color = ifelse(tab_diag[order(tab_diag$Tipo, tab_diag$Modelo),]$Rhat_max > 1.05,
                                  "red", "black"))
} else {
  cat("\\textit{Arquivos acf\\_diagnostics.csv não encontrados.}\n")
}
```

## Traceplots de $\boldsymbol{\beta}$ e $\tau_s$

```{r traceplots, results='asis'}
for (m in MODELOS) {
  cat(sprintf("\n\n### %s — %s\n\n", m$label, m$nome))
  for (tp in MODEL_TYPES) {
    img <- file.path(ROOT, m$dir, tp, "traceplots_beta.png")
    if (file.exists(img))
      fig_insert(img,
        paste0("Traceplots $\\boldsymbol{\\beta}$",
               if (tp == "spatial") " e $\\tau_s$" else "",
               " — ", m$label, " | ", lbl_tipo(tp)))
  }
}
```

## Função de Autocorrelação — $\boldsymbol{\beta}$

```{r acf-beta, results='asis'}
for (m in MODELOS) {
  cat(sprintf("\n\n### %s — %s\n\n", m$label, m$nome))
  for (tp in MODEL_TYPES) {
    img <- file.path(ROOT, m$dir, tp, "acf_beta.png")
    if (file.exists(img))
      fig_insert(img,
        paste0("ACF de $\\boldsymbol{\\beta}$ — ", m$label, " | ", lbl_tipo(tp)))
  }
}
```

## ACF do Componente Temporal

```{r acf-temporal, results='asis'}
# Mapeamento de arquivo ACF por tag
acf_arq <- function(tag) {
  if (tag %in% TAGS_DELTA)  return("acf_delta.png")
  if (tag %in% TAGS_LAMBDA) return("acf_lambda.png")
  if (tag %in% TAGS_BETA0T) return("acf_beta0t.png")
  return(NULL)
}

for (m in MODELOS) {
  arq <- acf_arq(m$tag)
  if (is.null(arq)) next
  cat(sprintf("\n\n### %s — %s\n\n", m$label, m$nome))
  for (tp in MODEL_TYPES) {
    img <- file.path(ROOT, m$dir, tp, arq)
    if (file.exists(img))
      fig_insert(img,
        paste0("ACF do intercepto temporal — ", m$label, " | ", lbl_tipo(tp)))
  }
}
```

---

# Conclusões e Seleção de Modelo

## Quadro Comparativo Final

```{r tab-final, results='asis'}
if (exists("tab_crit") && nrow(tab_crit) > 0 &&
    exists("tab_diag") && nrow(tab_diag) > 0) {

  tab_final <- tab_crit |>
    left_join(tab_diag, by = c("Modelo", "Tipo")) |>
    arrange(WAIC) |>
    select(Modelo, Tipo, WAIC, LPML, Rhat_max, ESS_min)

  best_row <- which.min(tab_final$WAIC)
  # Vetor lógico sem NA: NA vira FALSE
  rhat_over <- !is.na(tab_final$Rhat_max) & (tab_final$Rhat_max > 1.05)
  tab_final |>
    tbl_std(
      caption   = "Quadro comparativo final. Ordenado por WAIC crescente. Linha verde = melhor modelo.",
      col_names = c("Modelo", "Tipo", "WAIC", "LPML",
                    "$\\hat{R}_{\\max}$", "$n_{\\text{ef}}^{\\min}$"),
      font = 9
    ) |>
    row_spec(best_row, background = "#DCFFDC", bold = TRUE) |>
    column_spec(5,
      color = ifelse(rhat_over, "red", "black"),
      bold  = rhat_over)
}
```

## Critérios de Seleção

A escolha entre modelos deve combinar:

1. **WAIC/LPML** — ajuste preditivo penalizado: preferir menor WAIC e maior LPML.
2. **$\hat{R} < 1{,}05$** e **$n_{\text{ef}} > 400$** — convergência e mistura adequadas da cadeia.
3. **Interpretabilidade** — separação clara entre tendência basal, dinâmica latente e peso de cluster.
4. **Adequação epidemiológica** — o número de clusters $K$ deve refletir subgrupos substantivamente distintos.

## Guia de Interpretação dos Parâmetros

| Parâmetro | Interpretação |
|-----------|---------------|
| $\beta_j > 0$ | Covariável $j$ aumenta o risco (escala log) |
| $\lambda_t > 1$ | Risco basal acima do esperado em $t$ |
| $\delta_t > 1$ | Fator multiplicativo acima de 1 em $t$ |
| $\beta_{0t} > 0$ | Intercepto temporal acima da média |
| $\gamma_{k,t} \nearrow$ | Sub-notificação **diminui** no cluster $k$ ao longo do tempo |
| $\varepsilon_{i,t} \nearrow 1$ | Melhor notificação na microrregião $i$ em $t$ |
| $s_i > 0$ | Excesso espacial de risco não explicado pelo modelo |
| $\tau_s$ grande | Baixa variabilidade espacial residual |

---

# Apêndice: Configuração de Estimação

## Protocolo MCMC

| Configuração | Valor |
|---|---|
| Iterações totais | 50.000 |
| Burn-in | 10.000 |
| Thinning | 10 |
| Amostras efetivas | 4.000 por cadeia |
| Cadeias | 2 independentes |
| Inicializações | Dispersas (2 conjuntos distintos) |

## Amostradores por Componente

| Componente | Amostrador | Justificativa |
|---|---|---|
| $\boldsymbol{\beta}$ | RW-MH | Padrão NIMBLE; distribuição livre |
| $\gamma_{k,t}$ (bloco por $t$) | AF-Slice | Restrição de simplex; eficiente em bloco |
| $\lambda_t$ | FFBS Gama | Conjugado exato; sem autocorrelação |
| $\delta_t$ | Gibbs Gama | Conjugado exato; sem rejeição |
| $\beta_{0t}$ | RW-MH | Priori Normal, sem conjugação no preditor log |
| $s_i$ | ICAR nativo | Conjugado via NIMBLE |
| $\sigma_s$ | Slice | Priori Half-$t$ truncada |

## Diagnósticos de Convergência

$$n_{\text{ef}} = \frac{S}{1 + 2\sum_{\ell=1}^\infty \hat{\rho}_\ell}, \qquad
\hat{R} = \sqrt{\frac{\widehat{\text{Var}}^+(\theta \mid y)}{W}}$$

onde $W$ é a variância intra-cadeias e $\widehat{\text{Var}}^+$ é a variância marginal posterior estimada.

---

*Relatório gerado em* `r format(Sys.time(), "%d/%m/%Y %H:%M")` *com R `r R.version$major`.`r R.version$minor`.*
