---
title: "Analise de Obitos Neonatais Precoces em Minas Gerais"
subtitle: "Modelos Bayesianos Espaco-Estados --- Comparacao de Especificacoes"
author: "Vinicius Fonseca"
date: "`r format(Sys.Date(), '%d de %B de %Y')`"
output:
  pdf_document:
    toc: true
    toc_depth: 3
    number_sections: true
    latex_engine: pdflatex
    keep_tex: false
    extra_dependencies: ["float", "graphicx", "booktabs", "longtable",
                         "caption", "subcaption"]
  html_document:
    toc: true
    toc_float: true
    number_sections: true
    df_print: paged
---

```{r setup, include=FALSE}
knitr::opts_chunk$set(
  echo      = FALSE,
  warning   = FALSE,
  message   = FALSE,
  fig.align = "center",
  out.width = "85%"
)

library(dplyr)
library(readr)
library(knitr)
library(kableExtra)
library(purrr)
library(stringr)
library(tibble)
library(janitor)
library(ggplot2)

root_dir <- "C:/Users/vlara/OneDrive/Estatistica UFMG/Mestrado/Pesquisa/Aplicação"
knitr::opts_knit$set(root.dir = root_dir)
```

# Introducao

Este relatorio apresenta os resultados do ajuste de modelos Bayesianos Poisson
log-lineares para contagens de obitos neonatais precoces nas 75 microrregioes
de Minas Gerais, no periodo de 2000 a 2022 ($A = 75$, $T = 23$, $K = 4$
clusters, $p = 3$ covariaveis).

## Estrutura hierarquica do modelo

O modelo e definido pelos seguintes estagios:

**Estagio 1 --- verossimilhanca:**
$$
Y_{i,t} \mid \mu_{i,t} \;\sim\; \text{Poisson}(\mu_{i,t}), \qquad i = 1,\ldots,A,\quad t = 1,\ldots,T.
$$

**Estagio 2 --- preditor log-linear:**
$$
\log(\mu_{i,t}) = \log(\lambda_{\cdot}) + \log(E_{i,t}) + \log(\varepsilon_{i(\cdot)})
                  + \mathbf{x}_{i,t}^\top \boldsymbol{\beta} \;[+ s_i],
$$
onde $s_i$ e o efeito espacial ICAR, presente apenas no modelo espacial, e o
fator residual de risco $\varepsilon$ e definido abaixo conforme a especificacao.

**Estagio 3 --- processo latente $\lambda$ (cinco especificacoes):**

\begin{center}
\begin{tabular}{lll}
\toprule
Especificacao & Estrutura de $\lambda$ & Estrutura de $\varepsilon$ \\
\midrule
Intercepto fixo & $\beta_0 \in \mathbb{R}$ (escalar) &
  $\varepsilon_i = 1 - \sum_k h_{ik}\gamma_k$ \\
Intercepto temporal i.i.d. & $\beta_{0t} \sim \mathrm{N}(0,1)$ &
  $\varepsilon_i = 1 - \sum_k h_{ik}\gamma_k$ \\
Lambda dinamico regional & $\lambda_{i,t} \sim \mathrm{Ga}(a_{i,t},b_{i,t})$ via FFBS &
  $\varepsilon_i = 1 - \sum_k h_{ik}\gamma_k$ \\
Lambda compartilhado & $\lambda_t \sim \mathrm{Ga}(a_t,b_t)$ via FFBS &
  $\varepsilon_i = 1 - \sum_k h_{ik}\gamma_k$ \\
Gamma temporal & $\lambda_t \sim \mathrm{Ga}(a_t,b_t)$ via FFBS &
  $\varepsilon_{i,t} = 1 - \sum_k h_{ik}\gamma_{k,t}$ \\
\bottomrule
\end{tabular}
\end{center}

O processo Gamma-Poisson com desconto $w$ segue a recursao:
$$
\lambda_{\cdot} \mid D_{t-1} \sim \mathrm{Ga}(w\,a_{t-1},\; w\,b_{t-1}),
$$
com atualizacao bayesiana $a_t = w\,a_{t-1} + \sum_i Y_{i,t}$ e
$b_t = w\,b_{t-1} + \sum_i g_{i,t}$, onde
$g_{i,t} = E_{i,t}\,\varepsilon_{i(t)}\,\exp(\mathbf{x}_{i,t}^\top\boldsymbol{\beta}[+s_i])$.

**Estagio 4 --- prioris:**
$$
\beta_j \sim \mathrm{N}(0,1), \qquad
\gamma_1 \sim \mathrm{Unif}(0,\,\bar{\gamma}), \qquad
\gamma_j \sim \mathrm{Unif}\!\left(0,\;1-\textstyle\sum_{l<j}\gamma_l\right),
$$
$$
s_{1:A} \sim \mathrm{ICAR}(\tau_s), \qquad
\sigma_s \sim \mathrm{Meio\text{-}Cauchy}(0,1) \;\Rightarrow\; \tau_s = \sigma_s^{-2}.
$$
Para a especificacao **Gamma temporal**, cada coluna $\boldsymbol{\gamma}_{\cdot t}$
recebe a mesma priori acima, de forma independente entre os $T$ periodos.

As tres covariaveis ($p=3$) sao centradas em relacao a sua media global:
(1)~proporcao de prenatal inadequado, (2)~proporcao de maes com ensino superior,
(3)~proporcao de nascidos com baixo peso.

Cada especificacao e ajustada em **dois modelos**: espacial (com $s_i$) e
nao-espacial (sem $s_i$). A selecao e feita pelos criterios WAIC e LPML.

```{r index}
especificacoes <- list(
  list(dir = "resultados_intercepto_fixo",     label = "Intercepto Fixo",
       tag = "fixo"),
  list(dir = "resultados_intercepto_temporal", label = "Intercepto Temporal i.i.d.",
       tag = "temporal"),
  list(dir = "resultados_dados_reais",         label = "Lambda Dinamico Regional",
       tag = "dinamico"),
  list(dir = "resultados_lambda_shared",       label = "Lambda Compartilhado",
       tag = "lambda_shared"),
  list(dir = "resultados_gamma_temporal",      label = "Gamma Temporal",
       tag = "gamma_temporal")
)

MODEL_TYPES <- c("spatial", "non_spatial")

resultados <- map_dfr(especificacoes, function(esp) {
  map_dfr(MODEL_TYPES, function(m) {
    pasta <- file.path(esp$dir, m)
    if (!dir.exists(pasta)) return(NULL)
    tibble(pasta = pasta, modelo = m,
           spec_dir   = esp$dir,
           spec_label = esp$label,
           spec_tag   = esp$tag)
  })
})
```

```{r helpers}
safe_read <- function(path) {
  if (!file.exists(path)) return(NULL)
  tryCatch(
    read_csv(path, show_col_types = FALSE) |>
      clean_names() |>
      mutate(across(where(is.character), trimws)),
    error = function(e) NULL
  )
}

fmt_tbl <- function(df, caption, col_names = NULL) {
  kbl_obj <- kable(df, digits = 4, booktabs = TRUE, caption = caption,
                   col.names = col_names %||% colnames(df),
                   linesep = "", escape = FALSE)
  kable_styling(kbl_obj,
    latex_options = c("striped", "hold_position", "scale_down"),
    font_size = 9)
}

`%||%` <- function(a, b) if (!is.null(a)) a else b
label_modelo <- function(m) ifelse(m == "spatial", "Espacial", "Nao-Espacial")

# Insere figura unica com titulo ACIMA da imagem
fig_top <- function(img, titulo, width = "0.90\\linewidth") {
  cat("\\begin{figure}[H]\n\\centering\n")
  cat("\\caption*{\\textbf{", titulo, "}}\n", sep = "")
  cat("\\includegraphics[width=", width, "]{", img, "}\n", sep = "")
  cat("\\end{figure}\n\n")
}

# Retorna TRUE se existe o comparativo para esta especificacao
tem_comparativo <- function(dir_base, nome_arquivo) {
  file.exists(normalizePath(file.path(root_dir, dir_base, nome_arquivo),
                            winslash = "/", mustWork = FALSE))
}
```

---

# Criterios de Informacao --- WAIC e LPML

WAIC menor (ou LPML menos negativo) indica melhor ajuste preditivo penalizado
pela complexidade.

```{r tab-criteria, results='asis'}
tabela_criterios <- map_dfr(seq_len(nrow(resultados)), function(i) {
  dados <- safe_read(file.path(resultados$pasta[i], "criteria.csv"))
  if (is.null(dados)) return(NULL)
  tibble(Especificacao = resultados$spec_label[i],
         Modelo        = label_modelo(resultados$modelo[i]),
         WAIC          = dados$waic,
         LPML          = dados$lpml,
         lppd          = dados$lppd,
         `p-WAIC`      = dados$p_waic)
})

if (nrow(tabela_criterios) > 0) {
  tabela_criterios |>
    arrange(WAIC) |>
    fmt_tbl("Criterios de informacao por especificacao e modelo (ordenado por WAIC).") |>
    collapse_rows(columns = 1, valign = "top")
} else {
  cat("\\textit{Nenhum arquivo criteria.csv encontrado.}\n")
}
```

---

# Resultados Inferenciais --- Parametros Estruturais

## Covariaveis $\beta$

```{r tab-beta, results='asis'}
tabela_betas <- map_dfr(seq_len(nrow(resultados)), function(i) {
  dados <- safe_read(file.path(resultados$pasta[i], "beta_summary.csv"))
  if (is.null(dados))
    dados <- safe_read(file.path(resultados$pasta[i], "beta_metrics.csv"))
  if (is.null(dados)) return(NULL)
  dados |>
    mutate(Parametro     = parameter,
           Especificacao = resultados$spec_label[i],
           Modelo        = label_modelo(resultados$modelo[i])) |>
    select(Parametro, Especificacao, Modelo,
           any_of(c("mean", "sd", "hpd_lower", "hpd_upper", "ess", "rhat")))
})

if (nrow(tabela_betas) > 0) {
  tabela_betas |>
    mutate(Parametro = factor(Parametro,
      levels = paste0("beta[", sort(unique(
        as.numeric(str_extract(Parametro, "\\d+")))), "]"))) |>
    arrange(Parametro, Especificacao, Modelo) |>
    rename(Media = mean, DP = sd,
           `HPD 2,5%` = hpd_lower, `HPD 97,5%` = hpd_upper,
           ESS = ess, `R-hat` = rhat) |>
    fmt_tbl("Inferencia posterior dos coeficientes $\\beta$.") |>
    collapse_rows(columns = 1:3, valign = "top")
} else {
  cat("\\textit{Nenhum arquivo beta\\_summary.csv encontrado.}\n")
}
```

## Intercepto Fixo $\beta_0$

```{r tab-beta0, results='asis'}
tabela_beta0 <- map_dfr(seq_len(nrow(resultados)), function(i) {
  if (resultados$spec_tag[i] != "fixo") return(NULL)
  dados <- safe_read(file.path(resultados$pasta[i], "beta0_summary.csv"))
  if (is.null(dados)) return(NULL)
  dados |>
    mutate(Modelo = label_modelo(resultados$modelo[i])) |>
    select(Modelo, any_of(c("mean", "sd", "hpd_lower", "hpd_upper", "ess", "rhat")))
})

if (nrow(tabela_beta0) > 0) {
  tabela_beta0 |>
    arrange(Modelo) |>
    rename(Media = mean, DP = sd,
           `HPD 2,5%` = hpd_lower, `HPD 97,5%` = hpd_upper,
           ESS = ess, `R-hat` = rhat) |>
    fmt_tbl("Inferencia posterior do intercepto fixo $\\beta_0$.") |>
    collapse_rows(columns = 1, valign = "top")
} else {
  cat("\\textit{Nenhum arquivo beta0\\_summary.csv encontrado.}\n")
}
```

## Parametros de Cluster $\gamma$

Para as especificacoes com $\gamma$ **fixo no tempo** (Intercepto Fixo,
Temporal i.i.d., Lambda Dinamico Regional, Lambda Compartilhado),
a tabela exibe a inferencia posterior de cada $\gamma_k$.
Para a especificacao **Gamma Temporal**, $\gamma_{k,t}$ varia ao longo de
$T = 23$ periodos; a tabela exibe as metricas **medias sobre o tempo** para
cada $k$, e os paineis temporais sao apresentados na secao correspondente.

```{r tab-gamma, results='asis'}
tabela_gammas <- map_dfr(seq_len(nrow(resultados)), function(i) {
  dados <- safe_read(file.path(resultados$pasta[i], "gamma_summary.csv"))
  if (is.null(dados))
    dados <- safe_read(file.path(resultados$pasta[i], "gamma_metrics.csv"))
  if (is.null(dados)) return(NULL)

  is_gt <- resultados$spec_tag[i] == "gamma_temporal"

  if (is_gt) {
    # gamma_temporal: colunas k, time, mean, sd, lower, upper, ess, rhat
    # Resumo = media das metricas ao longo do tempo por cluster k
    if (!"k" %in% names(dados)) return(NULL)
    dados |>
      group_by(k) |>
      summarise(
        mean  = mean(mean,  na.rm = TRUE),
        sd    = mean(sd,    na.rm = TRUE),
        lower = mean(lower, na.rm = TRUE),
        upper = mean(upper, na.rm = TRUE),
        ess   = mean(ess,   na.rm = TRUE),
        rhat  = mean(rhat,  na.rm = TRUE),
        .groups = "drop"
      ) |>
      mutate(
        Parametro     = paste0("gamma[", k, ", t] (media)"),
        Especificacao = resultados$spec_label[i],
        Modelo        = label_modelo(resultados$modelo[i])
      ) |>
      select(Parametro, Especificacao, Modelo, mean, sd, lower, upper, ess, rhat)
  } else {
    # Especificacoes com gamma fixo no tempo: usa coluna "parameter"
    if (!"parameter" %in% names(dados)) return(NULL)
    # Detecta se colunas sao hpd_lower/hpd_upper ou lower/upper
    hpd_l <- if ("hpd_lower" %in% names(dados)) "hpd_lower" else "lower"
    hpd_u <- if ("hpd_upper" %in% names(dados)) "hpd_upper" else "upper"
    dados |>
      rename(lower = all_of(hpd_l), upper = all_of(hpd_u)) |>
      mutate(
        Parametro     = parameter,
        Especificacao = resultados$spec_label[i],
        Modelo        = label_modelo(resultados$modelo[i])
      ) |>
      select(Parametro, Especificacao, Modelo,
             any_of(c("mean", "sd", "lower", "upper", "ess", "rhat")))
  }
})

if (nrow(tabela_gammas) > 0) {
  tabela_gammas |>
    arrange(Especificacao, Modelo, Parametro) |>
    rename(Media = mean, DP = sd,
           `HPD 2,5%` = lower, `HPD 97,5%` = upper,
           ESS = ess, `R-hat` = rhat) |>
    fmt_tbl("Inferencia posterior de $\\gamma$ por especificacao. Para Gamma Temporal, valores sao medias das metricas sobre os $T$ periodos.") |>
    collapse_rows(columns = 1:3, valign = "top")
} else {
  cat("\\textit{Nenhum arquivo gamma\\_summary.csv encontrado.}\n")
}
```

## Precisao Espacial $\tau_s$ (modelo espacial)

```{r tab-tau, results='asis'}
tabela_tau <- map_dfr(seq_len(nrow(resultados)), function(i) {
  if (resultados$modelo[i] != "spatial") return(NULL)
  dados <- safe_read(file.path(resultados$pasta[i], "tau_summary.csv"))
  if (is.null(dados))
    dados <- safe_read(file.path(resultados$pasta[i], "tau_metrics.csv"))
  if (is.null(dados)) return(NULL)
  dados |>
    mutate(Especificacao = resultados$spec_label[i]) |>
    select(Especificacao,
           any_of(c("mean", "sd", "hpd_lower", "hpd_upper", "ess", "rhat")))
})

if (nrow(tabela_tau) > 0) {
  tabela_tau |>
    arrange(Especificacao) |>
    rename(Media = mean, DP = sd,
           `HPD 2,5%` = hpd_lower, `HPD 97,5%` = hpd_upper,
           ESS = ess, `R-hat` = rhat) |>
    fmt_tbl("Inferencia posterior da precisao espacial $\\tau_s$.") |>
    collapse_rows(columns = 1, valign = "top")
} else {
  cat("\\textit{Nenhum arquivo tau\\_summary.csv encontrado.}\n")
}
```

---

# Intercepto Temporal $\beta_{0t}$ (especificacao temporal i.i.d.)

```{r beta0t-comparativo, results='asis'}
img <- normalizePath(
  file.path(root_dir, "resultados_intercepto_temporal", "beta0t_comparativo.png"),
  winslash = "/", mustWork = FALSE)
if (file.exists(img)) {
  fig_top(img, "Comparativo de $\\beta_{0t}$: espacial vs. nao-espacial")
} else {
  cat("\\textit{Imagem beta0t\\_comparativo.png nao encontrada.}\n\n")
}
```

```{r tab-beta0t, results='asis'}
tabela_b0t <- map_dfr(seq_len(nrow(resultados)), function(i) {
  if (resultados$spec_tag[i] != "temporal") return(NULL)
  dados <- safe_read(file.path(resultados$pasta[i], "beta0t_summary.csv"))
  if (is.null(dados)) return(NULL)
  dados |>
    mutate(Modelo = label_modelo(resultados$modelo[i]),
           Tempo  = seq_len(n())) |>
    select(Tempo, Modelo,
           any_of(c("mean", "sd", "hpd_lower", "hpd_upper", "ess", "rhat")))
})

if (nrow(tabela_b0t) > 0) {
  tabela_b0t |>
    arrange(Tempo, Modelo) |>
    rename(Media = mean, DP = sd,
           `HPD 2,5%` = hpd_lower, `HPD 97,5%` = hpd_upper,
           ESS = ess, `R-hat` = rhat) |>
    fmt_tbl("Inferencia posterior de $\\beta_{0t}$ por periodo.") |>
    collapse_rows(columns = 1:2, valign = "top")
} else {
  cat("\\textit{Nenhum arquivo beta0t\\_summary.csv encontrado.}\n")
}
```

---

# Trajetorias do Processo Latente $\lambda$

O processo latente $\lambda$ representa o nivel de risco nao captado pelas
covariaveis, evoluindo no tempo segundo uma estrutura Gamma-Poisson com
desconto $w$. A faixa representa o HPD 95\%.

## Lambda Dinamico Regional ($\lambda_{i,t}$)

Cada regiao possui sua propria trajetoria. Quando o grafico comparativo
(espacial vs. nao-espacial) esta disponivel, ele e suficiente para a comparacao.

```{r lambda-dinamico, results='asis'}
dir_din <- "resultados_dados_reais"
img_comp <- normalizePath(file.path(root_dir, dir_din, "lambda_comparativo.png"),
                          winslash = "/", mustWork = FALSE)
if (file.exists(img_comp)) {
  fig_top(img_comp,
    "$\\lambda_{i,t}$: espacial vs.\\@ nao-espacial --- Lambda Dinamico Regional",
    width = "\\linewidth")
} else {
  # Sem comparativo: exibe os dois modelos individualmente
  for (m in MODEL_TYPES) {
    img <- normalizePath(file.path(root_dir, dir_din, m, "painel_lambda.png"),
                         winslash = "/", mustWork = FALSE)
    if (file.exists(img))
      fig_top(img, paste0("$\\lambda_{i,t}$ --- Lambda Dinamico Regional | ",
                          label_modelo(m)))
  }
}
```

## Lambda Compartilhado ($\lambda_t$)

Unico processo latente temporal, comum a todas as 75 microrregioes.

```{r lambda-shared, results='asis'}
dir_ls <- "resultados_lambda_shared"
img_comp <- normalizePath(file.path(root_dir, dir_ls, "lambda_comparativo.png"),
                          winslash = "/", mustWork = FALSE)
if (file.exists(img_comp)) {
  fig_top(img_comp,
    "$\\lambda_t$ compartilhado: espacial vs.\\@ nao-espacial",
    width = "\\linewidth")
} else {
  for (m in MODEL_TYPES) {
    img <- normalizePath(file.path(root_dir, dir_ls, m, "painel_lambda.png"),
                         winslash = "/", mustWork = FALSE)
    if (file.exists(img))
      fig_top(img, paste0("$\\lambda_t$ --- Lambda Compartilhado | ",
                          label_modelo(m)))
  }
}
```

```{r tab-lambda-shared, results='asis'}
tabela_ls <- map_dfr(MODEL_TYPES, function(m) {
  dados <- safe_read(file.path("resultados_lambda_shared", m, "lambda_summary.csv"))
  if (is.null(dados)) return(NULL)
  dados |>
    mutate(Modelo = label_modelo(m)) |>
    select(Tempo = time, Modelo,
           any_of(c("mean", "sd", "lower", "upper", "ess", "rhat")))
})
if (nrow(tabela_ls) > 0) {
  tabela_ls |>
    arrange(Tempo, Modelo) |>
    rename(Media = mean, DP = sd,
           `HPD 2,5%` = lower, `HPD 97,5%` = upper,
           ESS = ess, `R-hat` = rhat) |>
    fmt_tbl("Inferencia posterior de $\\lambda_t$ (Lambda Compartilhado) por periodo.") |>
    collapse_rows(columns = 2, valign = "top")
} else {
  cat("\\textit{Nenhum arquivo lambda\\_summary.csv encontrado.}\n")
}
```

## Lambda Compartilhado --- Gamma Temporal ($\lambda_t$)

```{r lambda-gamma-temporal, results='asis'}
dir_gt <- "resultados_gamma_temporal"
img_comp <- normalizePath(file.path(root_dir, dir_gt, "lambda_comparativo.png"),
                          winslash = "/", mustWork = FALSE)
if (file.exists(img_comp)) {
  fig_top(img_comp,
    "$\\lambda_t$: espacial vs.\\@ nao-espacial --- Gamma Temporal",
    width = "\\linewidth")
} else {
  for (m in MODEL_TYPES) {
    img <- normalizePath(file.path(root_dir, dir_gt, m, "painel_lambda.png"),
                         winslash = "/", mustWork = FALSE)
    if (file.exists(img))
      fig_top(img, paste0("$\\lambda_t$ --- Gamma Temporal | ", label_modelo(m)))
  }
}
```

---

# Trajetorias de $\gamma_{k,t}$ (Gamma Temporal)

```{r gamma-temporal-painel, results='asis'}
dir_gt <- "resultados_gamma_temporal"
img_comp <- normalizePath(file.path(root_dir, dir_gt, "gamma_comparativo.png"),
                          winslash = "/", mustWork = FALSE)
if (file.exists(img_comp)) {
  fig_top(img_comp,
    "$\\gamma_{k,t}$: espacial vs.\\@ nao-espacial --- Gamma Temporal",
    width = "\\linewidth")
} else {
  for (m in MODEL_TYPES) {
    img <- normalizePath(file.path(root_dir, dir_gt, m, "painel_gamma.png"),
                         winslash = "/", mustWork = FALSE)
    if (file.exists(img))
      fig_top(img, paste0("$\\gamma_{k,t}$ --- Gamma Temporal | ", label_modelo(m)))
  }
}
```

---

# Diagnosticos MCMC

## Autocorrelacao (ACF) --- Tabela resumo

```{r tab-acf, results='asis'}
tabela_acf <- map_dfr(seq_len(nrow(resultados)), function(i) {
  dados <- safe_read(file.path(resultados$pasta[i], "acf_diagnostics.csv"))
  if (is.null(dados)) return(NULL)
  # Exclui beta0t (muitos parametros) e lambda/gamma do resumo tabular
  dados |>
    filter(!str_detect(parameter,
             "^beta0t\\[|^lambda\\[|^gamma\\[")) |>
    mutate(Especificacao = resultados$spec_label[i],
           Modelo        = label_modelo(resultados$modelo[i])) |>
    select(parameter, Especificacao, Modelo,
           any_of(c("ess", "rhat", "lag_0_10", "lag_0_05", "acf_lag1")))
})

if (nrow(tabela_acf) > 0) {
  tabela_acf |>
    arrange(parameter, Especificacao, Modelo) |>
    rename(Parametro = parameter, ESS = ess, `R-hat` = rhat,
           `Lag<0,10` = lag_0_10, `Lag<0,05` = lag_0_05,
           `ACF lag 1` = acf_lag1) |>
    fmt_tbl("Diagnostico de autocorrelacao ($\\beta$, $\\tau_s$).") |>
    collapse_rows(columns = 1:3, valign = "top")
} else {
  cat("\\textit{Nenhum arquivo acf\\_diagnostics.csv encontrado.}\n")
}
```

## Traceplots por Especificacao

```{r traceplots, results='asis'}
# Cada especificacao pode ter traceplots.png ou traceplots_beta.png
traceplot_fname <- function(tag) {
  if (tag %in% c("lambda_shared", "gamma_temporal")) "traceplots_beta.png"
  else "traceplots.png"
}

for (esp in especificacoes) {
  cat("\n\n### Especificacao:", esp$label, "\n\n")
  fname <- traceplot_fname(esp$tag)

  imgs <- character(0); labels <- character(0)
  for (m in MODEL_TYPES) {
    img <- normalizePath(file.path(root_dir, esp$dir, m, fname),
                         winslash = "/", mustWork = FALSE)
    if (file.exists(img)) { imgs <- c(imgs, img); labels <- c(labels, label_modelo(m)) }
  }
  if (length(imgs) == 0) { cat("\\textit{Traceplots nao encontrados.}\n\n"); next }

  cat("\\begin{figure}[H]\n\\centering\n")
  cat("\\begin{minipage}{0.48\\textwidth}\n\\centering\n")
  cat("\\caption*{", labels[1], "}\n", sep = "")
  cat("\\includegraphics[width=\\linewidth]{", imgs[1], "}\n", sep = "")
  cat("\\end{minipage}\n")
  if (length(imgs) >= 2) {
    cat("\\hfill\n")
    cat("\\begin{minipage}{0.48\\textwidth}\n\\centering\n")
    cat("\\caption*{", labels[2], "}\n", sep = "")
    cat("\\includegraphics[width=\\linewidth]{", imgs[2], "}\n", sep = "")
    cat("\\end{minipage}\n")
  }
  cat("\\end{figure}\n\n")
}
```

## ACF por Especificacao

```{r acf-plots, results='asis'}
acf_fname <- function(tag) {
  if (tag %in% c("lambda_shared", "gamma_temporal")) "acf_beta.png"
  else "acf_params.png"
}

for (esp in especificacoes) {
  cat("\n\n### Especificacao:", esp$label, "\n\n")
  fname <- acf_fname(esp$tag)

  # Quando existe comparativo, usa-o; caso contrario exibe os dois lado a lado
  img_comp <- normalizePath(
    file.path(root_dir, esp$dir, paste0(sub("\\.png$", "", fname), "_comparativo.png")),
    winslash = "/", mustWork = FALSE)

  cat("\\begin{figure}[H]\n\\centering\n")
  for (m in MODEL_TYPES) {
    img <- normalizePath(file.path(root_dir, esp$dir, m, fname),
                         winslash = "/", mustWork = FALSE)
    if (file.exists(img)) {
      cat("\\begin{minipage}{0.48\\textwidth}\n\\centering\n")
      cat("\\caption*{", label_modelo(m), "}\n", sep = "")
      cat("\\includegraphics[width=\\linewidth]{", img, "}\n", sep = "")
      cat("\\end{minipage}\\hfill\n")
    }
  }
  cat("\\end{figure}\n\n")
}
```

## ACF de $\lambda_t$ (Lambda Compartilhado e Gamma Temporal)

```{r acf-lambda-t, results='asis'}
for (esp in especificacoes) {
  if (!esp$tag %in% c("lambda_shared", "gamma_temporal")) next
  cat("\n\n### Especificacao:", esp$label, "\n\n")
  for (m in MODEL_TYPES) {
    img <- normalizePath(file.path(root_dir, esp$dir, m, "acf_lambda.png"),
                         winslash = "/", mustWork = FALSE)
    if (file.exists(img))
      fig_top(img, paste0("ACF de $\\lambda_t$ --- ", esp$label, " | ", label_modelo(m)))
  }
}
```

## ACF de $\gamma_{k,t}$ (Gamma Temporal)

```{r acf-gamma-t, results='asis'}
K_val <- 4L
for (m in MODEL_TYPES) {
  cat("\n\n### Modelo:", label_modelo(m), "\n\n")
  for (k_val in seq_len(K_val)) {
    img <- normalizePath(
      file.path(root_dir, "resultados_gamma_temporal", m,
                sprintf("acf_gamma_k%d.png", k_val)),
      winslash = "/", mustWork = FALSE)
    if (file.exists(img))
      fig_top(img, paste0("ACF de $\\gamma_{", k_val, ",t}$ --- Gamma Temporal | ",
                          label_modelo(m)))
  }
}
```

---

# Trajetorias Estimadas de $\mu_{i,t}$

Trajetorias da media posterior de $\mu_{i,t}$ com intervalo HPD 95\%
para as 12 microrregioes selecionadas (3 por cluster), comparando os
modelos espacial e nao-espacial. Cada especificacao ocupa uma pagina
propria; o titulo aparece acima do grafico.

```{r plots-mu, results='asis'}
# Cada especificacao numa pagina propria com clearpage entre elas.
# Titulo ACIMA da imagem, altura limitada para nao cortar.
for (esp in especificacoes) {
  img <- normalizePath(
    file.path(root_dir, esp$dir, "mu_comparativo.png"),
    winslash = "/", mustWork = FALSE)

  if (!file.exists(img)) next

  cat("\\clearpage\n\n")
  cat("\\begin{figure}[H]\n\\centering\n")
  # Titulo acima
  cat("\\caption*{\\textbf{$\\mu_{i,t}$: espacial vs.\\@ nao-espacial ---\n",
      esp$label, "}}\n", sep = "")
  # Altura maxima = 0.78 textheight para caber titulo + imagem na pagina
  cat("\\includegraphics[width=\\linewidth,",
      " height=0.78\\textheight, keepaspectratio]{",
      img, "}\n", sep = "")
  cat("\\end{figure}\n\n")
}
```

---

# Posterior de $\varepsilon$ por Regiao

$\varepsilon_i = 1 - \sum_k h_{ik}\,\gamma_k$ representa o fator multiplicativo
residual associado ao perfil de risco de cada microrregiao.
Para a especificacao **Gamma Temporal**, $\varepsilon_{i,t}$ varia no tempo e
e apresentado como serie temporal (paineis por regiao selecionada) logo abaixo.

## $\varepsilon_i$ por regiao --- especificacoes com $\gamma$ fixo no tempo

```{r epsilon-fixo, results='asis', fig.height=4, fig.width=10}
for (esp in especificacoes) {
  if (esp$tag == "gamma_temporal") next   # tratado separadamente abaixo

  eps_list <- lapply(MODEL_TYPES, function(m) {
    df <- safe_read(file.path(esp$dir, m, "epsilon_summary.csv"))
    if (is.null(df)) return(NULL)
    df |> mutate(Modelo = label_modelo(m))
  })
  eps_df <- bind_rows(eps_list)
  if (is.null(eps_df) || nrow(eps_df) == 0) next

  # Detecta nome das colunas (eps_mean ou mean)
  col_y   <- if ("eps_mean"  %in% names(eps_df)) "eps_mean"  else "mean"
  col_lo  <- if ("eps_lower" %in% names(eps_df)) "eps_lower" else "lower"
  col_hi  <- if ("eps_upper" %in% names(eps_df)) "eps_upper" else "upper"

  # Filtra apenas dados sem coluna "time" (epsilon_i, nao epsilon_it)
  if ("time" %in% names(eps_df)) next

  cat("\n\n### Especificacao:", esp$label, "\n\n")
  p <- ggplot(eps_df,
              aes(x = region, y = .data[[col_y]],
                  color = factor(cluster))) +
    geom_point(size = 0.9) +
    geom_errorbar(aes(ymin = .data[[col_lo]], ymax = .data[[col_hi]]),
                  width = 0.3, linewidth = 0.3) +
    scale_color_brewer(palette = "Set1", name = "Cluster") +
    facet_wrap(~ Modelo, ncol = 2) +
    theme_bw(base_size = 10) +
    labs(title = paste("Posterior de epsilon_i ---", esp$label),
         x = "Regiao", y = expression(epsilon[i]))
  print(p)
  cat("\n\n")
}
```

## $\varepsilon_{i,t}$ por regiao --- Gamma Temporal

```{r epsilon-temporal, results='asis'}
dir_gt <- "resultados_gamma_temporal"

# Gráfico comparativo (espacial vs nao-espacial) se existir
img_comp_eps <- normalizePath(
  file.path(root_dir, dir_gt, "epsilon_comparativo.png"),
  winslash = "/", mustWork = FALSE)

if (file.exists(img_comp_eps)) {
  fig_top(img_comp_eps,
    "$\\varepsilon_{i,t}$: espacial vs.\\@ nao-espacial --- Gamma Temporal",
    width = "\\linewidth")
} else {
  # Sem comparativo: exibe os dois paineis individualmente
  for (m in MODEL_TYPES) {
    img <- normalizePath(file.path(root_dir, dir_gt, m, "painel_epsilon.png"),
                         winslash = "/", mustWork = FALSE)
    if (file.exists(img))
      fig_top(img,
        paste0("$\\varepsilon_{i,t}$ --- Gamma Temporal | ", label_modelo(m)))
  }
}
```

---

# Efeito Espacial $s_i$ (modelo espacial)

```{r s-posterior, results='asis'}
for (esp in especificacoes) {
  img <- normalizePath(
    file.path(root_dir, esp$dir, "spatial", "s_posterior.png"),
    winslash = "/", mustWork = FALSE)
  if (file.exists(img)) {
    cat("\n\n## Especificacao:", esp$label, "\n\n")
    fig_top(img,
      paste0("Efeito espacial $s_i$: media posterior e HPD 95\\% --- ", esp$label))
  }
}
```

---

# Conclusao

Os resultados do ajuste dos modelos para obitos neonatais precoces em Minas
Gerais permitem as seguintes observacoes:

- **Selecao de modelo:** os criterios WAIC e LPML orientam a escolha entre
  as cinco especificacoes de intercepto/efeito latente e entre os modelos
  espacial e nao-espacial.

- **Efeito das covariaveis ($\beta$):** os coeficientes de prenatal inadequado,
  escolaridade materna e baixo peso ao nascer indicam a direcao e magnitude
  da associacao com o risco de obito neonatal precoce.

- **Perfil de risco por cluster ($\gamma$, $\varepsilon$):** os parametros
  $\gamma_k$ quantificam o excesso de risco associado a cada grupo de
  microrregioes. Na especificacao Gamma Temporal, a evolucao de $\gamma_{k,t}$
  captura mudancas no perfil de vulnerabilidade ao longo de 2000--2022.

- **Tendencia temporal ($\beta_{0t}$, $\lambda_t$, $\lambda_{i,t}$):**
  as tres especificacoes de intercepto temporal revelam a evolucao do
  log-risco basal, com crescente flexibilidade de regional para global.
  O lambda compartilhado e mais parcimonioso que o regional; o intercepto
  temporal i.i.d. e intermediario.

- **Componente espacial ($s_i$, $\tau_s$):** a presenca de efeitos
  espaciais significativos indica clustering geografico residual.

- **Diagnosticos MCMC:** $\hat{R} \approx 1$ e ESS adequado para os
  parametros estruturais em todas as especificacoes.
